---
title: "Analizando la función `importinegi::enoe`
date: "22-07-2026"
format: gfm
---

En este documento se intentará validar la función `importinegi::enoe`

```{r}
#| label: setup

library(importinegi)
```

Actualmente arroja error al momento que utilizarla

```{r}
importinegi::enoe(2026, "trim1")
```

El código fuente se encuentra en <https://github.com/crenteriam/importinegi/blob/master/R/enoe.R> 

**PENDIENTE DE VALIDAR CONTROL DE VERSIONES EN GITHUB**

El código es el siguiente:

```{{r}}
enoe = function(year = NA, trimestre = NA, integrar = FALSE){
  if (is.na(year) & is.na(trimestre)) {shell.exec("https://www.inegi.org.mx/programas/enoe/15ymas/")}
  # Temp files
  temp.enoe = tempfile()
  zipdir     = tempdir()
  formato = "dbf"

  # Descargar
  if (year >= 2020 & !(year == 2020 & trimestre == 'trim1')) {
    url.base = paste("https://www.inegi.org.mx/contenidos/programas/enoe/15ymas/microdatos/enoe_n",year,trimestre,paste0(formato,".zip"), sep = "_")
  } else {
    url.base = paste0("http://www.inegi.org.mx/contenidos/programas/enoe/15ymas/microdatos/", year, trimestre,  "_", formato, ".zip")
  }
  utils::download.file(url.base, temp.enoe)
  utils::unzip(temp.enoe, exdir = zipdir)
  list_dataraw = list.files(zipdir, pattern = paste0(formato,'$'), full.names = T)
  list_names = basename(tools::file_path_sans_ext(list_dataraw))
  # Read all files in the folder
  output = lapply(list_dataraw, rio::import)
  names(output) = list_names

  # INTEGRAR - TRUE  FALSE
  if (integrar == TRUE) {
    output = Reduce(function(x, y) merge(x,y, all= TRUE), output)
  }

  # Return Object
  return(output)
}
# Fin de la funcion
```

Arroja error al momento de extraer el archivo comprimido, se valida dicho archivo modificando tal función

```{r}
enoe = function(year = NA, trimestre = NA, integrar = FALSE){
  # if (is.na(year) & is.na(trimestre)) {shell.exec("https://www.inegi.org.mx/programas/enoe/15ymas/")}
  # Temp files
  temp.enoe = tempfile()
  zipdir     = tempdir()
  formato = "dbf"

  # Descargar
  if (year >= 2020 & !(year == 2020 & trimestre == 'trim1')) {
    url.base = paste("https://www.inegi.org.mx/contenidos/programas/enoe/15ymas/microdatos/enoe_n",year,trimestre,paste0(formato,".zip"), sep = "_")
  } else {
    url.base = paste0("http://www.inegi.org.mx/contenidos/programas/enoe/15ymas/microdatos/", year, trimestre,  "_", formato, ".zip")
  }
  utils::download.file(url.base, temp.enoe)
  # utils::unzip(temp.enoe, exdir = zipdir)
  
  return(temp.enoe)

}
```

Ahora se define una variable que contiene la ruta del archivo descargado

```{r}
archivo_zip <- enoe(2026, "trim1")
archivo_zip
```

Se validan los archivos contenidos

```{{r}}
unzip(archivo_zip, list = TRUE)
```

Arroja el siguiente error

```
Error en unzip(archivo_zip, list = TRUE): 
  archivo zip 'C:\Users\RAMONG~1\AppData\Local\Temp\RtmpUF8Fs5\file55e847e44b37' no pueden ser cargadas
```

Aparece dicho archivo?

```{r}
list.files(tempdir())
```

Sí aparece, pero por qué no lo extrae?

Añadiendo la extensión y aumentando el tiempo de descarga se mantiene el error. Se valida

```{r}
enoe = function(year = NA, trimestre = NA, integrar = FALSE){
  # if (is.na(year) & is.na(trimestre)) {shell.exec("https://www.inegi.org.mx/programas/enoe/15ymas/")}
  # Temp files
  temp.enoe = tempfile(fileext = ".zip")
  zipdir     = tempdir()
  formato = "dbf"

  # Descargar
  if (year >= 2020 & !(year == 2020 & trimestre == 'trim1')) {
    url.base = paste("https://www.inegi.org.mx/contenidos/programas/enoe/15ymas/microdatos/enoe_n",year,trimestre,paste0(formato,".zip"), sep = "_")
  } else {
    url.base = paste0("http://www.inegi.org.mx/contenidos/programas/enoe/15ymas/microdatos/", year, trimestre,  "_", formato, ".zip")
  }
  options(timeout = max(900, getOption("timeout")))
  utils::download.file(url.base, temp.enoe)
  # utils::unzip(temp.enoe, exdir = zipdir)
  
  return(temp.enoe)

}

archivo_zip <- enoe(2025, "trim1")
```

Se valida

```{{r}}
unzip(archivo_zip, list = TRUE)
```

Sigue con el error

```
Error en unzip(archivo_zip, list = TRUE): 
  archivo zip 'C:\Users\RAMONG~1\AppData\Local\Temp\RtmpgV3hsz\file4acc6ff8743.zip' no pueden ser cargadas
```

Probablemente el problema provenga en el enlace, se valida

```{r}
enoe = function(year = NA, trimestre = NA, integrar = FALSE){
  # if (is.na(year) & is.na(trimestre)) {shell.exec("https://www.inegi.org.mx/programas/enoe/15ymas/")}
  # Temp files
  temp.enoe = tempfile(fileext = ".zip")
  zipdir     = tempdir()
  formato = "dbf"

  # Descargar
  if (year >= 2020 & !(year == 2020 & trimestre == 'trim1')) {
    url.base = paste("https://www.inegi.org.mx/contenidos/programas/enoe/15ymas/microdatos/enoe_n",year,trimestre,paste0(formato,".zip"), sep = "_")
  } else {
    url.base = paste0("http://www.inegi.org.mx/contenidos/programas/enoe/15ymas/microdatos/", year, trimestre,  "_", formato, ".zip")
  }
  options(timeout = max(900, getOption("timeout")))
  utils::download.file(url.base, temp.enoe)
  # utils::unzip(temp.enoe, exdir = zipdir)
  
  return(url.base)

}

url <- enoe(year = 2025, trimestre = "trim1")
```

Se valida

```{r}
url
```

Mientras que en el sitio web del INEGI <https://www.inegi.org.mx/programas/enoe/15ymas/#microdatos> el enlace es:

https://www.inegi.org.mx/contenidos/programas/enoe/15ymas/microdatos/enoe_2025_trim2_dbf.zip

Es decir, es diferente.

Por su parte, el enlace del formato CSV es:

https://www.inegi.org.mx/contenidos/programas/enoe/15ymas/microdatos/enoe_2025_trim2_csv.zip

Ahí está el problema. Se validan enlaces previos hasta 1T-2022

https://www.inegi.org.mx/contenidos/programas/enoe/15ymas/microdatos/enoe_2026_trim1_csv.zip
https://www.inegi.org.mx/contenidos/programas/enoe/15ymas/microdatos/enoe_2025_trim4_csv.zip
https://www.inegi.org.mx/contenidos/programas/enoe/15ymas/microdatos/enoe_2025_trim3_csv.zip
https://www.inegi.org.mx/contenidos/programas/enoe/15ymas/microdatos/enoe_2025_trim2_csv.zip
https://www.inegi.org.mx/contenidos/programas/enoe/15ymas/microdatos/enoe_2025_trim1_csv.zip
https://www.inegi.org.mx/contenidos/programas/enoe/15ymas/microdatos/enoe_2024_trim4_csv.zip
https://www.inegi.org.mx/contenidos/programas/enoe/15ymas/microdatos/enoe_2024_trim3_csv.zip
https://www.inegi.org.mx/contenidos/programas/enoe/15ymas/microdatos//enoe_2024_trim2_csv.zip
https://www.inegi.org.mx/contenidos/programas/enoe/15ymas/microdatos/enoe_2024_trim1_csv.zip
https://www.inegi.org.mx/contenidos/programas/enoe/15ymas/microdatos/enoe_2023_trim4_csv.zip
https://www.inegi.org.mx/contenidos/programas/enoe/15ymas/microdatos/enoe_2023_trim3_csv.zip
https://www.inegi.org.mx/contenidos/programas/enoe/15ymas/microdatos/enoe_2023_trim2_csv.zip
https://www.inegi.org.mx/contenidos/programas/enoe/15ymas/microdatos/enoe_2023_trim1_csv.zip
https://www.inegi.org.mx/contenidos/programas/enoe/15ymas/microdatos/enoe_n_2022_trim4_csv.zip
https://www.inegi.org.mx/contenidos/programas/enoe/15ymas/microdatos/enoe_n_2022_trim3_csv.zip
https://www.inegi.org.mx/contenidos/programas/enoe/15ymas/microdatos/enoe_n_2022_trim2_csv.zip
https://www.inegi.org.mx/contenidos/programas/enoe/15ymas/microdatos/enoe_n_2022_trim1_csv.zip

Se observa que mantiene la misma liga solamente en el año 2022, después se elimina `n` y es: año, trimestre y formato.

Para importar archivos dbf se utiliza `foreign::read.dbf` que devuelve un data frame, después podría convertirse a tibble con `tibble::as_tibble`. Recuerda que `tibble::tibble` y `tibble::tribble` construyen tibbles NO convierten.

Entonces, `importinegi::enoe` debe funcionar con el año 2022, se valida

```{r}
importinegi::enoe(year = 2022, trimestre = "trim1")
```

Exacto! Entonces, solamente es un problema de actualizar los enlaces posteriores a 2022.

Se valida el resto del código

```{r}
enoe = function(year = NA, trimestre = NA, integrar = FALSE){
  if (is.na(year) & is.na(trimestre)) {shell.exec("https://www.inegi.org.mx/programas/enoe/15ymas/")}
  # Temp files
  temp.enoe = tempfile()
  zipdir     = tempdir()
  formato = "dbf"

  # Descargar
  if (year >= 2020 & !(year == 2020 & trimestre == 'trim1')) {
    url.base = paste("https://www.inegi.org.mx/contenidos/programas/enoe/15ymas/microdatos/enoe_n",year,trimestre,paste0(formato,".zip"), sep = "_")
  } else {
    url.base = paste0("http://www.inegi.org.mx/contenidos/programas/enoe/15ymas/microdatos/", year, trimestre,  "_", formato, ".zip")
  }
  utils::download.file(url.base, temp.enoe)
  utils::unzip(temp.enoe, exdir = zipdir)
  list_dataraw = list.files(zipdir, pattern = paste0(formato,'$'), full.names = T)
  list_names = basename(tools::file_path_sans_ext(list_dataraw))
  # Read all files in the folder
  output = lapply(list_dataraw, rio::import)
  names(output) = list_names

  # INTEGRAR - TRUE  FALSE
  if (integrar == TRUE) {
    output = Reduce(function(x, y) merge(x,y, all= TRUE), output)
  }

  # Return Object
  return(output)
}
```

¿Qué hace:

* `basename`
* `tools::file_path_sans_ext`
* `lapply`
* `names`

