---
title: "Analizando la función `importinegi::enoe`
date: "22-07-2026"
format: gfm
---

En este documento se intentará validar la función `importinegi::enoe`

```{r}
#| label: setup

library(importinegi)
```

Actualmente arroja error al momento que utilizarla

```{r}
importinegi::enoe(2026, "trim1")
```

El código fuente se encuentra en <https://github.com/crenteriam/importinegi/blob/master/R/enoe.R> 

**PENDIENTE DE VALIDAR CONTROL DE VERSIONES EN GITHUB**

El código es el siguiente:

```{{r}}
enoe = function(year = NA, trimestre = NA, integrar = FALSE){
  if (is.na(year) & is.na(trimestre)) {shell.exec("https://www.inegi.org.mx/programas/enoe/15ymas/")}
  # Temp files
  temp.enoe = tempfile()
  zipdir     = tempdir()
  formato = "dbf"

  # Descargar
  if (year >= 2020 & !(year == 2020 & trimestre == 'trim1')) {
    url.base = paste("https://www.inegi.org.mx/contenidos/programas/enoe/15ymas/microdatos/enoe_n",year,trimestre,paste0(formato,".zip"), sep = "_")
  } else {
    url.base = paste0("http://www.inegi.org.mx/contenidos/programas/enoe/15ymas/microdatos/", year, trimestre,  "_", formato, ".zip")
  }
  utils::download.file(url.base, temp.enoe)
  utils::unzip(temp.enoe, exdir = zipdir)
  list_dataraw = list.files(zipdir, pattern = paste0(formato,'$'), full.names = T)
  list_names = basename(tools::file_path_sans_ext(list_dataraw))
  # Read all files in the folder
  output = lapply(list_dataraw, rio::import)
  names(output) = list_names

  # INTEGRAR - TRUE  FALSE
  if (integrar == TRUE) {
    output = Reduce(function(x, y) merge(x,y, all= TRUE), output)
  }

  # Return Object
  return(output)
}
# Fin de la funcion
```

Arroja error al momento de extraer el archivo comprimido, se valida dicho archivo modificando tal función

```{r}
enoe = function(year = NA, trimestre = NA, integrar = FALSE){
  # if (is.na(year) & is.na(trimestre)) {shell.exec("https://www.inegi.org.mx/programas/enoe/15ymas/")}
  # Temp files
  temp.enoe = tempfile()
  zipdir     = tempdir()
  formato = "dbf"

  # Descargar
  if (year >= 2020 & !(year == 2020 & trimestre == 'trim1')) {
    url.base = paste("https://www.inegi.org.mx/contenidos/programas/enoe/15ymas/microdatos/enoe_n",year,trimestre,paste0(formato,".zip"), sep = "_")
  } else {
    url.base = paste0("http://www.inegi.org.mx/contenidos/programas/enoe/15ymas/microdatos/", year, trimestre,  "_", formato, ".zip")
  }
  utils::download.file(url.base, temp.enoe)
  # utils::unzip(temp.enoe, exdir = zipdir)
  
  return(temp.enoe)

}
```

Ahora se define una variable que contiene la ruta del archivo descargado

```{r}
archivo_zip <- enoe(2026, "trim1")
archivo_zip
```

Se validan los archivos contenidos

```{{r}}
unzip(archivo_zip, list = TRUE)
```

Arroja el siguiente error

```
Error en unzip(archivo_zip, list = TRUE): 
  archivo zip 'C:\Users\RAMONG~1\AppData\Local\Temp\RtmpUF8Fs5\file55e847e44b37' no pueden ser cargadas
```

Aparece dicho archivo?

```{r}
list.files(tempdir())
```

Sí aparece, pero por qué no lo extrae?

Añadiendo la extensión y aumentando el tiempo de descarga se mantiene el error