---
title: "Una aplicación de las funciones que automatizan la descarga de microdatos de la ENOE"
author: "Ramón Carrillo"
date: "12-08-2026"
format: 
  gfm:
    execute:
      message: false
      warning: false
---

# Introducción

En este documento se realizará una aplicación (sencilla) de las funciones que automatizan la descarga de microdatos de la ENOE creadas en el presente proyecto.

El objetivo será conocer el número relativo de personas ocupadas por tipo de educación (formal) en el periodo 2005-2025, es decir, desde la aplicación de la ENOE hasta la actualidad. Para simplificar el análisis se realizará de forma quinquenal, esto es, cada cinco años. En específico, se obtendrán los microdatos correspondientes al tercer trimestre de la tabla sociodemográfica (SDEM) de los años 2005, 2010, 2015, 2020 y 2025.

## Requisitos

```{r}
#| label: setup

library(tidyverse)
library(here)
library(arrow)
library(scales)
library(RColorBrewer)

source(here::here("scripts", "0_funciones.R"))
```

# Desarrollo

## Extracción de datos

Como solamente se requieren los microdatos de una sola tabla por periodo, se utilizará la función `descargar_modulo`. Asimismo, para facilitar la manipulación de datos de las cinco tablas (donde cada una contiene alrededor de 400 mil observaciones), se descargarán los datos en formato parquet y se cargarán en R como objetos `dataset` de Arrow. 

Recordemos que las funciones `descargar_modulo` y `descargar_enoe` cuando se especifica `formato = "parquet"` devuelven un objeto tipo `dataset` de Arrow, almacenando el o los archivos parquet en la carpeta `ENOE` dentro del directorio actual de trabajo.

Así pues, podríamos ejecutar la función de esta manera:

```{{r}}
sdem_2005 <- descargar_modulo(2005, 3, "sdem", "parquet")
sdem_2010 <- descargar_modulo(2010, 3, "sdem", "parquet")
sdem_2015 <- descargar_modulo(2015, 3, "sdem", "parquet")
sdem_2020 <- descargar_modulo(2020, 3, "sdem", "parquet")
sdem_2025 <- descargar_modulo(2025, 3, "sdem", "parquet")
```

Pero, como solamente nos interesa los archivos parquet generados, este procedimiento se puede iterar en un mismo objeto. 

```{{r}}
year_inicio <- 2005
year_final <- 2025

while (year_inicio <= year_final) {
  sdem <- descargar_modulo(year_inicio, 3, "sdem", "parquet")

  year_inicio <- year_inicio + 5
}
```

De este modo, se descargan los microdatos de la tabla SDEM de forma quinquenal, empezando por el año 2005. La función `descargar_modulo` primero descarga el archivo del periodo correspondiente, después extrae la tabla especificada, lo carga en R como tibble (mediante `read_csv`) y posteriormente lo almacena en el directorio actual de trabajo en la subcarpeta `ENOE`. 

```{r}
archivo_parquet <- list.files(file.path(here::here(), "ENOE"), "\\.parquet", full.names = TRUE)

tibble(
  file = basename(archivo_parquet),
  size = file.size(archivo_parquet) / 1024**2
)
```

Ahora se cargan las tablas Arrow como conjunto de datos:

```{r}
datos <- open_dataset(archivo_parquet, format = "parquet", unify_schemas = TRUE)

datos
```

Se observa que todas las variables (columnas) son de tipo cadena de texto (`string`). Esto es resultado de cargar el archivo descargado (y extraído) como tibble con `readr::read_csv`, y no con `arrow::read_csv_arrow`, especificando como tipo de dato el tipo cadena de texto (`as.character`) en todas las columnas de la tablas SDEM en la función `descargar_modulo`. Se decidió realizarlo de esta manera para evitar posibles errores de codificación al momento de ejecutar instrucciones desde el conjunto de datos.

## Transformación de datos

Para poder estimar el total de la población ocupada se requiere el campo que contiene la ponderación (trimestral) de la muestra. No obstante, en el periodo 2005T1-2020T1 el ponderador está ubicado en el campo `fac`, mientras que desde 2020T3-en adelante se ubica en el campo `fac_tri`. 

Por ese motivo, se añadió el argumento `unify_schemas = TRUE` dado que por defecto `open_dataset` solamente lee el contenido del primer archivo de la ruta especificada. De otro modo, generará error al momento de utilizar campos no contenidos en el primer archivo como, entre otros, el ponderador del periodo 2005-2020 (`fac`). 

```{{r}}
datos <- open_dataset(archivo_parquet, format = "parquet")

datos |>
  mutate(ponderador1 = as.double(fac)) |>
  summarise(tot1 = sum(ponderador1)) |> 
  collect() 
```

```
Error in `as.double()`:
! objeto 'fac' no encontrado
```

Entonces, de momento tenemos dos campos que contienen una misma variable: ponderación de la muestra. Esto provoca duplicar los cálculos. Por ejemplo, si deseamos conocer el total de la población mexicana por periodo.

```{r}
datos |>
  mutate(
    ponderador1 = as.double(fac), 
    ponderador2 = as.double(fac_tri),
    file = arrow::add_filename()
  ) |> 
  compute() |>
  group_by(file) |> 
  summarise(
    tot1 = sum(ponderador1),
    tot2 = sum(ponderador2)
  ) |> 
  collect() |> 
  mutate(file = basename(file))
```

Por tanto, debemos construir un campo que contenga la información de ambos ponderadores.

```{r}
datos |>
  mutate(
    ponderador = if_else(!is.na(fac), fac, fac_tri), 
    ponderador = as.double(ponderador),
    file = arrow::add_filename()
  ) |> 
  compute() |>
  group_by(file) |> 
  summarise(tot = sum(ponderador)) |> 
  ungroup() |> 
  collect() |> 
  mutate(file = basename(file))
```

Asimismo, como se requiere estimar el total de la población ocupada por tipo de educación se deben aplicar los criterios descritos por INEGI (2023). Y como la ENOE no contiene un campo referente al tipo de educación (formal) de la persona encuestada utilizaremos, como primera aproximación, el campo `cs_p13_1` que describe el nivel educativo reportado por los individuos.

Así pues, nuestra consulta queda como sigue:

```{r}
datos_proc <- datos |>
  # criterio general
  filter(r_def == "0" & (c_res == "1" | c_res == "3") & eda7c != "0") |>
  # población ocupada
  filter(clase2 == "1") |>
  mutate(
    # se crea campo que unifica ponderador ya que
    # de 2005 a 2015 es `fac` y de 2020 a 2025 es `fac_tri`
    ponderador = if_else(!is.na(fac), fac, fac_tri), 
    ponderador = as.double(ponderador),
    file = arrow::add_filename()
  ) |> 
  compute() |>
  group_by(file, cs_p13_1) |> 
  summarise(tot = sum(ponderador)) |> 
  ungroup() |> 
  collect()

datos_proc |> 
  mutate(file = basename(file))
```

A continuación, limpiamos el campo `file` para que muestre solamente el periodo correspondiente. 

```{r}
datos_proc |> 
  mutate(
    file = str_c("20", str_extract(file, "05|1\\d{1}|2\\d{1}"))
  )
```

Sin embargo, se observa que muestra el total de la población ocupada por nivel educativo y no por tipo de educación. Por tanto, volvemos a estimar la población ocupada, pero ahora por tipo de educación. Para lo cual, creamos una tabla que relaciona ambas columnas (nivel educativo y tipo de educación) de acuerdo a lo estipulado por la Ley General de Educación (LGE, 2026) y realizamos nuestros cálculos.

```{r}
nivel_tipo_edu <- tribble(
  ~cs_p13_1, ~tipo_edu, ~tipo_edu_label,
  0, 0, "Menor a básica", 
  1, 0, "Menor a básica", 
  2, 1, "Básica", 
  3, 1, "Básica", 
  4, 2, "Media superior", 
  5, 3, "Superior", 
  6, 3, "Superior", 
  7, 3, "Superior", 
  8, 3, "Superior", 
  9, 3, "Superior", 
  99, NA, "No especificado"
  # 99, NA, NA
)

datos_proc <- datos_proc |> 
  mutate(
    file = str_c("20", str_extract(file, "05|1\\d{1}|2\\d{1}")),
    # para unir 
    cs_p13_1 = as.double(cs_p13_1)
  ) |> 
  left_join(nivel_tipo_edu, by = "cs_p13_1") |> 
  select(-tipo_edu_label) |> 
  group_by(file, tipo_edu) |> 
  summarise(tot = sum(tot)) |> 
  ungroup()

datos_proc
```

Después, calculamos el porcentaje por periodo

```{r}
datos_proc <- datos_proc |> 
  # calcular porcentaje
  group_by(file) |> 
  mutate(prop = tot / sum(tot)) |> 
  ungroup() 

datos_proc
```

## Visualización de datos

Por último, creamos una gráfica apilada.

```{r}
# para las etiquetas
tipo_edu_label <- nivel_tipo_edu |> 
  distinct(tipo_edu, tipo_edu_label)

etiqueta <- setNames(
  object = tipo_edu_label$tipo_edu_label,
  nm = tipo_edu_label$tipo_edu
)

fig_prop <- datos_proc |> 
  mutate(
    prop_label = if_else(prop > 0.01, percent(prop, accuracy = 1), ""),
    tipo_edu = as.character(tipo_edu)
  ) |> 
  ggplot(aes(file, prop, fill = tipo_edu, group = file)) + 
  geom_col() +
  geom_text(aes(label = prop_label), position = position_stack(vjust = 0.5)) + 
  scale_x_discrete(name = NULL) +
  scale_y_continuous(name = NULL, breaks = NULL, expand = 0) + 
  scale_fill_brewer(
    name = "Tipo de educación",
    labels = etiqueta,
    palette = "Paired",
    na.value = "gray"
  ) + 
  theme_classic(base_size = 12, base_family = "Times New Roman") + 
  theme(
    axis.line = element_blank(),
    axis.ticks = element_blank(),
  ) + 
  labs(
    title = "Porcentaje de personas ocupadas del mercado laboral \nde México por tipo de educación",
    subtitle = "2005T3-2025T3",
    caption = "Fuente. Elaboración propia con datos de la ENOE (INEGI) 2005T3-2025T3."
  )

# guardar figura
directorio <- file.path(here::here(), "figuras")

if (dir.exists(directorio) == FALSE) {dir.create(directorio)}

ggsave(
  file.path(directorio, "fig_prop.png"),
  fig_prop,
  width = 17,
  height = 10,
  units = "cm"
)

fig_prop
```

Se observa que de 2005 a 2025, incrementó en 7 puntos porcentuales (pp) el porcentaje de personas ocupadas con educación superior. No obstante, se registra un mayor incremento en el porcentaje de personas con educación media superior debido que pasó del 13% al 24%, es decir, un aumento en 11 pp. 

Al mismo tiempo, persiste una proporción significativa de personas ocupadas con educación básica dado que en 2025 4 de cada 10 personas ocupadas reportaron dicha educación. Aquello puede relacionarse con elevados índices de informalidad y bajos niveles de ingreso presentes en el mercado laboral de nuestro país. 

# Conclusiones

La realización de este sencillo ejemplo muestra que las funciones `descargar_enoe` y `descargar_modulo` reducen el tiempo en la obtención de microdatos de la ENOE. De este modo, estas funciones permiten concentrar los recursos (o esfuerzos) en otras etapas del análisis de datos como la transformación, el análisis, visualización de datos, entre otros. 

# Referencias

INEGI, [Instituto Nacional de Estadística y Geografía]. Encuesta Nacional de Ocupación y Empleo (ENOE). 2005-2025. Tercer Trimestre. [Conjunto de datos]. <https://www.inegi.org.mx/programas/enoe/15ymas/>

INEGI, [Instituto Nacional de Estadística y Geografía]. Encuesta Nacional de Ocupación y Empleo (ENOE). Estructura de la base de datos. 2005T1-2020T1; 2020T3-en adelante. <https://www.inegi.org.mx/programas/enoe/15ymas/#microdatos> 

INEGI, [Instituto Nacional de Estadística y Geografía]. (2023). Encuesta Nacional de Ocupación y Empleo. ENOE. Conociendo la base de datos. <https://www.inegi.org.mx/rnm/index.php/catalog/1121/related-materials>

Ley General de Educación, [LGE]. (2026). Diario Oficial de la Federación (DOF). Reformada 15 de enero de 2026 (México). <https://www.diputados.gob.mx/LeyesBiblio/pdf/LGE.pdf>

Martínez Sánchez, J. C. (2017). Una aproximación metodológica al uso de datos de encuestas en hogares. Realidad, Datos y Espacio. Revista Internacional de Estadística y Geografía, 8(2), 52–71. <https://www.inegi.org.mx/app/biblioteca/ficha.html?upc=702825095352>

Pacheco Castro, C. D. (2021, 15 de julio). Usando R para jugar con los microdatos del INEGI. tacosdedatos. <https://medium.com/tacosdedatos/usando-r-para-sacar-informaci%C3%B3n-de-los-microdatos-del-inegi-b21b6946cf4f> 

Rentería, C. (2020). importinegi: un paquete de R para descargar y gestionar bases de datos del INEGI (pp. 140-149). REALIDAD, DATOS Y ESPACIO REVISTA INTERNACIONAL DE ESTADÍSTICA Y GEOGRAFÍA (Vol. 11, Núm. 3, septiembre-diciembre, 2020). <https://www.inegi.org.mx/contenidos/productos/prod_serv/contenidos/espanol/bvinegi/productos/nueva_estruc/revista_rde/889463856702.pdf>

Wickham, H.; Cetinkaya-Rundel, M.; y Grolemund, G. (2023). R para la Ciencia de Datos (2a ed.) [versión en español, trad. Díaz Rodríguez, D.]. <https://davidrsch.github.io/r4ds-es/>
