---
title: "Descargar los microdatos de la ENOE directamente del repositorio del INEGI"
author: "Ramón Carrillo"
date: "26-07-2026"
format: 
  gfm:
    execute: 
      message: false
      warning: false
---

# Introducción

Este repositorio pretende generar el código fuente que permita descargar los microdatos de la ENOE directamente del repositorio del INEGI.

```{r}
#| label: setup

if (require(pacman) == FALSE) {
  install.packages(pacman)
  library(pacman)
} 

pacman::p_load(tidyverse, here, importinegi, foreign, haven)
source(here::here("scripts", "0_funciones.R"))
```

# Descripción

## Funciones 

Las funciones desarrolladas son las siguientes:

```{{r}}
# library(tidyverse)
descargar_enoe_n(year, trimestre, formato)
descargar_modulo_n(year, trimestre, modulo, formato)
```

* `descargar_enoe_n(year, trimestre, formato)`: obtiene los microdatos de TODOS los módulos, devuelve una lista donde cada elemento contiene cada módulo de la ENOE,

* `descargar_modulo_n(year, trimestre, modulo, formato)`: obtiene los microdatos de un módulo y devuelve ya sea un tibble (si se especificaron los formatos CSV, STA, SAV) o un data frame (en el caso de DBF).

## Argumentos

  * `year`: año de levantamiento de la encuesta (2005 a la actualidad),
  * `trimestre`: trimestre de levantamiento (1 a 4),
  * `formato`: formato del archivo a descargar (CSV, DBF, STA, SAV),
  * `modulo`: tabla a seleccionar (INEGI, 2023, pp. 1-2): 
    * `hog`: hogar,
    * `viv`: vivienda,
    * `sdem`: sociodemográfico
    * `coe1`: cuestionario de ocupación y empleo I,
    * `coe2`: cuestionario de ocupación y empleo II,
  
# Detalles

Existen tres maneras de importar los microdatos de la ENOE

1. Descargando el archivo en el ordenador y realizar el proceso de importación,
2. Utilizando el paquete `importinegi` (Rentería, 2020),
3. Descargando el archivo directamente en el repositorio del INEGI

El más sencillo de realizar es la opción 1, aunque dificulta la reproducibilidad del proyecto.

En cambio el paquete `importinegi` no permite obtener archivos más allá del año 2022. Por ejemplo, si se desea obtener los microdatos del segundo trimestre de 2023.

```{{r}}
# library(importinegi)

importinegi::enoe(2023, "trim2")
```

Arrojará el siguiente error

```
probando la URL 'https://www.inegi.org.mx/contenidos/programas/enoe/15ymas/microdatos/enoe_n_2023_trim2_dbf.zip'
Content type 'text/html' length 2263 bytes
downloaded 2263 bytes

simpleWarning in utils::unzip(temp.enoe, exdir = zipdir): error 1 al extraer del archivo zip

named list()
```

¿Por qué? Porque volvió a cambiar los enlaces referentes a los microdatos.

En el repositorio del INEGI, la liga correspondiente a ENOE 2T-2023 es: <https://www.inegi.org.mx/contenidos/programas/enoe/15ymas/microdatos/enoe_2023_trim2_dbf.zip>

Mientras que con la función `importinegi::enoe` la liga es: <https://www.inegi.org.mx/contenidos/programas/enoe/15ymas/microdatos/enoe_n_2023_trim2_dbf.zip> 

Por tanto, tiene que volver a actualizarse dicha función. En específico,

```{{r}}
if (year >= 2020 & !(year == 2020 & trimestre == 'trim1')) {
    url.base = paste("https://www.inegi.org.mx/contenidos/programas/enoe/15ymas/microdatos/enoe_n",year,trimestre,paste0(formato,".zip"), sep = "_")
  } else {
    url.base = paste0("http://www.inegi.org.mx/contenidos/programas/enoe/15ymas/microdatos/", year, trimestre,  "_", formato, ".zip")
  }
```

En ese sentido, la función `descargar_enoe_n` puede considerarse como una actualización de `importinegi::enoe` en cuanto a que:

* Actualiza los enlaces hasta la publicación de este documento (finales de julio de 2026), 
* Evita posibles errores cuando la descarga supera el tiempo máximo establecido, 
* Permite la descarga de archivos de distinto formato,
* Mejora (al simplificar) la creación del objeto a retornar de la función 

Para realizar esto último se tomo como fuente el código mostrado por Wickham y otros (2023, sección 26.3.4). 

En cuanto a descargar los microdatos directamente del repositorio del INEGI, existen aproximaciones previas (Martínez Sánchez, 2017; Pacheco Castro, 2021).

El código producido por Martínez Sánchez (2017) es el siguiente:

```{{r}
temporal <- tempfile()
download.file("http://www.beta.inegi.org.mx/contenidos/proyectos/enchogares/regulares/enoe/microdatos/enoe_15ymas/2016/2016trim1_dbf.zip",temporal)
files = unzip(temporal, list=TRUE)$Name
unzip(temporal, files=files[grepl("dbf",files)])
SDEMT116 <- data.frame(read.dbf("sdemt116.dbf"))
```

Donde

1. Crea un archivo temporal en el directorio temporal,
2. Descarga el archivo comprimido directamente en el repositorio del INEGI y lo almacena en el archivo temporal 
3. Enlista los archivos contenidos dentro del archivo comprimido,
4. Extrae todos los archivos contenidos 
5. Almacena o guarda en un marco de datos los microdatos correspondientes al módulo sociodemográfico.

Por su parte, el código de Pacheco Castro (2021) es:

```{{r}}
#Descarga de archivos
url<-"https://www.inegi.org.mx/contenidos/programas/enigh/nc/2018/microdatos/enigh2018_ns_viviendas_csv.zip"
##Creación de directorio temporal
td<- tempdir()
# Descarga del archivo temporal
tf = tempfile(tmpdir=td, fileext=".zip")
download.file(url, tf)
# unzip
unzip(tf, files="viviendas.csv", exdir=td, 
      overwrite=TRUE)
fpath=file.path(td,"viviendas.csv")
unlink(td)
```

Donde

1. Almacena el enlace de los microdatos de un periodo determinado (en este caso es de la ENIGH),
2. Guarda la ruta del directorio temporal
3. Almacena la ruta de un archivo temporal,
4. Descarga el archivo de la ruta especificada y lo almacena en el archivo temporal,
5. Extrae un archivo específico contenido dentro del archivo comprimido, 
6. Elimina los archivos ubicados en el directorio temporal

Cabe mencionar que el código de la función `importinegi::enoe` se parece a los descritos líneas arriba:

```{{r}}
enoe = function(year = NA, trimestre = NA, integrar = FALSE){
  if (is.na(year) & is.na(trimestre)) {shell.exec("https://www.inegi.org.mx/programas/enoe/15ymas/")}
  # Temp files
  temp.enoe = tempfile()
  zipdir     = tempdir()
  formato = "dbf"

  # Descargar
  if (year >= 2020 & !(year == 2020 & trimestre == 'trim1')) {
    url.base = paste("https://www.inegi.org.mx/contenidos/programas/enoe/15ymas/microdatos/enoe_n",year,trimestre,paste0(formato,".zip"), sep = "_")
  } else {
    url.base = paste0("http://www.inegi.org.mx/contenidos/programas/enoe/15ymas/microdatos/", year, trimestre,  "_", formato, ".zip")
  }
  utils::download.file(url.base, temp.enoe)
  utils::unzip(temp.enoe, exdir = zipdir)
```

En ese sentido, las versiones previas de las funciones descritas anteriormente (`descargar_enoe` y `descargar_modulo`) requerían el enlace. Por ejemplo,

```{r}
descargar_modulo(
  url = "https://www.inegi.org.mx/contenidos/programas/enoe/15ymas/microdatos/enoe_2025_trim1_csv.zip",
  modulo = "sdem"
)
```

No obstante, consideramos que las versiones actuales facilitan la automatización de dicha descarga. 

Así pues, el proceso computacional de las funciones desarrolladas en este espacio es el siguiente:

1. Se obtiene el enlace según el periodo especificado (año y trimestre), 
2. Se descarga el archivo (comprimido) correspondiente, 
3. Se cargan los archivos extraídos según el tipo de formato. 

En específico, se generaron dos funciones debido a que a veces es necesario trabajar solamente con los microdatos de un módulo en específico, por ejemplo, estimar el total de la población o calcular los indicadores del mercado laboral mexicano se requiere los campos precodificados ubicados en el tabla sociodemográfica (`SDEM`), véase INEGI (2023) para más información.

# Actualizaciones

La versión actual de las funciones `descargar_enoe_n` y `descargar_modulo_n` superan las limitaciones presentadas en `descargar_enoe` y `descargar_modulo` donde:

* Ya no es necesario ingresar manualmente el enlace: solamente debe especificarse el año y el trimestre de interés,
* Permite descargar desde todos los formatos disponibles en el repositorio del INEGI (además del CSV): DBF, STA, SAV,
* Algunas pruebas realizadas validan su ejecución incluso en periodos lejanos al actual

# Ejemplos

## Ejemplo 1

Se desea obtener los microdatos correspondientes al tercer trimestre de 2024.

```{r}
enoe <- descargar_enoe_n(2024, 3, "csv")

class(enoe)
names(enoe)
```

Se observa que la función devuelve un objeto tipo lista. Puede definir cada objeto de forma separada, por ejemplo `sdem <- enoe$SDEMT324`, o bien puede utilizar `list2env` que crea n objetos en el entorno de trabajo especificado según el número de objetos contenidos en la lista `x`. Por ejemplo, se crean los objetos contenidos en `enoe` en el entorno global.

```{r}
list2env(enoe, envir = .GlobalEnv)

objects(pattern = "T324")
```

Ahora se puede trabajar con cada conjunto de datos de forma separada.

```{r}
SDEMT324
```

Cabe mencionar que el formato CSV devuelve un tibble donde todas las columnas son de tipo caracter. Se realizo de este modo para evitar errores al momento de detectar los distintos tipos de columna.

## Ejemplo 2

Se requiere obtener la tabla sociodemográfica de la ENOE correspondiente al año 2008 del cuarto trimestre en formato DBF.

```{r}
sdem <- descargar_modulo_n(2008, 4, "sdem", "dbf")

nrow(sdem)
ncol(sdem)
```

## Ejemplo 3

```{{r}}
descargar_enoe_n(2020, 2, "csv")
```

```
Error en descargar_enoe_n(2020, 2, "csv"): 
  No existe enlace para dicho periodo. Se sugiere utilizar las bases de datos de la ETOE, la cual proporciona información para los meses de abril, mayo y junio: <https://www.inegi.org.mx/investigacion/etoe/default.html#Microdatos>. Las cifras que ofrece ETOE no son estrictamente comparables con ENOE pero son una aproximación a los indicadores de la ENOE. La comparación es útil como medida de referencia.
```

# Referencias

INEGI, [Instituto Nacional de Estadística y Geografía]. (2023). Encuesta Nacional de Ocupación y Empleo. ENOE. Conociendo la base de datos. <https://www.inegi.org.mx/rnm/index.php/catalog/1121/related-materials>

Martínez Sánchez, J. C. (2017). Una aproximación metodológica al uso de datos de encuestas en hogares. Realidad, Datos y Espacio. Revista Internacional de Estadística y Geografía, 8(2), 52–71. <https://www.inegi.org.mx/app/biblioteca/ficha.html?upc=702825095352>

Pacheco Castro, C. D. (2021, 15 de julio). Usando R para jugar con los microdatos del INEGI. tacosdedatos. <https://medium.com/tacosdedatos/usando-r-para-sacar-informaci%C3%B3n-de-los-microdatos-del-inegi-b21b6946cf4f> 

Rentería, C. (2020). importinegi: un paquete de R para descargar y gestionar bases de datos del INEGI (pp. 140-149). REALIDAD, DATOS Y ESPACIO REVISTA INTERNACIONAL DE ESTADÍSTICA Y GEOGRAFÍA (Vol. 11, Núm. 3, septiembre-diciembre, 2020). <https://www.inegi.org.mx/contenidos/productos/prod_serv/contenidos/espanol/bvinegi/productos/nueva_estruc/revista_rde/889463856702.pdf>

Wickham, H.; Cetinkaya-Rundel, M.; y Grolemund, G. (2023). R para la Ciencia de Datos (2a ed.) [versión en español, trad. Díaz Rodríguez, D.]. <https://davidrsch.github.io/r4ds-es/>


