---
date: "10-08-2026"
format: gfm
---

Se continua con la aplicación de las funciones creadas en este repositorio. Anteriormente, en `bitacora/aplicacion_porcentaje_pob_ocu_por_edu_2005-2025.qmd`, se analizó la población ocupada por nivel educativo para el periodo 2005-2025, de forma quinquenal. Se seguirá con dicho ejemplo, pero con la versión más reciente (v5.1) de la función `descargar_modulo`.

```{r}
#| label: setup
#| warning: false
#| message: false

library(tidyverse)
library(here)
library(arrow)
library(scales)
library(RColorBrewer)

source(here::here("scripts", "0_funciones.R"))
```

Se extrae el módulo SDEM correspondiente al tercer trimestre del periodo 2005-2025 de forma quinquenal. Recordemos que cuando se especifica el formato parquet dentro de la función `descargar_modulo`, devuelve una tabla tipo Arrow, es decir, la ruta de uno o varios archivos donde se realizarán las instrucciones. Por tanto, puede crearse $n$ objetos o solamente uno solo, al final de cuentas, dicha función creará los $n$ archivos parquet. 

Así pues,

```{r}
year_inicio <- 2005
year_final <- 2025

while (year_inicio <= year_final) {
  sdem <- descargar_modulo(year_inicio, 3, "sdem", "parquet")

  year_inicio <- year_inicio + 5 
}
```

Se valida

```{r}
# sdem$files
# dirname(sdem$files)
list.files(dirname(sdem$files), "\\.parquet$", full.names = TRUE)
```

Se crea objeto que contiene dichos archivos para cargar el conjunto de datos que incluya todos los archivos

```{r}
archivo_parquet <- list.files(dirname(sdem$files), "\\.parquet$", full.names = TRUE)
```

Se carga conjunto de datos

```{r}
sdem <- open_dataset(archivo_parquet, format = "parquet")
```

Se valida

```{r}
schema(sdem)
```

Se observa que solamente carga las columnas del primer archivo especificado en `sources`. No obstante, de acuerdo a los metadatos del INEGI, hay dos variables que muestran la ponderación de la muestra trimestral:

* `fac`: 2005-2020T1
* `fac_tri`: 2020T2-actualidad

Por tanto, debe separarse dichos archivos o unificarse. Se intenta lo segundo.

```{r}
sdem <- open_dataset(archivo_parquet, format = "parquet", unify_schemas = TRUE) 

schema(sdem)
```

Se observa que ahora sí aparece `fac` y `fac_tri`. Se realiza una consulta sencilla

```{r}
sdem |> 
  mutate(file = arrow::add_filename()) |> 
  compute() |> 
  count(file) |> 
  collect()
```

Ahora con el ponderador

```{r}
sdem |> 
  # filter(!is.na(fac_tri)) |> 
  mutate(file = arrow::add_filename()) |> 
  compute() |>
  mutate(fac_tri = as.double(fac_tri)) |> 
  group_by(file) |> 
  summarise(tot = sum(fac_tri)) |> 
  collect()
```

Con el campo `fac`

```{r}
sdem |> 
  mutate(file = arrow::add_filename()) |> 
  compute() |>
  mutate(fac = as.double(fac)) |> 
  group_by(file) |> 
  summarise(tot = sum(fac)) |> 
  collect()
```

Sí es posible!!!

Puede unirse en un solo campo?

```{r}
sdem |> 
  mutate(file = add_filename()) |> 
  compute() |> 
  mutate(
    ponderador = if_else(!is.na(fac) & !is.na(fac_tri), str_c(fac, fac_tri), NA),
    ponderador = as.double(ponderador)
  ) |> 
  group_by(file) |> 
  summarise(tot = sum(ponderador)) |> 
  collect()
```

No arroja el resultado esperado y con `case_when` arroja error. Mejor filtrar por valores

```{r}
# df

df |> 
  filter(str_detect(file, "T32"))

df |> 
  filter(str_detect(file, "T32", negate = TRUE))
```

En el caso de `fac`

```{r}
sdem |> 
  mutate(file = arrow::add_filename()) |> 
  compute() |>
  filter(str_detect(file, "T32", negate = TRUE)) |> 
  mutate(fac = as.double(fac)) |> 
  group_by(file) |> 
  summarise(tot = sum(fac)) |> 
  collect()
```

Y en cuanto a `fac_tri`

```{r}
sdem |> 
  mutate(file = arrow::add_filename()) |> 
  compute() |>
  filter(str_detect(file, "T32")) |> 
  mutate(fac = as.double(fac_tri)) |> 
  group_by(file) |> 
  summarise(tot = sum(fac)) |> 
  collect()
```

Filtar por valores faltantes

```{r}
sdem |> 
  filter(!is.na(fac_tri)) |> 
  mutate(file = arrow::add_filename()) |> 
  compute() |>
  # filter(str_detect(file, "T32")) |> 
  mutate(fac = as.double(fac_tri)) |> 
  group_by(file) |> 
  summarise(tot = sum(fac)) |> 
  collect()
```

¿Cuál tarda menos?

```{r}
sdem |> 
  mutate(file = arrow::add_filename()) |> 
  compute() |>
  filter(str_detect(file, "T32")) |> 
  mutate(fac = as.double(fac_tri)) |> 
  group_by(file) |> 
  summarise(tot = sum(fac)) |> 
  collect() |> 
  system.time()
```

```{r}
sdem |> 
  filter(!is.na(fac_tri)) |> 
  mutate(file = arrow::add_filename()) |> 
  compute() |>
  # filter(str_detect(file, "T32")) |> 
  mutate(fac = as.double(fac_tri)) |> 
  group_by(file) |> 
  summarise(tot = sum(fac)) |> 
  collect() |> 
  system.time()
```

Último intento

```{{r}}
sdem |> 
  mutate(
    ponderador = case_when(
      !is.na(fac) ~ fac,
      !is.na(fac_tri) ~ fac_tri,
      TRUE ~ NA
    ),
    file = arrow::add_filename()
  ) |> 
  compute() |>
  mutate(ponderador = as.double(ponderador)) |> 
  group_by(file) |> 
  summarise(tot = sum(ponderador)) |> 
  collect()
```

Otro

```{r}
sdem |> 
  mutate(
    ponderador = if_else(!is.na(fac), fac, fac_tri), 
    file = arrow::add_filename()
  ) |> 
  compute() |>
  mutate(ponderador = as.double(ponderador)) |> 
  group_by(file) |> 
  summarise(tot = sum(ponderador)) |> 
  collect()
```

Sí!!!

Se valida tiempo de ejecución

```{r}
sdem |> 
  mutate(
    ponderador = if_else(!is.na(fac), fac, fac_tri), 
    file = arrow::add_filename()
  ) |> 
  compute() |>
  mutate(ponderador = as.double(ponderador)) |> 
  group_by(file) |> 
  summarise(tot = sum(ponderador)) |> 
  collect() |> 
  system.time()
```

Si lo cambio

```{r}
sdem |> 
  mutate(
    file = arrow::add_filename()
  ) |> 
  compute() |>
  mutate(
    ponderador = if_else(!is.na(fac), fac, fac_tri), 
    ponderador = as.double(ponderador)
  ) |> 
  group_by(file) |> 
  summarise(tot = sum(ponderador)) |> 
  collect() |> 
  system.time()
```

```{r}
sdem |> 
  mutate(
    ponderador = if_else(!is.na(fac), fac, fac_tri), 
    ponderador = as.double(ponderador),
    file = arrow::add_filename()
  ) |> 
  compute() |>
  group_by(file) |> 
  summarise(tot = sum(ponderador)) |> 
  collect() |> 
  system.time()
```

Por último

```{r}
df |> 
  mutate(
    file = basename(file),
    file = str_replace(file, "ENOE_|ENOEN_", "")
  )
```

Así,

```{r}
sdem |> 
  filter(r_def == "0" & (c_res == "1" | c_res == "3") & eda7c != "0") |>
  filter(clase2 == "1") |>
  mutate(
    ponderador = if_else(!is.na(fac), fac, fac_tri), 
    ponderador = as.double(ponderador),
    file = arrow::add_filename()
  ) |> 
  compute() |>
  group_by(file, cs_p13_1) |> 
  summarise(tot = sum(ponderador)) |> 
  ungroup() |> 
  collect()
```

Se continua con el procedimiento 

```{r}
archivo_parquet <- list.files(file.path(here::here(), "ENOE"), "\\.parquet", full.names = TRUE)

datos <- open_dataset(archivo_parquet, format = "parquet", unify_schemas = TRUE)
```

Se requiere el total de la población ocupada por nivel educativo por periodo

```{r}
datos_proc <- datos |>
  # criterio general
  filter(r_def == "0" & (c_res == "1" | c_res == "3") & eda7c != "0") |>
  # población ocupada
  filter(clase2 == "1") |>
  # de 2005 a 2015 es fac y de 2020 a 2025 es fac_tri, se unifica
  mutate(
    ponderador = if_else(!is.na(fac), fac, fac_tri), 
    ponderador = as.double(ponderador),
    file = arrow::add_filename()
  ) |> 
  compute() |>
  group_by(file, cs_p13_1) |> 
  summarise(tot = sum(ponderador)) |> 
  ungroup() |> 
  collect()
```

Se valida

```{r}
datos_proc
```

Se limpia la tabla obtenida

Obtener el periodo

```{r}
datos_proc |> 
  mutate(
    # file = basename(file),
    periodo = str_c("20", str_extract(file, "05|1\\d{1}|2\\d{1}"))
  ) |> 
  select(file, periodo)
```

Se crean tablas que contienen la descripción de cada campo

```{r}
nivel_edu_label <- tribble(
  ~cs_p13_1, ~nivel_edu_label,
  0, "Ninguna", 
  1, "Preescolar", 
  2, "Primaria", 
  3, "Secundaria", 
  4, "Preparatoria o bachillerato", 
  5, "Normal", 
  6, "Carrera técnica", 
  7, "Profesional", 
  8, "Maestría", 
  9, "Doctorado", 
  # 99, "No sabe"
  99, NA
)

nivel_tipo_edu <- tribble(
  ~cs_p13_1, ~tipo_edu, ~tipo_edu_label,
  0, 0, "Menor a básica", 
  1, 0, "Menor a básica", 
  2, 1, "Básica", 
  3, 1, "Básica", 
  4, 2, "Media superior", 
  5, 3, "Superior", 
  6, 3, "Superior", 
  7, 3, "Superior", 
  8, 3, "Superior", 
  9, 3, "Superior", 
  # 99, NA, "No identificado",
  99, NA, NA
)

tipo_edu_label <- nivel_tipo_edu |> 
  distinct(tipo_edu, tipo_edu_label)
```

Se unen

```{r}
datos_proc |> 
  mutate(cs_p13_1 = as.double(cs_p13_1)) |> 
  left_join(nivel_edu_label, by = "cs_p13_1") |> 
  left_join(nivel_tipo_edu, by = "cs_p13_1")
```

Ambos procedimientos

```{r}
datos_proc <- datos_proc |> 
  mutate(
    file = str_c("20", str_extract(file, "05|1\\d{1}|2\\d{1}")),
    cs_p13_1 = as.double(cs_p13_1)
  ) |> 
  left_join(nivel_edu_label, by = "cs_p13_1") |> 
  left_join(nivel_tipo_edu, by = "cs_p13_1") |> 
  arrange(desc(file), cs_p13_1)

datos_proc
```

Se crean dos gráficas

1. Porcentaje de la población ocupada por tipo educativo del total
2. Variación de la población ocupada por nivel educativo

En cuanto al 1ero: se vuelve a sumar

```{r}
prop_tot <- datos_proc |> 
  group_by(file, tipo_edu) |> 
  summarise(tot = sum(tot)) |> 
  mutate(prop = tot / sum(tot)) |> 
  ungroup() |> 
  left_join(tipo_edu_label, by = "tipo_edu")

prop_tot
```

Con respecto al segundo:

```{r}
var_tot <- datos_proc |> 
  arrange(cs_p13_1, file) |> 
  group_by(cs_p13_1) |> 
  mutate(var = tot / lag(tot) - 1) |> 
  ungroup()

var_tot
```

Se realiza gráfica

```{{r}}
df <- edu_tipo_label |> 
  distinct(tipo_educacion, descripcion)

df_valor <- df$tipo_educacion
df_nombre <- df$descripcion

df <- setNames(df_nombre, df_valor)

df
```


```{r}
# library(scales)
# library(RColorBrewer)

prop_tot |> 
  mutate(
    prop_label = if_else(prop > 0.01, percent(prop, accuracy = 1), ""),
    tipo_edu = as.character(tipo_edu)
  ) |> 
  ggplot(aes(file, prop, fill = tipo_edu_label, group = file)) + 
  geom_col() +
  geom_text(aes(label = prop_label), position = position_stack(vjust = 0.5)) + 
  scale_x_discrete(name = NULL) +
  scale_y_continuous(name = NULL, breaks = NULL, expand = 0) + 
  scale_fill_brewer(
    name = "Educación",
    # labels = tipo_edu_label,
    palette = "Paired",
    # type = "qual",
    # guide = "legend"
    # na.translate = TRUE,
    na.value = "gray"
  ) + 
  theme_classic(base_size = 12, base_family = "Times New Roman") + 
  theme(
    axis.line = element_blank(),
    axis.ticks = element_blank(),
  )
```

En el caso de variación

```{r}
# var_tot

var_tot |> 
  filter(!is.na(var) & cs_p13_1 != 99) |> 
  mutate(
    file = as.integer(file),
    cs_p13_1 = as.character(cs_p13_1)
  ) |> 
  ggplot(aes(file, var, linetype = cs_p13_1)) + 
  geom_point() + 
  geom_line()
```

Se ve horrible. Además especificando las etiquetas directamente del tibble las reordena de A-Z, no en el orden de los valores.

Por eso, se pasará a tipo de educación

```{r}
var_tot <- datos_proc |> 
  group_by(file, tipo_edu) |> 
  summarise(tot = sum(tot)) |> 
  ungroup() |>
  arrange(tipo_edu, file) |> 
  group_by(tipo_edu) |> 
  mutate(var = tot / lag(tot) - 1) |> 
  ungroup()

var_tot

# var_tot |> 
#   left_join(tipo_edu_label, by = "tipo_edu")
# 
# tipo_edu_label$tipo_edu
# tipo_edu_label$tipo_edu_label

etiqueta <- setNames(
  object = tipo_edu_label$tipo_edu_label,
  nm = tipo_edu_label$tipo_edu
)

```

Gráfica

```{r}
var_tot |> 
  filter(!is.na(tipo_edu)) |>
  mutate(
    file = as.integer(file),
    educacion = as.character(tipo_edu)
  ) |> 
  ggplot(aes(file, var, color = educacion, linetype = educacion)) + 
  geom_point(size = 2.5) + 
  geom_line(linewidth = 0.75) + 
  geom_hline(yintercept = 0, linetype = 3, linewidth = 0.25) +
  scale_y_continuous(
    breaks = breaks_width(0.1),
    labels = label_percent(accuracy = 1)
  ) + 
  scale_color_brewer(
    name = "Educación",
    labels = etiqueta,
    palette = "Set1"
  ) +
  scale_linetype_discrete(
    name = "Educación",
    labels = etiqueta
    # palette = "Paired"
  ) + 
  theme_classic(base_size = 12, base_family = "Times New Roman") + 
  theme(
    axis.title = element_blank()
  )
```

Por último, se calcula tasa de variación promedio. La fórmula es:

$$
TVP = \sqrt[n]{\frac{Vt}{Vo}} - 1 * 100
$$

Fuente. Notas de clase Economía y negocios (p. 20), véase archivo "1-Instrumentales para economía".

```{r}
datos_proc |> 
  arrange(cs_p13_1)

datos_proc |> 
  arrange(cs_p13_1) |> 
  mutate(file = as.integer(file)) |>
  group_by(cs_p13_1) |>
  summarise(
    vt = first(tot),
    vo = last(tot),
    n = max(file) - min(file),
    tvp = ((vt / vo)**(1/n)) - 1
  )
```

```{r}
(1575727 / 2793058)**(1/20) - 1
```

