---
date: "06-08-2026"
format: gfm 
---

En este documento se verá una aplicación de las funciones que descargan los microdatos de la ENOE.

```{r}
#| label: setup
#| warning: false
#| message: false

library(tidyverse)
library(here)
library(arrow)

source(here::here("scripts", "0_funciones.R"))
```

Se intentará validar la composición de la población ocupada por nivel educativo para el periodo 2005-2025, de forma quinquenal, es decir, cada cinco años. Al mismo tiempo, se validará el crecimiento de la población ocupada también por nivel educativo.

Para tal fin, se utilizarán los microdatos del tercer trimestre.

En primer lugar, se obtendrán los datos

```{r}
enoe_t305 <- descargar_modulo(2005, 3)
```

Se convierte a tabla arrow con `as_arrow_table`

```{r}
as_arrow_table(enoe_t305)
```

Se intenta iterar dicho proceso

```{{r}}
year_inicio <- 2005
year_final <- 2025

while (year_inicio <= year_final) {
  assign(
    x = paste("enoe", year_inicio, "t3"),
    value = descargar_modulo(year_inicio, 3),
    envir = .GlobalEnv
  )

  year_inicio + 5 
}
```

Pero para lograrlo debemos cambiar la función `descargar_modulo` para que se cargue a formato csv arrow

```{r}
descargar_modulo <- function(year, trimestre, modulo = "sdem", formato = "csv")
{
  url <- "https://www.inegi.org.mx/contenidos/programas/enoe/15ymas/microdatos/"
  
  # obtener enlaces según el periodo
  if (year >= 2023) {
    url <- paste(url, "enoe_", year, "_trim", trimestre, "_", formato, ".zip", sep = "")
  } else if ((year == 2020 & trimestre >= 3 ) | (year >= 2021 & year <= 2022)) {
    url <- paste(url, "enoe_n_", year, "_trim", trimestre, "_", formato, ".zip", sep = "")
  } else {
    url <- paste(url, year, "trim", trimestre, "_", formato, ".zip", sep = "")
  }
  
  # enlaces con casos especiales
  # doble barra
  if (year == 2024 & trimestre == 2) {
    url <- sub(
      x = url,
      pattern = "/enoe_2024",
      replacement = "//enoe_2024"
    )
  } else if (year == 2020 & trimestre == 2) {
    # no existe enlace
    stop("No existe enlace para dicho periodo. Se sugiere utilizar las bases de datos de la ETOE, la cual proporciona información para los meses de abril, mayo y junio: <https://www.inegi.org.mx/investigacion/etoe/default.html#Microdatos>. Las cifras que ofrece ETOE no son estrictamente comparables con ENOE pero son una aproximación a los indicadores de la ENOE. La comparación es útil como medida de referencia.")
  }
  
  # proceso de descarga
  archivo_temp <- tempfile(fileext = ".zip")
  
  # se aumenta tiempo máximo de descarga para evitar error
  options(timeout = max(900, getOption("timeout")))
  
  download.file(
    url = url,
    destfile = archivo_temp
  )
  
  # lista de los microdatos comprimidos
  microdatos <- unzip(archivo_temp, list = TRUE)$Name
  
  # extracción
  unzip(
    zipfile = archivo_temp, 
    # modulo especifico
    files = grepv(modulo, microdatos, ignore.case = TRUE),
    exdir = tempdir()
  )
  
  # ruta para cargar archivos
  archivo_temp <- list.files(
    path = tempdir(),
    pattern = "\\.csv$|\\.dbf$|\\.dta$|\\.sav$",
    full.names = TRUE,
    ignore.case = TRUE
  )
  
  # nombre para la lista
  nombres <- basename(archivo_temp)
  
  nombres <- sub(
    x = nombres,
    pattern = "ENOE_",
    replacement = ""
  )
  
  nombres <- sub(
    x = nombres,
    pattern = "\\.csv|\\.dbf|\\.dta|\\.sav",
    replacement = "",
    ignore.case = TRUE
  )
  
  # importación según tipo de archivo
  if (formato == "csv") {
    enoe <- arrow::read_csv_arrow(archivo_temp)
  } else if (formato == "dbf") {
    enoe <- foreign::read.dbf(archivo_temp)
  } else if (formato == "dta") {
    enoe <- haven::read_dta(archivo_temp)
  } else if (formato == "sav") {
    enoe <- haven::read_sav(archivo_temp)
  }
  
  # eliminación de archivos descargados y extraídos
  archivo_temp <- list.files(
    path = tempdir(),
    pattern = "\\.zip$|\\.csv$|\\.dbf$|\\.dta$|\\.sav$",
    full.names = TRUE,
    ignore.case = TRUE
  )
  
  unlink(archivo_temp)
  
  return(enoe)
}
```

Ahora sí se ejecuta

```{r}
year_inicio <- 2005
year_final <- 2025

while (year_inicio <= year_final) {
  assign(
    x = paste("enoe_", year_inicio, "t3", sep = ""),
    value = descargar_modulo(year_inicio, 3),
    envir = .GlobalEnv
  )

  year_inicio <- year_inicio + 5 
}

# list.files(tempdir(), pattern = "csv|zip", full.names = TRUE)
```

Listo!

Ahora se intentará exportarlos a formato parquet 

```{r}
# objects(pattern = "enoe_t|enoe ")
# remove(list = objects(pattern = "enoe_t|enoe "))
```

Se guardarán en el directorio del proyecto actual, se valida si existe carpeta `datos`

```{r}
dir.exists(file.path(here::here(), "datos"))
```

Se crea carpeta

```{r}
dir.create(file.path(here::here(), "datos"))
dir.exists(file.path(here::here(), "datos"))
```

Ahora se almacena la ruta para guardar los archivos

```{r}
file.path(here::here(), "datos")
ruta <- file.path(here::here(), "datos")
```

Se añaden los nombre de los objetos creados

```{r}
objetos <- objects(pattern = "enoe_") 
paste(file.path(ruta, objetos), ".parquet", sep = "")
ruta <- paste(file.path(ruta, objetos), ".parquet", sep = "")
```

Ahora se exportan a formato parquet

```{r}
get(objetos[[1]])
grepv(objetos[[1]], ruta)

write_parquet(
  x = get(objetos[[1]]),
  sink = grepv(objetos[[1]], ruta)
)
```

De forma iterativa

```{r}
tamanio <- length(ruta)
i <- vector("integer", tamanio)

for (i in 1:tamanio) {
  write_parquet(
    x = get(objetos[[i]]),
    sink = grepv(objetos[[i]], ruta)
  )
}
```

Se valida

```{r}
list.files(file.path(here::here(), "datos"))
```

Listo! 

Ahora se carga conjunto de datos

```{r}
# ruta
dataset <- open_dataset(ruta, format = "parquet")
schema(dataset)
```

Ahora se estima el total de la población ocupada por periodo y nivel educativo

```{{r}}
dataset |> 
  filter(clase2 == 1) |> 
  mutate(periodo = add_filename()) |> 
  compute() |> 
  group_by(periodo, cs_p13_1) |> 
  summarise(tot = sum(fac_tri)) |> 
  collect()
  
```

Me arroja error

```{{r}}
open_dataset(ruta, format = "parquet", unify_schemas = TRUE)
```


Vamos a cargar solamente el periodo 2020-2025

```{r}
grepv("202", ruta)
ruta2 <- grepv("202", ruta)
ruta2
```

Cargamos el conjunto de datos

```{r}
dataset <- open_dataset(ruta2, format = "parquet")
# dataset
schema(dataset)
```

Se valida

```{r}
dataset |> 
  filter(r_def == 0 & (c_res == 1 | c_res == 3) & eda7c != 0) |> 
  filter(clase2 == 1) |> 
  mutate(periodo = add_filename()) |> 
  compute() |> 
  group_by(periodo, cs_p13_1) |> 
  summarise(tot = sum(fac_tri)) |> 
  collect()
```

Se presenta un error para el periodo 2005-2015

```{{r}}
grepv("200|201", ruta)
ruta2 <- grepv("200|201", ruta)

dataset <- open_dataset(ruta2, format = "parquet")
# dataset
schema(dataset)

dataset |> 
  # filter(r_def == 0 & (c_res == 1 | c_res == 3) & eda7c != 0) |> 
  # filter(clase2 == 1) |> 
  mutate(periodo = add_filename()) |> 
  compute() |> 
  group_by(periodo, cs_p13_1) |> 
  summarise(tot = sum(fac)) |> 
  collect()
```

Error

```
Error in `compute()`:
! Invalid: Invalid UTF8 payload
Run `rlang::last_trace()` to see where the error occurred.
```

¿Por qué? Se valida con IA

De acuerdo a la IA es un tema de codificación! Otra vez

Se hace uno por uno

2005

```{r}
grepv("2005", ruta)
ruta2 <- grepv("2005", ruta)

dataset <- open_dataset(ruta2, format = "parquet")
# dataset
schema(dataset)
```

Transformación

```{r}
dataset |> 
  filter(r_def == 0 & (c_res == 1 | c_res == 3) & eda7c != 0) |>
  filter(clase2 == 1) |>
  mutate(periodo = add_filename()) |> 
  compute() |> 
  group_by(periodo, cs_p13_1) |> 
  summarise(tot = sum(fac)) |> 
  collect()
```

Listo! 

2010

```{r}
archivo <- grepv("2010", ruta)
ruta2 <- archivo

dataset <- open_dataset(ruta2, format = "parquet")
# dataset
schema(dataset)

dataset |> 
  filter(r_def == 0 & (c_res == 1 | c_res == 3) & eda7c != 0) |>
  filter(clase2 == 1) |>
  mutate(periodo = add_filename()) |> 
  compute() |> 
  group_by(periodo, cs_p13_1) |> 
  summarise(tot = sum(fac)) |> 
  collect()
```

2015

```{r}
archivo <- grepv("2015", ruta)
ruta2 <- archivo

dataset <- open_dataset(ruta2, format = "parquet")
# dataset
schema(dataset)

dataset |> 
  filter(r_def == 0 & (c_res == 1 | c_res == 3) & eda7c != 0) |>
  filter(clase2 == 1) |>
  mutate(periodo = add_filename()) |> 
  compute() |> 
  group_by(periodo, cs_p13_1) |> 
  summarise(tot = sum(fac)) |> 
  collect()
```

Listo!

De forma iterativa

Periodo 2005-2015

```{r}
year_inicio <- 2005
year_final <- 2015
ruta <- list.files(here::here("datos"), pattern = "\\.parquet$", full.names = TRUE)

while (year_inicio <= year_final) {
  archivo <- grepv(year_inicio, ruta)
  
  dataset <- open_dataset(archivo, format = "parquet")
  
  datos_proc <- dataset |> 
    # criterio general
    filter(r_def == 0 & (c_res == 1 | c_res == 3) & eda7c != 0) |>
    # población ocupada
    filter(clase2 == 1) |>
    mutate(periodo = add_filename()) |> 
    compute() |> 
    group_by(periodo, cs_p13_1) |> 
    summarise(tot = sum(fac)) |> 
    collect() |> 
    ungroup()
  
  assign(
    x = paste("datos_proc", year_inicio, sep = "_"),
    value = datos_proc,
    envir = .GlobalEnv
  )
  
  year_inicio <- year_inicio + 5
}
```

Periodo 2020-2025

```{r}
ruta <- list.files(here::here("datos"), pattern = "\\.parquet$", full.names = TRUE)
archivo <- grepv("202", ruta)

dataset <- open_dataset(archivo, format = "parquet")
  
datos_proc_2020_2025 <-  dataset |> 
  # criterio general
  filter(r_def == 0 & (c_res == 1 | c_res == 3) & eda7c != 0) |>
  # población ocupada
  filter(clase2 == 1) |>
  mutate(periodo = add_filename()) |> 
  compute() |> 
  group_by(periodo, cs_p13_1) |> 
  summarise(tot = sum(fac_tri)) |> 
  collect() |> 
  ungroup() 
```

Ahora se unen 

```{r}
datos_proc_2005 |> 
  add_row(datos_proc_2010) |> 
  add_row(datos_proc_2015) |> 
  add_row(datos_proc_2020_2025)

datos_proc <- datos_proc_2005 |> 
  add_row(datos_proc_2010) |> 
  add_row(datos_proc_2015) |> 
  add_row(datos_proc_2020_2025)
```

Listo!

Ahora se extrae el periodo

```{r}
datos_proc |> 
  mutate(
    periodo = str_extract(periodo, "20\\d{2}"),
    periodo = as.integer(periodo),
    cs_p13_1 = as.integer(cs_p13_1)
  ) |> 
  arrange(cs_p13_1, periodo)
```

Y a partir de ahí se puede calcular la tasa de variación

```{r}
datos_proc |> 
  mutate(
    periodo = str_extract(periodo, "20\\d{2}"),
    periodo = as.integer(periodo),
    cs_p13_1 = as.integer(cs_p13_1)
  ) |> 
  arrange(cs_p13_1, periodo) |> 
  group_by(cs_p13_1) |> 
  mutate(var = tot / lag(tot) - 1) |> 
  ungroup()
```

Por último, se le agrega tipo educativo

```{r}
datos_proc |> 
  mutate(
    periodo = str_extract(periodo, "20\\d{2}"),
    periodo = as.integer(periodo),
    cs_p13_1 = as.integer(cs_p13_1)
  ) |> 
  arrange(cs_p13_1, periodo) |> 
  group_by(cs_p13_1) |> 
  mutate(var = tot / lag(tot) - 1) |> 
  ungroup() |> 
  mutate(
    edu_tipo = case_when(
      # menor a básica
      between(cs_p13_1, 0, 1) ~ 0,
      # básica
      between(cs_p13_1, 2, 3) ~ 1,
      # media superior
      cs_p13_1 == 4 ~ 2,
      # superior
      between(cs_p13_1, 5, 9) ~ 3,
      TRUE ~ NA
    )
  )
```

Listo! Se asigna al objeto correspondiente

```{r}
variacion_anual <- datos_proc |> 
  mutate(
    periodo = str_extract(periodo, "20\\d{2}"),
    periodo = as.integer(periodo),
    cs_p13_1 = as.integer(cs_p13_1)
  ) |> 
  arrange(cs_p13_1, periodo) |> 
  group_by(cs_p13_1) |> 
  mutate(var = tot / lag(tot) - 1) |> 
  ungroup()
  # mutate(
  #   edu_tipo = case_when(
  #     # menor a básica
  #     between(cs_p13_1, 0, 1) ~ 0,
  #     # básica
  #     between(cs_p13_1, 2, 3) ~ 1,
  #     # media superior
  #     cs_p13_1 == 4 ~ 2,
  #     # superior
  #     between(cs_p13_1, 5, 9) ~ 3,
  #     TRUE ~ NA
  #   )
  # )
```

Falta el porcentaje por periodo

```{r}
datos_proc |> 
  mutate(
    periodo = str_extract(periodo, "20\\d{2}"),
    periodo = as.integer(periodo),
    cs_p13_1 = as.integer(cs_p13_1)
  ) |> 
  group_by(periodo) |> 
  mutate(prop = tot / sum(tot)) |> 
  ungroup()
```

Se guarda objeto

```{r}
prop_anual <- datos_proc |> 
  mutate(
    periodo = str_extract(periodo, "20\\d{2}"),
    periodo = as.integer(periodo),
    cs_p13_1 = as.integer(cs_p13_1)
  ) |> 
  group_by(periodo) |> 
  mutate(prop = tot / sum(tot)) |> 
  ungroup()
```

Se realizan gráficas

1. Porcentaje anual

```{r}
prop_anual |> 
  mutate(educacion = as.character(cs_p13_1)) |> 
  filter(periodo == 2005 | periodo == 2025) |> 
  ggplot(aes(periodo, prop, fill = educacion)) + 
  geom_col()
```

Son muchos valores, me quedo con los tipos de educación

```{r}
variacion_anual <- datos_proc |> 
  mutate(
    periodo = str_extract(periodo, "20\\d{2}"),
    periodo = as.integer(periodo),
    cs_p13_1 = as.integer(cs_p13_1),
    edu_tipo = case_when(
      # menor a básica
      between(cs_p13_1, 0, 1) ~ 0,
      # básica
      between(cs_p13_1, 2, 3) ~ 1,
      # media superior
      cs_p13_1 == 4 ~ 2,
      # superior
      between(cs_p13_1, 5, 9) ~ 3,
      TRUE ~ NA
    )
  ) |> 
  group_by(periodo, edu_tipo) |> 
  summarise(tot = sum(tot)) |> 
  ungroup() |> 
  arrange(edu_tipo, periodo) |>
  group_by(edu_tipo) |>
  mutate(var = tot / lag(tot) - 1) |>
  ungroup()
```

```{r}
prop_anual <- datos_proc |> 
  mutate(
    periodo = str_extract(periodo, "20\\d{2}"),
    periodo = as.integer(periodo),
    cs_p13_1 = as.integer(cs_p13_1),
    edu_tipo = case_when(
      # menor a básica
      between(cs_p13_1, 0, 1) ~ 0,
      # básica
      between(cs_p13_1, 2, 3) ~ 1,
      # media superior
      cs_p13_1 == 4 ~ 2,
      # superior
      between(cs_p13_1, 5, 9) ~ 3,
      TRUE ~ NA
    )
  ) |> 
  group_by(periodo, edu_tipo) |> 
  summarise(tot = sum(tot)) |> 
  mutate(prop = tot / sum(tot)) |> 
  ungroup()
```

Se vuelve a realizar gráfica

```{r}
prop_anual |> 
  mutate(
    educacion = as.character(edu_tipo),
    periodo = as.character(periodo)
  ) |> 
  filter(periodo == 2005 | periodo == 2025) |> 
  ggplot(aes(periodo, prop, fill = educacion)) + 
  geom_col()
```

Variación anual

```{r}
variacion_anual |> 
  filter(!is.na(edu_tipo)) |> 
  mutate(
    educacion = as.character(edu_tipo),
    # periodo = as.character(periodo)
  ) |> 
  ggplot(aes(periodo, var, color = educacion, linetype = educacion)) + 
  geom_point() + 
  geom_line()
```

Variación

2005-2025

```{r}
# library(scales)

datos_proc |> 
  mutate(
    periodo = str_extract(periodo, "20\\d{2}"),
    periodo = as.integer(periodo),
    cs_p13_1 = as.integer(cs_p13_1)
  ) |> 
  filter(periodo == 2005 | periodo == 2025) |> 
  arrange(cs_p13_1, periodo) |> 
  group_by(cs_p13_1) |>
  mutate(
    var = tot / lag(tot) - 1,
    var = percent(var)
    # tot = scales::number(tot, big.mark = TRUE)
  ) |> 
  ungroup()
```

