---
date: "11-08-2026"
format: gfm
---

Se continua con lo desarrollado en `bitacora/aplicacion_2.qmd`. A continuación se resumirá el procedimiento desarrollado en dicho documento.

```{r}
#| label: setup
#| warning: false
#| message: false

library(tidyverse)
library(here)
library(arrow)
library(scales)
library(RColorBrewer)

source(here::here("scripts", "0_funciones.R"))
```

Proceso de obtención de datos

```{r}
# year_inicio <- 2005
# year_final <- 2025
# 
# while (year_inicio <= year_final) {
#   sdem <- descargar_modulo(year_inicio, 3, "sdem", "parquet")
# 
#   year_inicio <- year_inicio + 5 
# }

archivo_parquet <- list.files(file.path(here::here(), "ENOE"), "\\.parquet", full.names = TRUE)

datos <- open_dataset(archivo_parquet, format = "parquet", unify_schemas = TRUE)

datos_proc <- datos |>
  # criterio general
  filter(r_def == "0" & (c_res == "1" | c_res == "3") & eda7c != "0") |>
  # población ocupada
  filter(clase2 == "1") |>
  # de 2005 a 2015 es fac y de 2020 a 2025 es fac_tri, se unifica
  mutate(
    ponderador = if_else(!is.na(fac), fac, fac_tri), 
    ponderador = as.double(ponderador),
    file = arrow::add_filename()
  ) |> 
  compute() |>
  group_by(file, cs_p13_1) |> 
  summarise(tot = sum(ponderador)) |> 
  ungroup() |> 
  collect()

# nivel_edu_label <- tribble(
#   ~cs_p13_1, ~nivel_edu_label,
#   0, "Ninguna", 
#   1, "Preescolar", 
#   2, "Primaria", 
#   3, "Secundaria", 
#   4, "Preparatoria o bachillerato", 
#   5, "Normal", 
#   6, "Carrera técnica", 
#   7, "Profesional", 
#   8, "Maestría", 
#   9, "Doctorado", 
#   # 99, "No sabe"
#   99, NA
# )

nivel_tipo_edu <- tribble(
  ~cs_p13_1, ~tipo_edu, ~tipo_edu_label,
  0, 0, "Menor a básica", 
  1, 0, "Menor a básica", 
  2, 1, "Básica", 
  3, 1, "Básica", 
  4, 2, "Media superior", 
  5, 3, "Superior", 
  6, 3, "Superior", 
  7, 3, "Superior", 
  8, 3, "Superior", 
  9, 3, "Superior", 
  99, NA, "No especificado"
  # 99, NA, NA
)

tipo_edu_label <- nivel_tipo_edu |> 
  distinct(tipo_edu, tipo_edu_label)

datos_proc <- datos_proc |> 
  mutate(
    file = str_c("20", str_extract(file, "05|1\\d{1}|2\\d{1}")),
    cs_p13_1 = as.double(cs_p13_1)
  ) |> 
  # left_join(nivel_edu_label, by = "cs_p13_1") |> 
  left_join(nivel_tipo_edu, by = "cs_p13_1") |> 
  select(-tipo_edu_label)

prop_tot <- datos_proc |> 
  group_by(file, tipo_edu) |> 
  summarise(tot = sum(tot)) |> 
  mutate(prop = tot / sum(tot)) |> 
  ungroup()
```

Se valida

```{r}
prop_tot
```

Para el caso de la variación

```{r}
prop_tot |> 
  arrange(tipo_edu, file) |> 
  group_by(tipo_edu) |> 
  mutate(var = tot / lag(tot) - 1) |> 
  ungroup()
  
```

En uno solo

```{r}
tipo_edu_quin <- datos_proc |> 
  # extraer periodo
  mutate(
    file = str_c("20", str_extract(file, "05|1\\d{1}|2\\d{1}")),
    cs_p13_1 = as.double(cs_p13_1)
  ) |> 
  # left_join(nivel_edu_label, by = "cs_p13_1") |> 
  # obtener tipo educativo según nivel educativo
  left_join(nivel_tipo_edu, by = "cs_p13_1") |> 
  select(-tipo_edu_label) |> 
  # calcular porcentaje
  group_by(file, tipo_edu) |> 
  summarise(tot = sum(tot)) |> 
  mutate(prop = tot / sum(tot)) |> 
  ungroup() |> 
  # calcular tasa de variación quinquenal
  arrange(tipo_edu, file) |> 
  group_by(tipo_edu) |> 
  mutate(var = tot / lag(tot) - 1) |> 
  ungroup()

tipo_edu_quin
```

Tasa de variación promedio

$$
TVP = \sqrt[n]{\frac{Vt}{Vo}} - 1 * 100
$$

Fuente. Notas de clase Economía y negocios (p. 20), véase archivo "1-Instrumentales para economía".

```{r}
datos_proc <- datos_proc |> 
  # extraer periodo
  mutate(
    file = str_c("20", str_extract(file, "05|1\\d{1}|2\\d{1}")),
    cs_p13_1 = as.double(cs_p13_1)
  ) |> 
  # left_join(nivel_edu_label, by = "cs_p13_1") |> 
  # obtener tipo educativo según nivel educativo
  left_join(nivel_tipo_edu, by = "cs_p13_1") |> 
  select(-tipo_edu_label)

datos_proc |> 
  mutate(file = as.integer(file)) |>
  arrange(cs_p13_1, desc(file))

datos_proc |> 
  mutate(file = as.integer(file)) |>
  arrange(cs_p13_1, desc(file)) |> 
  group_by(cs_p13_1) |>
  summarise(
    vt = first(tot),
    vo = last(tot),
    n = max(file) - min(file),
    tvp = ((vt / vo)**(1/n)) - 1
  )

# datos_proc |> 
#   mutate(file = as.integer(file)) |>
#   arrange(tipo_edu, desc(file))
# 
# datos_proc |> 
#   mutate(file = as.integer(file)) |>
#   arrange(tipo_edu, desc(file)) |> 
#   group_by(tipo_edu) |>
#   summarise(
#     vt = first(tot),
#     vo = last(tot),
#     n = max(file) - min(file),
#     tvp = ((vt / vo)**(1/n)) - 1
#   )
```



Crear etiqueta

```{r}
# tipo_edu_label$tipo_edu
# tipo_edu_label$tipo_edu_label
etiqueta <- setNames(
  object = tipo_edu_label$tipo_edu_label,
  nm = tipo_edu_label$tipo_edu
)

etiqueta
```

Gráfica 1

```{r}
fig_prop <- tipo_edu_quin |> 
  mutate(
    prop_label = if_else(prop > 0.01, percent(prop, accuracy = 1), ""),
    tipo_edu = as.character(tipo_edu)
  ) |> 
  ggplot(aes(file, prop, fill = tipo_edu, group = file)) + 
  geom_col() +
  geom_text(aes(label = prop_label), position = position_stack(vjust = 0.5)) + 
  scale_x_discrete(name = NULL) +
  scale_y_continuous(name = NULL, breaks = NULL, expand = 0) + 
  scale_fill_brewer(
    name = "Educación",
    labels = etiqueta,
    palette = "Paired",
    na.value = "gray"
  ) + 
  theme_classic(base_size = 12, base_family = "Times New Roman") + 
  theme(
    axis.line = element_blank(),
    axis.ticks = element_blank(),
  )

fig_prop
```

Gráfica 2

```{r}
fig_var <- tipo_edu_quin |> 
  filter(!is.na(tipo_edu)) |>
  mutate(
    file = as.integer(file),
    educacion = as.character(tipo_edu)
  ) |> 
  ggplot(aes(file, var, color = educacion, linetype = educacion)) + 
  geom_point(size = 2.5) + 
  geom_line(linewidth = 0.75) + 
  geom_hline(yintercept = 0, linetype = 3, linewidth = 0.25) +
  scale_y_continuous(
    breaks = breaks_width(0.1),
    labels = label_percent(accuracy = 1)
  ) + 
  scale_color_brewer(
    name = "Educación",
    labels = etiqueta,
    palette = "Set1"
  ) +
  scale_linetype_discrete(
    name = "Educación",
    labels = etiqueta
    # palette = "Paired"
  ) + 
  theme_classic(base_size = 12, base_family = "Times New Roman") + 
  theme(axis.title = element_blank())

fig_var
```

Se añade título

```{r}
fig_prop + 
  labs(
    # title = "El porcentaje de personas ocupadas con educación superior incrementó 7 pp, mientras que con educación media superior aumentó 11 pp",
    title = "Porcentaje de personas ocupadas por tipos de educación (formal) ",
    subtitle = "2005T3-2025T3",
    caption = "Fuente. Encuesta Nacional de Ocupación y Empleo (ENOE, INEGI) del periodo 2005T3-2025T3."
  )
```

En la figura 2

```{r}
fig_var + 
  labs(
    title = "Tasa de variación (quinquenal) de la población ocupada por tipo de educación",
    subtitle = "2005T3-2025T3",
    caption = "Fuente. Encuesta Nacional de Ocupación y Empleo (ENOE, INEGI) del periodo 2005T3-2025T3."
  )
```

Gráfica 3

```{r}
nivel_edu_tvap <-  datos_proc |> 
  mutate(file = as.integer(file)) |>
  arrange(cs_p13_1, desc(file)) |> 
  group_by(cs_p13_1) |>
  summarise(
    vt = first(tot),
    vo = last(tot),
    n = max(file) - min(file),
    tvp = ((vt / vo)**(1/n)) - 1
  )

nivel_edu_tvap
```

Se crea figura

```{r}
# nivel_edu_label$nivel_edu_label
# nivel_edu_label$cs_p13_1

etiqueta <- setNames(
  object = nivel_edu_label$nivel_edu_label,
  nm = nivel_edu_label$cs_p13_1
)

nivel_edu_tvap |> 
  filter(cs_p13_1 != 99) |> 
  mutate(
    tvp_label = percent(tvp, accuracy = 1),
    educacion = as.character(cs_p13_1)
  ) |> 
  ggplot(aes(educacion, tvp)) + 
  geom_col(fill = "blue") + 
  geom_text(aes(y = tvp + 0.005, label = tvp_label))
```

En resumen, queda así:

```{r}
# year_inicio <- 2005
# year_final <- 2025
# 
# while (year_inicio <= year_final) {
#   sdem <- descargar_modulo(year_inicio, 3, "sdem", "parquet")
# 
#   year_inicio <- year_inicio + 5 
# }

archivo_parquet <- list.files(file.path(here::here(), "ENOE"), "\\.parquet", full.names = TRUE)

datos <- open_dataset(archivo_parquet, format = "parquet", unify_schemas = TRUE)

datos_proc <- datos |>
  # criterio general
  filter(r_def == "0" & (c_res == "1" | c_res == "3") & eda7c != "0") |>
  # población ocupada
  filter(clase2 == "1") |>
  # de 2005 a 2015 es fac y de 2020 a 2025 es fac_tri, se unifica
  mutate(
    ponderador = if_else(!is.na(fac), fac, fac_tri), 
    ponderador = as.double(ponderador),
    file = arrow::add_filename()
  ) |> 
  compute() |>
  group_by(file, cs_p13_1) |> 
  summarise(tot = sum(ponderador)) |> 
  ungroup() |> 
  collect()

# nivel_edu_label <- tribble(
#   ~cs_p13_1, ~nivel_edu_label,
#   0, "Ninguna", 
#   1, "Preescolar", 
#   2, "Primaria", 
#   3, "Secundaria", 
#   4, "Preparatoria o bachillerato", 
#   5, "Normal", 
#   6, "Carrera técnica", 
#   7, "Profesional", 
#   8, "Maestría", 
#   9, "Doctorado", 
#   # 99, "No sabe"
#   99, NA
# )

nivel_tipo_edu <- tribble(
  ~cs_p13_1, ~tipo_edu, ~tipo_edu_label,
  0, 0, "Menor a básica", 
  1, 0, "Menor a básica", 
  2, 1, "Básica", 
  3, 1, "Básica", 
  4, 2, "Media superior", 
  5, 3, "Superior", 
  6, 3, "Superior", 
  7, 3, "Superior", 
  8, 3, "Superior", 
  9, 3, "Superior", 
  99, NA, "No especificado"
  # 99, NA, NA
)

tipo_edu_label <- nivel_tipo_edu |> 
  distinct(tipo_edu, tipo_edu_label)

datos_proc <- datos_proc |> 
  mutate(
    file = str_c("20", str_extract(file, "05|1\\d{1}|2\\d{1}")),
    cs_p13_1 = as.double(cs_p13_1)
  ) |> 
  # left_join(nivel_edu_label, by = "cs_p13_1") |> 
  left_join(nivel_tipo_edu, by = "cs_p13_1") |> 
  select(-tipo_edu_label)

tipo_edu_quin <- datos_proc |> 
  # calcular porcentaje
  group_by(file, tipo_edu) |> 
  summarise(tot = sum(tot)) |> 
  mutate(prop = tot / sum(tot)) |> 
  ungroup() |> 
  # calcular tasa de variación quinquenal
  arrange(tipo_edu, file) |> 
  group_by(tipo_edu) |> 
  mutate(var = tot / lag(tot) - 1) |> 
  ungroup()

etiqueta <- setNames(
  object = tipo_edu_label$tipo_edu_label,
  nm = tipo_edu_label$tipo_edu
)

fig_prop <- tipo_edu_quin |> 
  mutate(
    prop_label = if_else(prop > 0.01, percent(prop, accuracy = 1), ""),
    tipo_edu = as.character(tipo_edu)
  ) |> 
  ggplot(aes(file, prop, fill = tipo_edu, group = file)) + 
  geom_col() +
  geom_text(aes(label = prop_label), position = position_stack(vjust = 0.5)) + 
  scale_x_discrete(name = NULL) +
  scale_y_continuous(name = NULL, breaks = NULL, expand = 0) + 
  scale_fill_brewer(
    name = "Educación",
    labels = etiqueta,
    palette = "Set1",
    na.value = "gray"
  ) + 
  theme_classic(base_size = 12, base_family = "Times New Roman") + 
  theme(
    axis.line = element_blank(),
    axis.ticks = element_blank(),
  ) + 
  labs(
    title = "Porcentaje de personas ocupadas por tipo de educación",
    subtitle = "2005T3-2025T3",
    caption = "Fuente. INEGI. Encuesta Nacional de Ocupación y Empleo (ENOE). 2005T3-2025T3."
  )
```

Se valida

```{r}
fig_prop
```

