---
date: "26-07-2026"
format: gfm
---

# Borrador

Este documento pretende ser un borrador del archivo `README`. 

```{r}
#| label: setup
#| warning: false
#| message: false

if (require(pacman) == FALSE) {
  install.packages(pacman)
  library(pacman)
} 

pacman::p_load(tidyverse, here, importinegi)
source(here::here("0_funciones.R"))
```


Existen tres maneras de importar los microdatos de la ENOE

1. Descargando el archivo en el ordenador y realizar el proceso de importación
2. Utilizando el paquete `importinegi`
3. Descargando el archivo directamente en el repositorio del INEGI

El más sencillo de realizar es la opción 1. Aunque aumenta su tiempo de ejecución y dificulta la reproducibilidad del proyecto.

En cambio el paquete `importinegi` no permite obtener archivos más allá del año 2022. Por ejemplo, se desea obtener los microdatos del segundo trimestre de 2023.

```{r}
# library(importinegi)

importinegi::enoe(2023, "trim2")
```

¿Por qué? Porque volvió a cambiar los enlaces referentes a los microdatos.

En el repositorio del INEGI, la liga correspondiente a ENOE 2T-2023 es: <https://www.inegi.org.mx/contenidos/programas/enoe/15ymas/microdatos/enoe_2023_trim2_dbf.zip>

Mientras que con la función `importinegi::enoe` la liga es: <https://www.inegi.org.mx/contenidos/programas/enoe/15ymas/microdatos/enoe_n_2023_trim2_dbf.zip> 

Por tanto, tiene que volver a actualizarse dicha función. En específico,

```{{r}}
if (year >= 2020 & !(year == 2020 & trimestre == 'trim1')) {
    url.base = paste("https://www.inegi.org.mx/contenidos/programas/enoe/15ymas/microdatos/enoe_n",year,trimestre,paste0(formato,".zip"), sep = "_")
  } else {
    url.base = paste0("http://www.inegi.org.mx/contenidos/programas/enoe/15ymas/microdatos/", year, trimestre,  "_", formato, ".zip")
  }
```

Considero que sería mejor utilizar `case_when`, aunque se desconoce si la función se ejecutaría correctamente al trabajar ya no con un vector sino con tibble. Actividad que se deja como pendiente.

En cuanto a descargar los microdatos directamente del repositorio del INEGI, existen aproximaciones previas (Martínez Sánchez, 2017; Pacheco Castro, 2021).

El código producido por Martínez Sánchez es el siguiente:

```{{r}
temporal <- tempfile()
download.file("http://www.beta.inegi.org.mx/contenidos/proyectos/enchogares/regulares/enoe/microdatos/enoe_15ymas/2016/2016trim1_dbf.zip",temporal)
files = unzip(temporal, list=TRUE)$Name
unzip(temporal, files=files[grepl("dbf",files)])
SDEMT116 <- data.frame(read.dbf("sdemt116.dbf"))
```

Donde

1. Crea un archivo temporal en el directorio temporal,
2. Descarga el archivo comprimido directamente en el repositorio del INEGI y lo almacena en el archivo temporal 
3. Enlista los archivos contenidos dentro del archivo comprimido,
4. Extrae todos los archivos contenidos 
5. Almacena o guarda en un marco de datos los microdatos correspondientes al módulo sociodemográfico.

Por su parte, el código de Pacheco Castro es:

```{{r}}
#Descarga de archivos
url<-"https://www.inegi.org.mx/contenidos/programas/enigh/nc/2018/microdatos/enigh2018_ns_viviendas_csv.zip"
##Creación de directorio temporal
td<- tempdir()
# Descarga del archivo temporal
tf = tempfile(tmpdir=td, fileext=".zip")
download.file(url, tf)
# unzip
unzip(tf, files="viviendas.csv", exdir=td, 
      overwrite=TRUE)
fpath=file.path(td,"viviendas.csv")
unlink(td)
```

Donde

1. Almacena el enlace de los microdatos de un periodo determinado (en este caso es de la ENIGH),
2. Guarda la ruta del directorio temporal
3. Almacena la ruta de un archivo temporal,
4. Descarga el archivo de la ruta especificada y lo almacena en el archivo temporal,
5. Extrae un archivo específico contenido dentro del archivo comprimido, 
6. Elimina los archivos ubicados en el directorio temporal

Cabe mencionar que el código de la función `importinegi::enoe` se parece a los descritos líneas arriba:

```{{r}}
enoe = function(year = NA, trimestre = NA, integrar = FALSE){
  if (is.na(year) & is.na(trimestre)) {shell.exec("https://www.inegi.org.mx/programas/enoe/15ymas/")}
  # Temp files
  temp.enoe = tempfile()
  zipdir     = tempdir()
  formato = "dbf"

  # Descargar
  if (year >= 2020 & !(year == 2020 & trimestre == 'trim1')) {
    url.base = paste("https://www.inegi.org.mx/contenidos/programas/enoe/15ymas/microdatos/enoe_n",year,trimestre,paste0(formato,".zip"), sep = "_")
  } else {
    url.base = paste0("http://www.inegi.org.mx/contenidos/programas/enoe/15ymas/microdatos/", year, trimestre,  "_", formato, ".zip")
  }
  utils::download.file(url.base, temp.enoe)
  utils::unzip(temp.enoe, exdir = zipdir)
```

Solamente que aquí, como se mencionó anteriormente, ya viene incorporado el enlace (con las respectivas desventajas que conlleva como, entre otros, que arroje error si el instituto cambia la sintaxsis del enlace).

En ese sentido, las funciones desarrolladas en este espacio tampoco se alejan de la idea principal de estas aproximaciones en cuanto a que primero se crean los archivos temporales, posteriormente se descargar y por último se extraen. 

No obstante, este proceso de obtención pretendemos desglosarla en dos funciones:

1. Obtiene todos los microdatos de la ENOE, es decir, de todos los módulos o cuestionarios
2. Descargar los microdatos de un módulo en específico

Lo hicimos de esta manera debido a que a veces es necesario trabajar solamente con los microdatos de un módulo, por ejemplo, al estimar el total de la población o indicadores del mercado laboral mexicano aquello posible con los campos precodificados ubicados principalmente en el módulo sociodemográfico, véase INEGI para más información.

Así pues, las funciones desarrolladas son las siguientes:

* `descargar_enoe(url)`: obtiene los microdatos de TODOS los módulos donde `url` debe contener el enlace de los microdatos en formato CSV y devuelve un tibble del módulo correspondiente,

* `descargar_microdatos_enoe(url, cuestionario)`: obtiene los micodatos de un módulo donde `cuestionario`  se especifica el módulo de interés, actualmente acepta los siguiente valores: 
  * `hog`: hogar,
  * `viv`: vivienda,
  * `sdem`: sociodemográfico,
  * `coe1` y `coe2`: cuestionario de ocupación y empleo I y II, respectivamente
  
Esta función devuelve una lista donde cada elemento contiene cada módulo de la ENOE en formato tibble.

En ambos casos, el proceso es el siguiente

1. Almacenar la ruta del directorio y archivo temporal
2. Descargar el archivo comprimido directamente en el repositorio del INEGI y guardarlo en el archivo temporal
3. Extraer el o los archivos contenidos en el archivo comprimido
4. Definir los datos como datos ordenados (tibbles)
5. Eliminar los archivos descargados y extraídos

De los casos descritos anteriormente, en este código se añade una opción que aumenta el tiempo máximo de descarga de 1 minuto (por defecto) a 15 minutos mediante la función `options`.

Por ejemplo, se desea obtener los microdatos de todos los módulos correspondientes al segundo trimestre de 2025:

```{r}
url <- "https://www.inegi.org.mx/contenidos/programas/enoe/15ymas/microdatos/enoe_2025_trim2_csv.zip"

enoe <- descargar_enoe(url)
names(enoe)
```

Para manipular cada módulo simplemente se define. Por ejemplo, se desea trabajar con los datos del cuestionario sociodemográfico

```{r}
sdem <- enoe$sdem

nrow(sdem)
ncol(sdem)
```

Limitantes

1. El tiempo de ejecución es relativamente elevado

```{r}
system.time(descargar_enoe(url))
```

2. Necesita especificarse el enlace

3. Devuelve una lista y no distintos tibbles

Por su parte, se desea el módulo SDEM del mismo periodo (ENOE 2T-2025). Aquello se realiza con la función `descargar_microdatos_enoe`

```{r}
# cuestionario <- "sdem"

sdem2 <- descargar_microdatos_enoe(url, cuestionario = "sdem")

nrow(sdem2)
ncol(sdem2)
```

Limitantes

1. Tiempo de ejecución relativamente elevado

```{r}
system.time(descargar_microdatos_enoe(url, cuestionario = "sdem"))
```

2. Solo considera archivos CSV, no DBF u otros.

Futuras ampliaciones

* Considerar formatos adicionales como DBF

REFERENCIAS

Martínez Sánchez, J. C. (2017). Una aproximación metodológica al uso de datos de encuestas en hogares. Realidad, Datos y Espacio. Revista Internacional de Estadística y Geografía, 8(2), 52–71. <https://www.inegi.org.mx/app/biblioteca/ficha.html?upc=702825095352>

Pacheco Castro, C. D. (2021, 15 de julio). Usando R para jugar con los microdatos del INEGI. tacosdedatos. <https://medium.com/tacosdedatos/usando-r-para-sacar-informaci%C3%B3n-de-los-microdatos-del-inegi-b21b6946cf4f> 

Rentería, C. (2020). importinegi: un paquete de R para descargar y gestionar bases de datos del INEGI (pp. 140-149). REALIDAD, DATOS Y ESPACIO REVISTA INTERNACIONAL DE ESTADÍSTICA Y GEOGRAFÍA (Vol. 11, Núm. 3, septiembre-diciembre, 2020). <https://www.inegi.org.mx/contenidos/productos/prod_serv/contenidos/espanol/bvinegi/productos/nueva_estruc/revista_rde/889463856702.pdf>

