---
date: "28-07-2026"
format: gfm
---

A partir de lo expuesto en `indicadores_enoe/bitacora/pruebas_enlaces_iterativa.qmd`, se decide cambiar la función `descargar_enoe`.

Actualmente está desarrollada como sigue

```{{r}}
descargar_enoe <- function(url){
  
  # Datos de entrada ----
  
  # Almacena la ruta del directorio temporal
  dir_temp <- tempdir(check = TRUE)
  
  # Crea un archivo temporal que contendrá el archivo descargado
  archivo_temp <- tempfile(tmpdir = dir_temp, fileext = ".zip")
  
  # Proceso de descarga ----
  
  # tiempo máximo de descarga 15 min
  options(timeout = max(900, getOption("timeout")))
  
  download.file(url, destfile = archivo_temp) # descarga
  
  # ruta del archivo comprimido
  archivo_temp <- list.files(dir_temp, pattern = "\\.zip$", full.names = TRUE)
  
  # proceso de extracción ----
  
  # lo almacena en el directorio temporal
  unzip(zipfile = archivo_temp, exdir = dir_temp)
  
  # proceso de carga ----
  
  # ruta de los archivos extraídos
  enoe <- list.files(dir_temp, pattern = "\\.csv", full.names = TRUE)
  
  # cuestionario de ocupación y empleo 1
  coe1 <- read_csv(
    grepv("coe1", enoe, ignore.case = TRUE),
    col_types = cols(.default = col_character())
  )
  
  # cuestionario de ocupación y empleo 2
  coe2 <- read_csv(
    grepv("coe2", enoe, ignore.case = TRUE),
    col_types = cols(.default = col_character())
  )
  
  # hogar
  hog <- read_csv(
    grepv("hog", enoe, ignore.case = TRUE), 
    col_types = cols(.default = col_character())
  )
  
  # sociodemográfico
  sdem <- read_csv(
    grepv("sdem", enoe, ignore.case = TRUE),
    col_types = cols(.default = col_character())
  )
  
  # vivienda
  viv <- read_csv(
    grepv("viv", enoe, ignore.case = TRUE), 
    col_types = cols(.default = col_character())
  )
  
  # proceso de eliminación ----
  
  # ruta de archivos descargados
  archivo_temp <- list.files(
    dir_temp, 
    pattern = "\\.zip$|\\.csv$", 
    full.names = TRUE
  )
  
  # eliminación de archivos descargados
  unlink(archivo_temp) 
  
  # eliminación de objetos creados
  # remove(list = c("archivo_temp", "dir_temp", "enoe", "url")) 
  
  enoe <- list(
    coe1 = coe1, 
    coe2 = coe2, 
    hog = hog, 
    sdem = sdem, 
    viv = viv
  )
  
  return(enoe)
  
}
```

Lo único que modificaremos será el proceso de carga de forma repetitiva a forma iterativa mediante `map` como se observa en R for data science (2a ed.), sección 26.3.4 <https://davidrsch.github.io/r4ds-es/iteration.html#sec-data-in-the-path>: 

"Esos nombres son llevados automáticamente por todas las funciones del mapa, por lo que la lista de data frames tendrá esos mismos nombres:

```{{r}}
files <- paths |> 
  set_names(basename) |> 
  map(readxl::read_excel)
```

Eso hace que esta llamada a `map()` sea abreviada para:"

```{{r}}
files <- list(
  "1952.xlsx" = readxl::read_excel("data/gapminder/1952.xlsx"),
  "1957.xlsx" = readxl::read_excel("data/gapminder/1957.xlsx"),
  "1962.xlsx" = readxl::read_excel("data/gapminder/1962.xlsx"),
  ...,
  "2007.xlsx" = readxl::read_excel("data/gapminder/2007.xlsx")
)
```

Se valida versión actual

```{r}
# Datos de entrada ----
  
  url <- "https://www.inegi.org.mx/contenidos/programas/enoe/15ymas/microdatos/enoe_2026_trim1_csv.zip"

  # Almacena la ruta del directorio temporal
  dir_temp <- tempdir(check = TRUE)
  
  # Crea un archivo temporal que contendrá el archivo descargado
  archivo_temp <- tempfile(tmpdir = dir_temp, fileext = ".zip")
  
  # Proceso de descarga ----
  
  # tiempo máximo de descarga 15 min
  options(timeout = max(900, getOption("timeout")))
  
  download.file(url, destfile = archivo_temp) # descarga
  
  # ruta del archivo comprimido
  archivo_temp <- list.files(dir_temp, pattern = "\\.zip$", full.names = TRUE)
  
  # proceso de extracción ----
  
  # lo almacena en el directorio temporal
  unzip(zipfile = archivo_temp, exdir = dir_temp)
  
  # proceso de carga ----
  
  # ruta de los archivos extraídos
  enoe <- list.files(dir_temp, pattern = "\\.csv", full.names = TRUE)
```

Se valida 

```{r}
enoe
```

Aquí se extraen los nombres de los archivos para incorporarlos a la lista resultante. Aquello se realiza con `basename`

```{r}
nombres <- basename(enoe)

nombres
```

Después se elimina `ENOE` y `.csv`, aquello se puede realizar con `sub`

```{r}
nombres <- sub(
  x = nombres,
  pattern = "ENOE_",
  replacement = ""
) 

nombres <- sub(
  x = nombres,
  pattern = ".csv",
  replacement = ""
) 

nombres
```

Ahora se crea la lista

```{r}
# library(tidyverse)

enoe <- enoe |> 
  set_names(nm = nombres) |> 
  map(
    \(enoe)
    readr::read_csv(
      file = enoe,
      col_types = cols(.default = col_character())
    )
  )

names(enoe)
class(enoe)
```

Listo!

Se valida

```{r}
enoe$SDEMT126
```

Por tanto, la función queda como sigue

```{r}
library(tidyverse)

descargar_enoe <- function(url){
  
  # Datos de entrada ----
  
  # Almacena la ruta del directorio temporal
  dir_temp <- tempdir(check = TRUE)
  
  # Crea un archivo temporal que contendrá el archivo descargado
  archivo_temp <- tempfile(tmpdir = dir_temp, fileext = ".zip")
  
  # Proceso de descarga ----
  
  # tiempo máximo de descarga 15 min
  options(timeout = max(900, getOption("timeout")))
  
  download.file(url, destfile = archivo_temp) # descarga
  
  # ruta del archivo comprimido
  archivo_temp <- list.files(dir_temp, pattern = "\\.zip$", full.names = TRUE)
  
  # proceso de extracción ----
  
  # lo almacena en el directorio temporal
  unzip(zipfile = archivo_temp, exdir = dir_temp)
  
  # proceso de carga ----
  
  # ruta de los archivos extraídos
  enoe <- list.files(dir_temp, pattern = "\\.csv", full.names = TRUE)
  
  # para la lista
  nombres <- basename(enoe)
  
  nombres <- sub(
    x = nombres,
    pattern = "ENOE_", # se elimina prefijo ENOE
    replacement = ""
  ) 
  
  nombres <- sub(
    x = nombres,
    pattern = ".csv",
    replacement = "" # se elimina extensión
  ) 
  
  # se crea lista que contiene todos los módulos
  enoe <- enoe |> 
  set_names(nm = nombres) |> 
  map(
    \(enoe)
    readr::read_csv(
      file = enoe,
      col_types = cols(.default = col_character())
    )
  )
  
  # proceso de eliminación ----
  
  # ruta de archivos descargados
  archivo_temp <- list.files(
    dir_temp, 
    pattern = "\\.zip$|\\.csv$", 
    full.names = TRUE
  )
  
  # eliminación de archivos descargados
  unlink(archivo_temp) 
  
  # eliminación de objetos creados
  # remove(list = c("archivo_temp", "dir_temp", "enoe", "url")) 
  
  return(enoe)
  
}
```

Se valida

```{r}
datos <- descargar_enoe("https://www.inegi.org.mx/contenidos/programas/enoe/15ymas/microdatos/enoe_2026_trim1_csv.zip")
```

Se valida

```{r}
datos$SDEMT126
```

Listo!

Para el caso de la función `descargar_microdatos_enoe` solamente se cambian nombres

Versión actual

```{{r}}
descargar_microdatos_enoe <- 
  function(url, cuestionario = c("hog", "viv", "sdem", "coe1", "coe2"))
{
  # Datos de entrada ----
  
  # Almacena la ruta del directorio temporal
  dir_temp <- tempdir(check = TRUE)
  
  # Crea un archivo temporal que contendrá el archivo descargado
  archivo_temp <- tempfile(tmpdir = dir_temp, fileext = ".zip")
  
  # Proceso de descarga ----
  # tiempo máximo de descarga 15 min
  options(timeout = max(900, getOption("timeout")))
  
  download.file(url, destfile = archivo_temp) # descarga
  
  # ruta del archivo comprimido
  archivo_temp <- list.files(dir_temp, pattern = "\\.zip$", full.names = TRUE)
  
  # lista de los microdatos comprimidos
  microdatos <- unzip(archivo_temp, list = TRUE)$Name
  
  unzip(
    archivo_temp, 
    # cuestionario especifico
    files = grepv(cuestionario, microdatos, ignore.case = TRUE),
    exdir = dir_temp
  )
  
  # Proceso de carga ----
  # ruta del archivo extraído
  microdatos <- list.files(dir_temp, pattern = "\\.csv", full.names = TRUE)
  
  microdatos <- read_csv(microdatos, col_types = cols(.default = col_character()))
  
  # Proceso de eliminación ----
  # archivos descargados
  archivo_temp <- list.files(dir_temp, pattern = "\\.zip$|\\.csv$", full.names = TRUE)
  unlink(archivo_temp)
  
  # objetos creados
  # remove(list = c("archivo_temp", "cuestionario", "dir_temp", "url"))
  
  return(microdatos)
}

```

Ahora

```{r}
descargar_modulo <- 
  function(url, modulo = c("hog", "viv", "sdem", "coe1", "coe2"))
{
  # Datos de entrada ----
  
  # Almacena la ruta del directorio temporal
  dir_temp <- tempdir(check = TRUE)
  
  # Crea un archivo temporal que contendrá el archivo descargado
  archivo_temp <- tempfile(tmpdir = dir_temp, fileext = ".zip")
  
  # Proceso de descarga ----
  # tiempo máximo de descarga 15 min
  options(timeout = max(900, getOption("timeout")))
  
  download.file(url, destfile = archivo_temp) # descarga
  
  # ruta del archivo comprimido
  archivo_temp <- list.files(dir_temp, pattern = "\\.zip$", full.names = TRUE)
  
  # lista de los microdatos comprimidos
  microdatos <- unzip(archivo_temp, list = TRUE)$Name
  
  unzip(
    archivo_temp, 
    # modulo especifico
    files = grepv(modulo, microdatos, ignore.case = TRUE),
    exdir = dir_temp
  )
  
  # Proceso de carga ----
  # ruta del archivo extraído
  microdatos <- list.files(dir_temp, pattern = "\\.csv", full.names = TRUE)
  
  microdatos <- read_csv(microdatos, col_types = cols(.default = col_character()))
  
  # Proceso de eliminación ----
  # archivos descargados
  archivo_temp <- list.files(dir_temp, pattern = "\\.zip$|\\.csv$", full.names = TRUE)
  unlink(archivo_temp)
  
  # objetos creados
  # remove(list = c("archivo_temp", "modulo", "dir_temp", "url"))
  
  return(microdatos)
}
```

Se valida

```{r}
sdem <- descargar_modulo(
  url = "https://www.inegi.org.mx/contenidos/programas/enoe/15ymas/microdatos/enoe_2026_trim1_csv.zip",
  modulo = "sdem"
)

sdem
```

Listo!

Se guardan dichos cambios en `scripts/0_funciones.R`

Se hicieron los cambios en dicho archivo, se valida

```{r}
#| label: setup
#| warning: false
#| message: false

library(tidyverse)
library(here)

source(here::here("scripts", "0_funciones.R"))
```

Se valida

```{r}
url <- "https://www.inegi.org.mx/contenidos/programas/enoe/15ymas/microdatos/enoe_2026_trim1_csv.zip"
enoe <- descargar_enoe(url)
sdem <- descargar_modulo(
  url = url,
  modulo = "sdem"
)
```

Se valida

```{r}
names(enoe)
sdem |> 
  head(10)
```

Listo!
