---
date: "26-07-2026"
format: gfm
---

En este documento se validará la función que obtiene los microdatos, de un modúlo o cuestionario, de la ENOE, es decir, la función `descargar_microdatos_enoe`. En específico,

```{{r}}
unzip(
    archivo_temp, 
    # cuestionario especifico
    files = microdatos[grepl(cuestionario, microdatos)],
    exdir = dir_temp
  )
```

Este documento contiene la síntesis de las ideas plasmadas en `bitacora/10_extraer_sdem.qmd`.

En primer lugar, ¿qué hace `grepl`? Buscan elementos coincidentes en un vector de caracteres, existen tres variantes: 

* `grep`: devuelve el índice (posición) en donde existe coincidencia
* `grepv`: devuelve el valor del elemento en donde existe coincidencia,
* `grepl`: devuelve un valor lógico (VERDADERO o FALSO) del tamaño del vector dependiendo si existe coincidencia o no.

Además, están las funciones

* `sub`
* `gsub`
* `regexpr`
* `gregexpr`
* `regexec`
* `gregexec`

Vamos a explorar una por una.

En primer lugar, validemos la función `descargar_microdatos_enoe` en su versión actual

```{r}
url <- "https://www.inegi.org.mx/contenidos/programas/enoe/15ymas/microdatos/enoe_2026_trim1_csv.zip"
cuestionario <- "SDEM"

# Almacena la ruta del directorio temporal
  dir_temp <- tempdir(check = TRUE)
  
  # Crea un archivo temporal que contendrá el archivo descargado
  archivo_temp <- tempfile(tmpdir = dir_temp, fileext = ".zip")
  
  # Proceso de descarga ----
  # tiempo máximo de descarga 15 min
  options(timeout = max(900, getOption("timeout")))
  
  download.file(url, destfile = archivo_temp) # descarga
  
  # ruta del archivo comprimido
  archivo_temp <- list.files(dir_temp, pattern = "\\.zip$", full.names = TRUE)
  
  # lista de los microdatos comprimidos
  microdatos <- unzip(archivo_temp, list = TRUE)$Name
  
  # unzip(
  #   archivo_temp, 
  #   # cuestionario especifico
  #   files = microdatos[grepl(cuestionario, microdatos)],
  #   exdir = dir_temp
  # )
```

Esta función

1. Especifica la ruta del directorio temporal
2. Crea un archivo temporal con extensión zip en el directorio temporal
3. Descarga el archivo especificado en `url` y lo almacena en el archivo temporal
4. Enlista los archivos contenidos en el archivo zip
5. Extrae solamente el archivo especificado en el argumento `cuestionario`

Hasta este momento, `microdatos` contiene los archivos contenidos en el archivo comprimido

```{r}
microdatos
```

Mientras que, `archivo_temp` la ruta del archivo comprimido

```{r}
archivo_temp
```

Y `dir_temp` la ruta del directorio temporal de la sesión actual

```{r}
dir_temp
```

Ahora validemos el uso de `grep`. En su versión actual, devuelve esto

```{r}
microdatos[grepl(cuestionario, microdatos)]
```

Es decir, busca `SDEM` en cada elemento del vector `microdatos` y devuelve el valor del elemento coincidente. Pero si se especifica solamente `grepl` solamente devuelve un valor lógico

```{r}
microdatos

grepl(cuestionario, microdatos)
```

Es decir, `objeto[condición]` al parecer solamente trabaja solamente los elementos del vector que cumplen con la condición. Por ejemplo, `sum(objeto[condición])` recordemos que suma solamente aquellos elementos que cumplen con la condición. Se valida

```{r}
microdatos[microdatos == "ENOE_SDEMT126.csv"]
```

Se observa que devuelve el elemento coincidente. Se hace un ejemplo de un vector numérico.

```{r}
a <- 1:10
a
```

```{r}
a[a <= 5]

sum(a[a <= 5])
```

Se podría decir que `objeto[condición]` devuelve un subvector que contiene los elementos que cumplen con dicha condición. En este caso, el vector `a` devuelve 5 elementos y después se suman para obtener 15. 

Entonces, regresando al ejemplo 

```{r}
grepl(cuestionario, microdatos)
```

Devuelve un vector del mismo tamaño que en donde se busca la coincidencia con valores lógicos según si cada elemento coincide con el patrón especificado, o no. Asimismo,

```{r}
microdatos[grepl(cuestionario, microdatos)]
```

Devuelve solamente aquellos elementos que cumplen con la condición. Por ejemplo

```{r}
grepl("SDEM|HOG", microdatos)
```

Solamente dos elementos coinciden con el patrón especificado. Así pues, devolverá dos elementos

```{r}
microdatos[grepl("SDEM|HOG", microdatos)]
```

Por su parte, 

```{r}
grep(cuestionario, microdatos)
grepv(cuestionario, microdatos)
grepl(cuestionario, microdatos)
```

Se observa que:

* `grep` devuelve el o los elementos coincidentes,
* `grepv`: el valor del elemento coincidente,
*`grepl `: devuelve un vector del mismo tamaño que contiene valores lógicos según el tipo de coincidencia,

Mientras que,

```{r}
regexpr(cuestionario, microdatos)
# regexpr(cuestionario, microdatos)
```

`regexpr` devuelve la posición inicial y la longitud del elemento buscado, 

```{r}
gregexpr(cuestionario, microdatos)
```

Devuelve lo mismo que `regexpr` pero por cada elemento del vector aunque no coincida

```{r}
regexec(cuestionario, microdatos)
```

Es lo mismo, en apariencia, a `gregexpr`

```{r}
gregexec(cuestionario, microdatos)
```

También es lo mismo que `gregexpr` y `regexec` pero devuelve la coincidencia en forma matricial.

Por otra parte, qué pasa si `cuestionario = sdem`

```{r}
microdatos
cuestionario <- "sdem"

grepl(pattern = cuestionario, x = microdatos)
```

No encuentra ningún elemento coincidente aunque este `SDEM`, para corregirlo se añade `ignore.case = TRUE` que no distingue mayúsculas y minúsculas

```{r}
grepl(pattern = cuestionario, x = microdatos, ignore.case = TRUE)
```

Así pues, se modifica 

```{{r}}
  unzip(
    archivo_temp, 
    # cuestionario especifico
    files = microdatos[grepl(cuestionario, microdatos)],
    exdir = dir_temp
  )
```

A

```{{r}}
  unzip(
    archivo_temp, 
    # cuestionario especifico
    files = grepv(cuestionario, microdatos),
    exdir = dir_temp
  )
```

Se valida función 

```{r}
library(tidyverse)
library(here)

source(here::here("0_funciones.R"))
```

Por ejemplo, se intentará descargar el módulo sociodemográfico para calcular las tasas complementarias de ocupación y desocupación correspondiente al primer trimestre de 2026.

```{{r}}
url <- "https://www.inegi.org.mx/contenidos/programas/enoe/15ymas/microdatos/enoe_2026_trim1_csv.zip"
cuestionario <- "sdem"

descargar_microdatos_enoe(url, "sdem")
```

Arroja error 

```
2.
microdatos <- unzip(archivo_temp, list = TRUE)$Name at 0_funciones.R#101
1.
descargar_microdatos_enoe(url, "sdem")

```

¿Por qué? Porque en

```{{r}}
archivo_temp <- list.files(dir_temp, pattern = "\\.zip$", full.names = TRUE)

```

Existen más de un archivo comprimido en el directorio temporal

```{r}
list.files(dir_temp)
list.files(tempdir())
```

Por tanto, 

```{r}
list.files(dir_temp, pattern = "\\.zip$", full.names = TRUE)
```

Devuelve más de un archivo. Existen dos maneras de solucionarlo:

1. Eliminar archivos zip antes de descargar los microdatos
2. Especificar el archivo específico mediante `tempfile(pattern)`

```{r}
tempfile()
tempfile(pattern = "enoe")
list.files(tempdir())
```

No se hace ninguna modificación, ya que estos archivos zip están porque realicé la función previamente y al final de la función se eliminan por lo tanto, no se realiza ninguna adición, solamente se eliminan los archivos previamente descargados.

```{r}
list.files(tempdir())
unlink(list.files(dir_temp, pattern = "\\.zip$|\\.csv$", full.names = TRUE))
list.files(tempdir())
```

Se vuelve a ejecutar la función

```{r}
url <- "https://www.inegi.org.mx/contenidos/programas/enoe/15ymas/microdatos/enoe_2026_trim1_csv.zip"
cuestionario <- "sdem"

descargar_microdatos_enoe(url, "sdem")
```

Se hace la prueba para cada cuestionario o módulo

```{r}
descargar_microdatos_enoe(url, "hog")

descargar_microdatos_enoe(url, "viv")

descargar_microdatos_enoe(url, "coe1")

descargar_microdatos_enoe(url, "coe2")

```

Listo!!!

