---
date: "09-08-2026"
format: gfm
---

En `bitacora/aplicacion_porcentaje_pob_ocu_por_edu_2005-2025.qmd` se realizo una aplicación de las funciones que automatizan la descarga de microdatos de la ENOE. 

Se intentará mejorar dichas funciones para incluir el formato parquet. Aquello se puede realizar con la función `parquetize::csv_to_parquet`. 

```{r}
#| label: setup
#| message: false
#| warning: false

library(tidyverse)
library(here)
library(parquetize)
library(arrow)
```


En primer lugar, la función `descargar_modulo`

```{r}
year <- 2026
trimestre <- 1
formato <- "csv"
modulo <- "sdem"

url <- "https://www.inegi.org.mx/contenidos/programas/enoe/15ymas/microdatos/"
  
  # obtener enlaces según el periodo
  if (year >= 2023) {
    url <- paste(url, "enoe_", year, "_trim", trimestre, "_", formato, ".zip", sep = "")
  } else if ((year == 2020 & trimestre >= 3 ) | (year >= 2021 & year <= 2022)) {
    url <- paste(url, "enoe_n_", year, "_trim", trimestre, "_", formato, ".zip", sep = "")
  } else {
    url <- paste(url, year, "trim", trimestre, "_", formato, ".zip", sep = "")
  }
  
  # enlaces con casos especiales
  # doble barra
  if (year == 2024 & trimestre == 2) {
    url <- sub(
      x = url,
      pattern = "/enoe_2024",
      replacement = "//enoe_2024"
    )
  } else if (year == 2020 & trimestre == 2) {
    # no existe enlace
    stop("No existe enlace para dicho periodo. Se sugiere utilizar las bases de datos de la ETOE, la cual proporciona información para los meses de abril, mayo y junio: <https://www.inegi.org.mx/investigacion/etoe/default.html#Microdatos>. Las cifras que ofrece ETOE no son estrictamente comparables con ENOE pero son una aproximación a los indicadores de la ENOE. La comparación es útil como medida de referencia.")
  }
  
  # proceso de descarga
  archivo_temp <- tempfile(fileext = ".zip")
  
  # se aumenta tiempo máximo de descarga para evitar error
  options(timeout = max(900, getOption("timeout")))
  
  download.file(
    url = url,
    destfile = archivo_temp
  )
  
  # lista de los microdatos comprimidos
  microdatos <- unzip(archivo_temp, list = TRUE)$Name
  
  # extracción
  unzip(
    zipfile = archivo_temp, 
    # modulo especifico
    files = grepv(modulo, microdatos, ignore.case = TRUE),
    exdir = tempdir()
  )
  
  # ruta para cargar archivos
  archivo_temp <- list.files(
    path = tempdir(),
    pattern = "\\.csv$|\\.dbf$|\\.dta$|\\.sav$",
    full.names = TRUE,
    ignore.case = TRUE
  )
```

Hasta aquí se realizó el siguiente procedimiento:

1. Se descargó el archivo desde el repositorio del INEGI
2. Se extrajó solamente el módulo especificado

Se valida

```{r}
list.files(tempdir())
```

Aquí se añade la conversión

```{r}
archivo_temp
sub("\\.csv$", "\\.parquet", archivo_temp, ignore.case = TRUE)

archivo_parquet <- sub("\\.csv$", "\\.parquet", archivo_temp, ignore.case = TRUE)
```

Con `csv_to_parquet` se especifica tanto la ruta del archivo CSV como la del archivo parquet

```{r}
csv_to_parquet(
  path_to_file = archivo_temp,
  path_to_parquet = archivo_parquet
)
```

Se valida

```{r}
file.size(archivo_temp) / 1024**2
file.size(archivo_parquet) / 1024**2
# file.size(list.files(tempdir(), "\\.csv|\\.parquet", full.names = TRUE)) / 1024**2
```

Y se carga de forma individual con `read_parquet`

```{r}
read_parquet(archivo_parquet)
```

Entonces, solamente se añade

```{{r}}
# archivo de salida tipo parquet
archivo_parquet <- sub("\\.csv$", "\\.parquet", archivo_temp, ignore.case = TRUE)

# conversión
csv_to_parquet(
  path_to_file = archivo_temp,
  path_to_parquet = archivo_parquet
)

# carga
read_parquet(archivo_parquet)
```

Aquello dentro del operador condicional SI

```{{r}}
if (formato == "parquet"){
  # archivo de salida tipo parquet
  archivo_parquet <- sub("\\.csv$", "\\.parquet", archivo_temp, ignore.case = TRUE)

  # conversión
  csv_to_parquet(
    path_to_file = archivo_temp,
    path_to_parquet = archivo_parquet
  )

  # carga
  read_parquet(archivo_parquet)
}
```

Para el caso de todas las tablas

```{r}
list.files(tempdir(), "csv|parquet|zip", full.names = TRUE)
unlink(list.files(tempdir(), "csv|parquet|zip", full.names = TRUE))
list.files(tempdir(), "csv|parquet|zip", full.names = TRUE)
```

```{r}
year <- 2026
trimestre <- 1
formato <- "csv"

url <- "https://www.inegi.org.mx/contenidos/programas/enoe/15ymas/microdatos/"
  
  # obtener enlaces según el periodo
  if (year >= 2023) {
    url <- paste(url, "enoe_", year, "_trim", trimestre, "_", formato, ".zip", sep = "")
  } else if ((year == 2020 & trimestre >= 3 ) | (year >= 2021 & year <= 2022)) {
    url <- paste(url, "enoe_n_", year, "_trim", trimestre, "_", formato, ".zip", sep = "")
  } else {
    url <- paste(url, year, "trim", trimestre, "_", formato, ".zip", sep = "")
  }
  
  # enlaces con casos especiales
  # doble barra
  if (year == 2024 & trimestre == 2) {
    url <- sub(
      x = url,
      pattern = "/enoe_2024",
      replacement = "//enoe_2024"
    )
  } else if (year == 2020 & trimestre == 2) {
    # no existe enlace
    stop("No existe enlace para dicho periodo. Se sugiere utilizar las bases de datos de la ETOE, la cual proporciona información para los meses de abril, mayo y junio: <https://www.inegi.org.mx/investigacion/etoe/default.html#Microdatos>. Las cifras que ofrece ETOE no son estrictamente comparables con ENOE pero son una aproximación a los indicadores de la ENOE. La comparación es útil como medida de referencia.")
  }
  
  # proceso de descarga
  archivo_temp <- tempfile(fileext = ".zip")
  
  # se aumenta tiempo máximo de descarga para evitar error
  options(timeout = max(900, getOption("timeout")))
  
  download.file(
    url = url,
    destfile = archivo_temp
  )
  
  # extracción
  unzip(
    zipfile = archivo_temp,
    exdir = tempdir()
  )
  
  # ruta para cargar archivos
  archivo_temp <- list.files(
    path = tempdir(),
    pattern = "\\.csv$|\\.dbf$|\\.dta$|\\.sav$",
    full.names = TRUE,
    ignore.case = TRUE
  )
  
  # nombre para la lista
  nombres <- basename(archivo_temp)
  
  nombres <- sub(
    x = nombres,
    pattern = "ENOE_",
    replacement = ""
  )
  
  nombres <- sub(
    x = nombres,
    pattern = "\\.csv|\\.dbf|\\.dta|\\.sav",
    replacement = "",
    ignore.case = TRUE
  )
```

Se descargó el archivo y se extrajeron todas las tablas

```{r}
archivo_temp
```

Se realiza el procedimiento anterior

```{r}
sub("\\.csv$", "\\.parquet", archivo_temp)
archivo_parquet <- sub("\\.csv$", "\\.parquet", archivo_temp)
```

Se convierten a tipo parquet

```{{r}}
archivo_temp
archivo_parquet

csv_to_parquet(
  path_to_file = archivo_temp,
  path_to_parquet = archivo_parquet
)
```

Arroja el siguiente error

```
Error en if (is_remote(path)) {: the condition has length > 1
```

Es decir, solamente se puede un archivo ¿qué pasa si especifico la ruta del archivo comprimido?

```{r}
archivo_zip <- list.files(tempdir(), "\\.zip$", full.names = TRUE)
archivo_zip
```

Se valida

```{{r}}
csv_to_parquet(
  path_to_file = archivo_temp,
  filename_in_zip = archivo_zip,
  path_to_parquet = archivo_parquet
)
```

También arroja error. Se tiene que hacer de forma iterativa. Se intenta con `map`

```{{r}}
archivo_temp |> 
  map(
    \(archivo_temp)
      csv_to_parquet(
        path_to_file = archivo_temp,
        path_to_parquet = archivo_parquet
      )
  )
```

Arroja el siguiente error

```
Error in `map()`:
ℹ In index: 1.
Caused by error:
! x is not a string (a length one character vector).
Run `rlang::last_trace()` to see where the error occurred.
```

Se valida si se realizó la conversión

```{r}
file.size(archivo_parquet)
```

No, se intenta con `walk`

```{{r}}
archivo_temp |> 
  walk(
    \(archivo_temp)
      csv_to_parquet(
        path_to_file = archivo_temp,
        path_to_parquet = archivo_parquet
      )
  )
```

Arroja el mismo error. Entonces, se intenta con `for`

```{r}
archivo_temp
archivo_parquet
basename(archivo_temp)
sub("\\.csv", "", basename(archivo_temp))
sub("\\.csv", "", basename(archivo_temp[[1]]))

grep(sub("\\.csv", "", basename(archivo_temp[[1]])), archivo_temp)
```

Pero sé que `archivo_temp` es igual a `archivo_parquet`

```{r}
archivo_temp
archivo_parquet
```

Por tanto,

```{r}
tamanio <- length(archivo_temp)
i <- vector("integer", tamanio)

for (i in 1:tamanio) {
  csv_to_parquet(
    path_to_file = archivo_temp[[i]],
    path_to_parquet = archivo_parquet[[i]]
  )
}
```

Se valida

```{r}
file.size(archivo_parquet) / 1024**2
```

Y ahora ya podría crearse la lista

```{r}
importar_archivo <- arrow::read_parquet
```

Para lo cual tendría que reasignarse los valores de `archivo_temp` para contener los valores de `archivo_parquet`

```{r}
archivo_temp <- archivo_parquet
archivo_temp
```

Ahora sí se crea la lista

```{r}
archivo_temp |> 
  purrr::set_names(nombres) |> 
  purrr::map(importar_archivo)
```

Por tanto, se añadiría

```{{r}}
# archivos de salida
archivo_parquet <- sub("\\.csv$", "\\.parquet", archivo_temp)

# conversión
tamanio <- length(archivo_temp)
i <- vector("integer", tamanio)

for (i in 1:tamanio) {
  csv_to_parquet(
    path_to_file = archivo_temp[[i]],
    path_to_parquet = archivo_parquet[[i]]
  )
}

# para crear la lista
importar_archivo <- arrow::read_parquet
archivo_temp <- archivo_parquet
```

Aquello dentro del operador SI

```{{r}}
if (formato == "parquet")
{
  # archivos de salida
  archivo_parquet <- sub("\\.csv$", "\\.parquet", archivo_temp)
  
  # conversión
  tamanio <- length(archivo_temp)
  i <- vector("integer", tamanio)
  
  for (i in 1:tamanio) { # con walk arroja error
    csv_to_parquet(
      path_to_file = archivo_temp[[i]],
      path_to_parquet = archivo_parquet[[i]]
    )
  }
  
  # para crear la lista
  importar_archivo <- arrow::read_parquet
  archivo_temp <- archivo_parquet  
}
```

Las funciones quedarían como sigue

ANTES

```{{r}}
# Obtener todos los módulos sin enlace ========================================
# arregla la función `importinegi::enoe`

descargar_enoe <- function(year, trimestre, formato = "csv")
{
  url <- "https://www.inegi.org.mx/contenidos/programas/enoe/15ymas/microdatos/"
  
  # obtener enlaces según el periodo
  if (year >= 2023) {
    url <- paste(url, "enoe_", year, "_trim", trimestre, "_", formato, ".zip", sep = "")
  } else if ((year == 2020 & trimestre >= 3 ) | (year >= 2021 & year <= 2022)) {
    url <- paste(url, "enoe_n_", year, "_trim", trimestre, "_", formato, ".zip", sep = "")
  } else {
    url <- paste(url, year, "trim", trimestre, "_", formato, ".zip", sep = "")
  }
  
  # enlaces con casos especiales
  # doble barra
  if (year == 2024 & trimestre == 2) {
    url <- sub(
      x = url,
      pattern = "/enoe_2024",
      replacement = "//enoe_2024"
    )
  } else if (year == 2020 & trimestre == 2) {
    # no existe enlace
    stop("No existe enlace para dicho periodo. Se sugiere utilizar las bases de datos de la ETOE, la cual proporciona información para los meses de abril, mayo y junio: <https://www.inegi.org.mx/investigacion/etoe/default.html#Microdatos>. Las cifras que ofrece ETOE no son estrictamente comparables con ENOE pero son una aproximación a los indicadores de la ENOE. La comparación es útil como medida de referencia.")
  }
  
  # proceso de descarga
  archivo_temp <- tempfile(fileext = ".zip")
  
  # se aumenta tiempo máximo de descarga para evitar error
  options(timeout = max(900, getOption("timeout")))
  
  download.file(
    url = url,
    destfile = archivo_temp
  )
  
  # extracción
  unzip(
    zipfile = archivo_temp,
    exdir = tempdir()
  )
  
  # ruta para cargar archivos
  archivo_temp <- list.files(
    path = tempdir(),
    pattern = "\\.csv$|\\.dbf$|\\.dta$|\\.sav$",
    full.names = TRUE,
    ignore.case = TRUE
  )
  
  # nombre para la lista
  nombres <- basename(archivo_temp)
  
  nombres <- sub(
    x = nombres,
    pattern = "ENOE_",
    replacement = ""
  )
  
  nombres <- sub(
    x = nombres,
    pattern = "\\.csv|\\.dbf|\\.dta|\\.sav",
    replacement = "",
    ignore.case = TRUE
  )
  
  # especificar formato para importación
  if (formato == "csv") {
    importar_archivo <- \(archivo_temp)
    readr::read_csv(
      file = archivo_temp,
      col_types = cols(.default = col_character())
    )
  } else if (formato == "dbf") {
    importar_archivo <- foreign::read.dbf
  } else if (formato == "dta") {
    importar_archivo <- haven::read_dta
  } else if (formato == "sav") {
    importar_archivo <- haven::read_sav
  }
  
  # La IA sugiere validar formato con una lista
  # importar_archivo <- list(
  #   csv = \(x) readr::read_csv(file = x, col_types = readr::cols(.default = readr::col_character())),
  #   dbf = foreign::read.dbf,
  #   dta = haven::read_dta,
  #   sav = haven::read_sav
  # )
  # 
  # importar_archivo <- importar_archivo[[formato]]
  
  # importación a un solo objeto tipo lista
  # fuente R for Data Science (2nd ed.), sección 26.3.4
  enoe <- archivo_temp |> 
    purrr::set_names(nm = nombres) |> 
    purrr::map(importar_archivo)
  
  # eliminación de archivos descargados y extraídos
  archivo_temp <- list.files(
    path = tempdir(),
    pattern = "\\.zip$|\\.csv$|\\.dbf$|\\.dta$|\\.sav$",
    full.names = TRUE,
    ignore.case = TRUE
  )
  
  unlink(archivo_temp)
  
  return(enoe)
}

# Obtener un módulo sin enlace ================================================

descargar_modulo <- function(year, trimestre, modulo = "sdem", formato = "csv")
{
  url <- "https://www.inegi.org.mx/contenidos/programas/enoe/15ymas/microdatos/"
  
  # obtener enlaces según el periodo
  if (year >= 2023) {
    url <- paste(url, "enoe_", year, "_trim", trimestre, "_", formato, ".zip", sep = "")
  } else if ((year == 2020 & trimestre >= 3 ) | (year >= 2021 & year <= 2022)) {
    url <- paste(url, "enoe_n_", year, "_trim", trimestre, "_", formato, ".zip", sep = "")
  } else {
    url <- paste(url, year, "trim", trimestre, "_", formato, ".zip", sep = "")
  }
  
  # enlaces con casos especiales
  # doble barra
  if (year == 2024 & trimestre == 2) {
    url <- sub(
      x = url,
      pattern = "/enoe_2024",
      replacement = "//enoe_2024"
    )
  } else if (year == 2020 & trimestre == 2) {
    # no existe enlace
    stop("No existe enlace para dicho periodo. Se sugiere utilizar las bases de datos de la ETOE, la cual proporciona información para los meses de abril, mayo y junio: <https://www.inegi.org.mx/investigacion/etoe/default.html#Microdatos>. Las cifras que ofrece ETOE no son estrictamente comparables con ENOE pero son una aproximación a los indicadores de la ENOE. La comparación es útil como medida de referencia.")
  }
  
  # proceso de descarga
  archivo_temp <- tempfile(fileext = ".zip")
  
  # se aumenta tiempo máximo de descarga para evitar error
  options(timeout = max(900, getOption("timeout")))
  
  download.file(
    url = url,
    destfile = archivo_temp
  )
  
  # lista de los microdatos comprimidos
  microdatos <- unzip(archivo_temp, list = TRUE)$Name
  
  # extracción
  unzip(
    zipfile = archivo_temp, 
    # modulo especifico
    files = grepv(modulo, microdatos, ignore.case = TRUE),
    exdir = tempdir()
  )
  
  # ruta para cargar archivos
  archivo_temp <- list.files(
    path = tempdir(),
    pattern = "\\.csv$|\\.dbf$|\\.dta$|\\.sav$",
    full.names = TRUE,
    ignore.case = TRUE
  )
  
  # nombre para la lista
  nombres <- basename(archivo_temp)
  
  nombres <- sub(
    x = nombres,
    pattern = "ENOE_",
    replacement = ""
  )
  
  nombres <- sub(
    x = nombres,
    pattern = "\\.csv|\\.dbf|\\.dta|\\.sav",
    replacement = "",
    ignore.case = TRUE
  )
  
  # importación según tipo de archivo
  if (formato == "csv") {
    enoe <- readr::read_csv(
      file = archivo_temp,
      col_types = cols(.default = col_character())
    )
  } else if (formato == "dbf") {
    enoe <- foreign::read.dbf(archivo_temp)
  } else if (formato == "dta") {
    enoe <- haven::read_dta(archivo_temp)
  } else if (formato == "sav") {
    enoe <- haven::read_sav(archivo_temp)
  }
  
  # eliminación de archivos descargados y extraídos
  archivo_temp <- list.files(
    path = tempdir(),
    pattern = "\\.zip$|\\.csv$|\\.dbf$|\\.dta$|\\.sav$",
    full.names = TRUE,
    ignore.case = TRUE
  )
  
  unlink(archivo_temp)
  
  return(enoe)
}
```

AHORA

```{r}
# Obtener todos los módulos sin enlace ========================================
# arregla la función `importinegi::enoe`

descargar_enoe <- function(year, trimestre, formato = "csv")
{
  # para convertir a parquet se requiere csv
  if (formato == "parquet") {
    parquet <- 1
    formato <- "csv"
  }
  
  url <- "https://www.inegi.org.mx/contenidos/programas/enoe/15ymas/microdatos/"
  
  # obtener enlaces según el periodo
  if (year >= 2023) {
    url <- paste(url, "enoe_", year, "_trim", trimestre, "_", formato, ".zip", sep = "")
  } else if ((year == 2020 & trimestre >= 3 ) | (year >= 2021 & year <= 2022)) {
    url <- paste(url, "enoe_n_", year, "_trim", trimestre, "_", formato, ".zip", sep = "")
  } else {
    url <- paste(url, year, "trim", trimestre, "_", formato, ".zip", sep = "")
  }
  
  # enlaces con casos especiales
  # doble barra
  if (year == 2024 & trimestre == 2) {
    url <- sub(
      x = url,
      pattern = "/enoe_2024",
      replacement = "//enoe_2024"
    )
  } else if (year == 2020 & trimestre == 2) {
    # no existe enlace
    stop("No existe enlace para dicho periodo. Se sugiere utilizar las bases de datos de la ETOE, la cual proporciona información para los meses de abril, mayo y junio: <https://www.inegi.org.mx/investigacion/etoe/default.html#Microdatos>. Las cifras que ofrece ETOE no son estrictamente comparables con ENOE pero son una aproximación a los indicadores de la ENOE. La comparación es útil como medida de referencia.")
  }
  
  # proceso de descarga
  archivo_temp <- tempfile(fileext = ".zip")
  
  # se aumenta tiempo máximo de descarga para evitar error
  options(timeout = max(900, getOption("timeout")))
  
  download.file(
    url = url,
    destfile = archivo_temp
  )
  
  # extracción
  unzip(
    zipfile = archivo_temp,
    exdir = tempdir()
  )
  
  # ruta para cargar archivos
  archivo_temp <- list.files(
    path = tempdir(),
    pattern = "\\.csv$|\\.dbf$|\\.dta$|\\.sav$",
    full.names = TRUE,
    ignore.case = TRUE
  )
  
  # nombre para la lista
  nombres <- basename(archivo_temp)
  
  nombres <- sub(
    x = nombres,
    pattern = "ENOE_",
    replacement = ""
  )
  
  nombres <- sub(
    x = nombres,
    pattern = "\\.csv|\\.dbf|\\.dta|\\.sav",
    replacement = "",
    ignore.case = TRUE
  )
  
  if (exists("parquet")) {formato <- "parquet"}
  
  # especificar formato para importación
  if (formato == "csv") {
    importar_archivo <- \(archivo_temp)
    readr::read_csv(
      file = archivo_temp,
      col_types = cols(.default = col_character())
    )
  } else if (formato == "dbf") {
    importar_archivo <- foreign::read.dbf
  } else if (formato == "dta") {
    importar_archivo <- haven::read_dta
  } else if (formato == "sav") {
    importar_archivo <- haven::read_sav
  } else if (formato == "parquet")
  {
    # archivos de salida
    archivo_parquet <- sub("\\.csv$", "\\.parquet", archivo_temp)
    
    # conversión
    tamanio <- length(archivo_temp)
    i <- vector("integer", tamanio)
    
    for (i in 1:tamanio) { # con walk arroja error
      parquetize::csv_to_parquet(
        path_to_file = archivo_temp[[i]],
        path_to_parquet = archivo_parquet[[i]]
      )
    }
    
    # para crear la lista
    archivo_temp <- archivo_parquet
    importar_archivo <- arrow::read_parquet
  }
  
  # importación a un solo objeto tipo lista
  # fuente R for Data Science (2nd ed.), sección 26.3.4
  enoe <- archivo_temp |> 
    purrr::set_names(nm = nombres) |> 
    purrr::map(importar_archivo)
  
  # eliminación de archivos descargados y extraídos
  archivo_temp <- list.files(
    path = tempdir(),
    pattern = "\\.zip$|\\.csv$|\\.dbf$|\\.dta$|\\.sav$|\\.parquet$",
    full.names = TRUE,
    ignore.case = TRUE
  )
  
  unlink(archivo_temp)
  
  return(enoe)
}

# Obtener un módulo sin enlace ================================================

descargar_modulo <- function(year, trimestre, modulo = "sdem", formato = "csv")
{
  # para convertir a parquet se requiere CSV
  if (formato == "parquet") {
    parquet <- 1
    formato <- "csv"
  }
  
  url <- "https://www.inegi.org.mx/contenidos/programas/enoe/15ymas/microdatos/"
  
  # obtener enlaces según el periodo
  if (year >= 2023) {
    url <- paste(url, "enoe_", year, "_trim", trimestre, "_", formato, ".zip", sep = "")
  } else if ((year == 2020 & trimestre >= 3 ) | (year >= 2021 & year <= 2022)) {
    url <- paste(url, "enoe_n_", year, "_trim", trimestre, "_", formato, ".zip", sep = "")
  } else {
    url <- paste(url, year, "trim", trimestre, "_", formato, ".zip", sep = "")
  }
  
  # enlaces con casos especiales
  # doble barra
  if (year == 2024 & trimestre == 2) {
    url <- sub(
      x = url,
      pattern = "/enoe_2024",
      replacement = "//enoe_2024"
    )
  } else if (year == 2020 & trimestre == 2) {
    # no existe enlace
    stop("No existe enlace para dicho periodo. Se sugiere utilizar las bases de datos de la ETOE, la cual proporciona información para los meses de abril, mayo y junio: <https://www.inegi.org.mx/investigacion/etoe/default.html#Microdatos>. Las cifras que ofrece ETOE no son estrictamente comparables con ENOE pero son una aproximación a los indicadores de la ENOE. La comparación es útil como medida de referencia.")
  }
  
  # proceso de descarga
  archivo_temp <- tempfile(fileext = ".zip")
  
  # se aumenta tiempo máximo de descarga para evitar error
  options(timeout = max(900, getOption("timeout")))
  
  download.file(
    url = url,
    destfile = archivo_temp
  )
  
  # lista de los microdatos comprimidos
  microdatos <- unzip(archivo_temp, list = TRUE)$Name
  
  # extracción
  unzip(
    zipfile = archivo_temp, 
    # modulo especifico
    files = grepv(modulo, microdatos, ignore.case = TRUE),
    exdir = tempdir()
  )
  
  # ruta para cargar archivos
  archivo_temp <- list.files(
    path = tempdir(),
    pattern = "\\.csv$|\\.dbf$|\\.dta$|\\.sav$",
    full.names = TRUE,
    ignore.case = TRUE
  )
  
  # para convertir a parquet
  if (exists("parquet")) {formato <- "parquet"}
  
  # importación según tipo de archivo
  if (formato == "csv") {
    enoe <- readr::read_csv(
      file = archivo_temp,
      col_types = cols(.default = col_character())
    )
  } else if (formato == "dbf") {
    enoe <- foreign::read.dbf(archivo_temp)
  } else if (formato == "dta") {
    enoe <- haven::read_dta(archivo_temp)
  } else if (formato == "sav") {
    enoe <- haven::read_sav(archivo_temp)
  } else if (formato == "parquet")
  {
    # archivo de salida tipo parquet
    archivo_parquet <- sub("\\.csv$", "\\.parquet", archivo_temp, ignore.case = TRUE)
  
    # conversión
    parquetize::csv_to_parquet(
      path_to_file = archivo_temp,
      path_to_parquet = archivo_parquet
    )
  
    # carga
    enoe <- arrow::read_parquet(archivo_parquet)
  }
  
  # eliminación de archivos descargados y extraídos
  archivo_temp <- list.files(
    path = tempdir(),
    pattern = "\\.zip$|\\.csv$|\\.dbf$|\\.dta$|\\.sav$|\\.parquet$",
    full.names = TRUE,
    ignore.case = TRUE
  )
  
  unlink(archivo_temp)
  
  return(enoe)
}
```

Al final se tuvo que añadir un operador condicional SI ya que para convertir a parquet se requiere un archivo CSV

Se valida ejecución

```{r}
list.files(tempdir(), pattern = "csv|parquet|zip", full.names = TRUE)
unlink(list.files(tempdir(), pattern = "csv|parquet|zip", full.names = TRUE))
list.files(tempdir(), pattern = "csv|parquet|zip", full.names = TRUE)
```

Se valida

```{r}
descargar_modulo(2026, 1, "sdem", "parquet")
```

Listo!

Se valida 

```{r}
list.files(tempdir(), pattern = "csv|parquet|zip", full.names = TRUE)
```

Se observa que no elimina los archivos ¿por qué?

Se vuelve a ejecutar

```{{r}}
enoe <- descargar_modulo(2024, 2, "sdem", "parquet")
```

Me arroja error

```{r}
list.files(tempdir(), pattern = "csv|parquet|zip", full.names = TRUE)
```

Porque existen dos archivos CSV

Se eliminan

```{r}
unlink(list.files(tempdir(), pattern = "csv|parquet|zip", full.names = TRUE))
list.files(tempdir(), pattern = "csv|parquet|zip", full.names = TRUE)
```

Se vuelve a ejecutar

```{r}
enoe <- descargar_modulo(2024, 2, "sdem", "parquet")
```

Se valida

```{r}
# enoe
list.files(tempdir(), pattern = "csv|parquet|zip", full.names = TRUE)
unlink(list.files(tempdir(), pattern = "csv|parquet|zip", full.names = TRUE))
list.files(tempdir(), pattern = "csv|parquet|zip", full.names = TRUE)
```

Porque ahora sí los elimina y dentro de la función no?

Se fuerza la eliminación

```{r}
descargar_modulo <- function(year, trimestre, modulo = "sdem", formato = "csv")
{
  # para convertir a parquet se requiere CSV
  if (formato == "parquet") {
    parquet <- 1
    formato <- "csv"
  }
  
  url <- "https://www.inegi.org.mx/contenidos/programas/enoe/15ymas/microdatos/"
  
  # obtener enlaces según el periodo
  if (year >= 2023) {
    url <- paste(url, "enoe_", year, "_trim", trimestre, "_", formato, ".zip", sep = "")
  } else if ((year == 2020 & trimestre >= 3 ) | (year >= 2021 & year <= 2022)) {
    url <- paste(url, "enoe_n_", year, "_trim", trimestre, "_", formato, ".zip", sep = "")
  } else {
    url <- paste(url, year, "trim", trimestre, "_", formato, ".zip", sep = "")
  }
  
  # enlaces con casos especiales
  # doble barra
  if (year == 2024 & trimestre == 2) {
    url <- sub(
      x = url,
      pattern = "/enoe_2024",
      replacement = "//enoe_2024"
    )
  } else if (year == 2020 & trimestre == 2) {
    # no existe enlace
    stop("No existe enlace para dicho periodo. Se sugiere utilizar las bases de datos de la ETOE, la cual proporciona información para los meses de abril, mayo y junio: <https://www.inegi.org.mx/investigacion/etoe/default.html#Microdatos>. Las cifras que ofrece ETOE no son estrictamente comparables con ENOE pero son una aproximación a los indicadores de la ENOE. La comparación es útil como medida de referencia.")
  }
  
  # proceso de descarga
  archivo_temp <- tempfile(fileext = ".zip")
  
  # se aumenta tiempo máximo de descarga para evitar error
  options(timeout = max(900, getOption("timeout")))
  
  download.file(
    url = url,
    destfile = archivo_temp
  )
  
  # lista de los microdatos comprimidos
  microdatos <- unzip(archivo_temp, list = TRUE)$Name
  
  # extracción
  unzip(
    zipfile = archivo_temp, 
    # modulo especifico
    files = grepv(modulo, microdatos, ignore.case = TRUE),
    exdir = tempdir()
  )
  
  # ruta para cargar archivos
  archivo_temp <- list.files(
    path = tempdir(),
    pattern = "\\.csv$|\\.dbf$|\\.dta$|\\.sav$",
    full.names = TRUE,
    ignore.case = TRUE
  )
  
  # para convertir a parquet
  if (exists("parquet")) {formato <- "parquet"}
  
  # importación según tipo de archivo
  if (formato == "csv") {
    enoe <- readr::read_csv(
      file = archivo_temp,
      col_types = cols(.default = col_character())
    )
  } else if (formato == "dbf") {
    enoe <- foreign::read.dbf(archivo_temp)
  } else if (formato == "dta") {
    enoe <- haven::read_dta(archivo_temp)
  } else if (formato == "sav") {
    enoe <- haven::read_sav(archivo_temp)
  } else if (formato == "parquet")
  {
    # archivo de salida tipo parquet
    archivo_parquet <- sub("\\.csv$", "\\.parquet", archivo_temp, ignore.case = TRUE)
  
    # conversión
    parquetize::csv_to_parquet(
      path_to_file = archivo_temp,
      path_to_parquet = archivo_parquet
    )
  
    # carga
    enoe <- arrow::read_parquet(archivo_parquet)
  }
  
  # eliminación de archivos descargados y extraídos
  archivo_temp <- list.files(
    path = tempdir(),
    pattern = "\\.zip$|\\.csv$|\\.dbf$|\\.dta$|\\.sav$|\\.parquet$",
    full.names = TRUE,
    ignore.case = TRUE
  )
  
  unlink(archivo_temp, force = TRUE)
  
  return(enoe)
}
```

Se vuelve a ejecutar

```{r}
# list.files(tempdir(), pattern = "csv|parquet|zip", full.names = TRUE)

enoe <- descargar_modulo(2025, 2, "sdem", "parquet")
```

Se valida

```{r}
list.files(tempdir(), pattern = "csv|parquet|zip", full.names = TRUE)
```

Se intenta con `file.remove`

```{r}
unlink(list.files(tempdir(), pattern = "csv|parquet|zip", full.names = TRUE))
list.files(tempdir(), pattern = "csv|parquet|zip", full.names = TRUE)
file.remove(list.files(tempdir(), pattern = "csv|parquet|zip", full.names = TRUE))
list.files(tempdir(), pattern = "csv|parquet|zip", full.names = TRUE)
```

Se elimina

```{r}
remove(enoe)
```

Se vuelve a ejecutar

```{r}
file.remove(list.files(tempdir(), pattern = "csv|parquet|zip", full.names = TRUE))
list.files(tempdir(), pattern = "csv|parquet|zip", full.names = TRUE)
```

No puedo eliminarlo ¿por qué?

La IA menciona que es posible que una función esté utilizando los archivos y "no los suelte". Se puede solucionar con:

* forzar recolección de basura con `gc`
* desactivar el mapeo de memoria `read_parquet(mmap = FALSE)`
* Usar `on.exit`

Pero menciona que pasar de CV a Parquet y después cargarlo como tibble no existe una eficiencia en la ejecución. Cuestión que estoy de acuerdo. Conviene cargarlo como conjunto de datos. Por lo cual, tendría que guardar el o los archivos parquet al directorio actual. No obstante, "el único error posible que veo es que un usuario ejecute sin guardar previamente su documento quarto o r"

Se realiza aquello en un nuevo documento.


