---
date: "09-08-2026"
format: gfm
---

A partir de lo encontrado en `bitacora/formato_parquet.qmd`, se intentará añadir el formato parquet para cargarlo como conjunto de datos (dataset), y no como tibble.

```{r}
#| label: setup
#| message: false
#| warning: false

library(tidyverse)
library(here)
library(parquetize)
library(arrow)
```


Recordemos que no se puede mantener los archivos de origen/entrada en el directorio temporal, por tanto deben guardarse en el directorio actual de trabajo.

```{r}
getwd()
dir.exists(file.path(getwd(), "datos"))
```

DESCARGAR UN MÓDULO

```{r}
year <- 2026
trimestre <- 1
formato <- "parquet"
modulo <- "sdem"

if (formato == "parquet") {
  parquet <- 1
  formato <- "csv"
}

url <- "https://www.inegi.org.mx/contenidos/programas/enoe/15ymas/microdatos/"
  
  # obtener enlaces según el periodo
  if (year >= 2023) {
    url <- paste(url, "enoe_", year, "_trim", trimestre, "_", formato, ".zip", sep = "")
  } else if ((year == 2020 & trimestre >= 3 ) | (year >= 2021 & year <= 2022)) {
    url <- paste(url, "enoe_n_", year, "_trim", trimestre, "_", formato, ".zip", sep = "")
  } else {
    url <- paste(url, year, "trim", trimestre, "_", formato, ".zip", sep = "")
  }
  
  # enlaces con casos especiales
  # doble barra
  if (year == 2024 & trimestre == 2) {
    url <- sub(
      x = url,
      pattern = "/enoe_2024",
      replacement = "//enoe_2024"
    )
  } else if (year == 2020 & trimestre == 2) {
    # no existe enlace
    stop("No existe enlace para dicho periodo. Se sugiere utilizar las bases de datos de la ETOE, la cual proporciona información para los meses de abril, mayo y junio: <https://www.inegi.org.mx/investigacion/etoe/default.html#Microdatos>. Las cifras que ofrece ETOE no son estrictamente comparables con ENOE pero son una aproximación a los indicadores de la ENOE. La comparación es útil como medida de referencia.")
  }
  
  # proceso de descarga
  archivo_temp <- tempfile(fileext = ".zip")
  
  # se aumenta tiempo máximo de descarga para evitar error
  options(timeout = max(900, getOption("timeout")))
  
  download.file(
    url = url,
    destfile = archivo_temp
  )
  
  # lista de los microdatos comprimidos
  microdatos <- unzip(archivo_temp, list = TRUE)$Name
  
  # extracción
  unzip(
    zipfile = archivo_temp, 
    # modulo especifico
    files = grepv(modulo, microdatos, ignore.case = TRUE),
    exdir = tempdir()
  )
  
  # ruta para cargar archivos
  archivo_temp <- list.files(
    path = tempdir(),
    pattern = "\\.csv$|\\.dbf$|\\.dta$|\\.sav$",
    full.names = TRUE,
    ignore.case = TRUE
  )
```

Se tiene la ruta de los archivos csv

```{r}
archivo_temp
```

Ahora se debe crear la ruta del archivo parquet en el directorio actual

```{r}
basename(archivo_temp)
sub("csv", "parquet", basename(archivo_temp))
getwd()
```

La carpeta se llamará ENOE

```{r}
dir.exists(file.path(getwd(), "ENOE"))
```

Se crea si no existe

```{r}
if (dir.exists(file.path(getwd(), "ENOE")) == FALSE) {
  dir.create(file.path(getwd(), "ENOE"))
}
```

Ahora se crea ruta del archivo parquet

```{r}
file.path(getwd(), "ENOE")
# paste(file.path(getwd(), "ENOE"), sub("csv", "parquet", basename(archivo_temp)), sep = "/")
file.path(getwd(), "ENOE", sub("csv", "parquet", basename(archivo_temp)))
```

Y ahí se almacena

```{r}
archivo_parquet <- file.path(getwd(), "ENOE", sub("csv", "parquet", basename(archivo_temp)))
archivo_parquet
```

Ahora se convierte

```{r}
parquetize::csv_to_parquet(
  path_to_file = archivo_temp,
  path_to_parquet = archivo_parquet
)
```

Se valida

```{r}
file.size(archivo_parquet) / 1024**2
```

Y ya se carga como conjunto de datos

```{r}
# open_dataset(archivo_parquet, format = "parquet")
open_dataset(archivo_parquet)
```


Por tanto quedaría así

```{r}
nombre <- basename(archivo_temp)
nombre <- sub("csv", "parquet", nombre)
# nombre <- sub("ENOE_", "", nombre)
# nombre

directorio <- file.path(getwd(), "ENOE")

if (dir.exists(directorio) == FALSE) {
  dir.create(directorio)
}

archivo_parquet <- file.path(directorio, nombre)

parquetize::csv_to_parquet(
  path_to_file = archivo_temp,
  path_to_parquet = archivo_parquet
)

# open_dataset(archivo_parquet)
```

Para el caso de todos las tablas

Se eliminan los archivos previamente descargados

```{r}
unlink(archivo_temp)
list.files(tempdir(), "csv|parquet|zip", full.names = TRUE)
```

Se ejecuta versión actual

```{r}
year <- 2026
trimestre <- 1
formato <- "parquet"

if (formato == "parquet") {
  parquet <- 1
  formato <- "csv"
}

url <- "https://www.inegi.org.mx/contenidos/programas/enoe/15ymas/microdatos/"
  
  # obtener enlaces según el periodo
  if (year >= 2023) {
    url <- paste(url, "enoe_", year, "_trim", trimestre, "_", formato, ".zip", sep = "")
  } else if ((year == 2020 & trimestre >= 3 ) | (year >= 2021 & year <= 2022)) {
    url <- paste(url, "enoe_n_", year, "_trim", trimestre, "_", formato, ".zip", sep = "")
  } else {
    url <- paste(url, year, "trim", trimestre, "_", formato, ".zip", sep = "")
  }
  
  # enlaces con casos especiales
  # doble barra
  if (year == 2024 & trimestre == 2) {
    url <- sub(
      x = url,
      pattern = "/enoe_2024",
      replacement = "//enoe_2024"
    )
  } else if (year == 2020 & trimestre == 2) {
    # no existe enlace
    stop("No existe enlace para dicho periodo. Se sugiere utilizar las bases de datos de la ETOE, la cual proporciona información para los meses de abril, mayo y junio: <https://www.inegi.org.mx/investigacion/etoe/default.html#Microdatos>. Las cifras que ofrece ETOE no son estrictamente comparables con ENOE pero son una aproximación a los indicadores de la ENOE. La comparación es útil como medida de referencia.")
  }
  
  # proceso de descarga
  archivo_temp <- tempfile(fileext = ".zip")
  
  # se aumenta tiempo máximo de descarga para evitar error
  options(timeout = max(900, getOption("timeout")))
  
  download.file(
    url = url,
    destfile = archivo_temp
  )
  
  # extracción
  unzip(
    zipfile = archivo_temp,
    exdir = tempdir()
  )
  
  # ruta para cargar archivos
  archivo_temp <- list.files(
    path = tempdir(),
    pattern = "\\.csv$|\\.dbf$|\\.dta$|\\.sav$",
    full.names = TRUE,
    ignore.case = TRUE
  )
  
  # nombre para la lista
  nombres <- basename(archivo_temp)
  
  nombres <- sub(
    x = nombres,
    pattern = "ENOE_",
    replacement = ""
  )
  
  nombres <- sub(
    x = nombres,
    pattern = "\\.csv|\\.dbf|\\.dta|\\.sav",
    replacement = "",
    ignore.case = TRUE
  )
```

Se valida

```{r}
nombres
archivo_temp
```

Se realiza procedimiento anterior

```{r}
archivo_parquet <- basename(archivo_temp)
archivo_parquet <- sub("csv", "parquet", archivo_parquet)

directorio <- file.path(getwd(), "ENOE")

if (dir.exists(directorio) == FALSE) {
  dir.create(directorio)
}

archivo_parquet <- file.path(directorio, archivo_parquet)
```

Se itera el procedimiento de conversión

```{r}
# archivo_temp
# archivo_parquet
tamanio <- length(archivo_temp)
i <- vector("integer", tamanio)

for (i in 1:tamanio) {
  csv_to_parquet(
    path_to_file = archivo_temp[[i]],
    path_to_parquet = archivo_parquet[[i]]
  )
}
```

Se valida

```{r}
file.size(archivo_parquet) / 1024**2
```

Ahora se carga conjunto de datos

```{r}
open_dataset(archivo_parquet)
```

Se eliminan archivos csv

```{r}
file.remove(archivo_temp)
```

Se valida

```{r}
list.files(tempdir(), pattern = "csv")
file.remove(list.files(tempdir(), pattern = "csv"))
```

Siempre deja un archivo disponible ¿por qué?

```{r}
remove(archivo_temp)
file.remove(list.files(tempdir(), pattern = "\\.csv$"))
list.files(tempdir(), pattern = "csv")
```

```{r}
base::gc()
list.files(tempdir())
file.remove(list.files(tempdir(), pattern = "csv"))
```

El código de dicha función es:

```{{r}}
csv_to_parquet <- function(
    path_to_file,
    url_to_csv = lifecycle::deprecated(),
    csv_as_a_zip = lifecycle::deprecated(),
    filename_in_zip,
    path_to_parquet,
    columns = "all",
    compression = "snappy",
    compression_level = NULL,
    partition = "no",
    encoding = "UTF-8",
    read_delim_args = list(),
    ...
) {
  if (!missing(url_to_csv)) {
    lifecycle::deprecate_warn(
      when = "0.5.5",
      what = "csv_to_parquet(url_to_csv)",
      details = "This argument is replaced by path_to_file."
    )
  }

  if (!missing(csv_as_a_zip)) {
    lifecycle::deprecate_warn(
      when = "0.5.5",
      what = "csv_to_parquet(csv_as_a_zip)",
      details = "This argument is no longer needed, parquetize detect zip file by extension."
    )
  }

  # Check if at least one of the two arguments path_to_file or url_to_csv is set
  if (missing(path_to_file) & missing(url_to_csv)) {
    cli_abort("Be careful, you have to fill the path_to_file argument", class = "parquetize_missing_argument")
  }

  # Check if path_to_parquet is missing
  if (missing(path_to_parquet)) {
    cli_abort("Be careful, the argument path_to_parquet must be filled in", class = "parquetize_missing_argument")
  }

  # Check if columns argument is a character vector
  if (isFALSE(is.vector(columns) & is.character(columns))) {
    cli_abort(c("Be careful, the argument columns must be a character vector",
              'You can use `all` or `c("col1", "col2"))`'),
              class = "parquetize_bad_argument")
  }

  if (missing(path_to_file)) {
    path_to_file <- url_to_csv
  }

  input_file <- download_extract(path_to_file, filename_in_zip)

  Sys.sleep(0.01)
  cli_progress_message("Reading data...")

  csv_output <- inject(
    read_delim(
      file = input_file,
      locale = locale(encoding = encoding),
      lazy = TRUE,
      show_col_types = FALSE,
      col_select = if (identical(columns,"all")) everything() else all_of(columns),
      !!!read_delim_args
    )
  )

  dataset <- write_parquet_at_once(
    csv_output,
    path_to_parquet,
    partition,
    compression,
    compression_level,
    ...)

  return(invisible(dataset))
}
```

Me llama la atención:

```{{r}}
input_file <- download_extract(path_to_file, filename_in_zip)

dataset <- write_parquet_at_once(
    csv_output,
    path_to_parquet,
    partition,
    compression,
    compression_level,
    ...)
```

Considero, a priori, aquellas funciones podrían estar generando el "error"

Otro modo de crear los archivos parquet sería con `write_parquet` después de crear el objeto

Algo como

```{´{r}}
# importación según tipo de archivo
  if (formato == "csv" & parquet != 1) {
    enoe <- readr::read_csv(
      file = archivo_temp,
      col_types = cols(.default = col_character())
    )
  } else if (formato == "dbf") {
    enoe <- foreign::read.dbf(archivo_temp)
  } else if (formato == "dta") {
    enoe <- haven::read_dta(archivo_temp)
  } else if (formato == "sav") {
    enoe <- haven::read_sav(archivo_temp)
  } else if (formato == "csv" & parquet == 1) {
    enoe <- read_csv_arrow(archivo_temp)
  }
  
  # importación a un solo objeto tipo lista
  # fuente R for Data Science (2nd ed.), sección 26.3.4
  if (!exists(parquet)) {
    enoe <- archivo_temp |> 
      purrr::set_names(nm = nombres) |> 
      purrr::map(importar_archivo)
  } else {
    # aquí añadir la función de guardar
    for (i in 1:tamanio){
      write_dataset(
        x = enoe[[i]],
        sink = archivo_parquet[[i]]
      )
    }
    
    enoe <- archivo_parquet # devuelve la ruta
  }
```

Algo así
