---
date: "10-08-2026"
format: gfm
---

Se continua con , es decir, crear los archivos parquet y cargarlos como tipo dataset o Arrow.

```{r}
#| label: setup
#| message: false
#| warning: false

library(tidyverse)
library(here)
library(parquetize)
library(arrow)

source(here::here("scripts", "0_funciones.R"))
```

Función en su versión actual

```{r}
  year <- 2026
  trimestre <- 1
  formato <- "parquet"
  modulo <- "sdem"
  
  if (formato == "parquet") {
    parquet <- 1
    formato <- "csv"
  } else {
    parquet <- 0
  }
  
  url <- "https://www.inegi.org.mx/contenidos/programas/enoe/15ymas/microdatos/"
  
  # obtener enlaces según el periodo
  if (year >= 2023) {
    url <- paste(url, "enoe_", year, "_trim", trimestre, "_", formato, ".zip", sep = "")
  } else if ((year == 2020 & trimestre >= 3 ) | (year >= 2021 & year <= 2022)) {
    url <- paste(url, "enoe_n_", year, "_trim", trimestre, "_", formato, ".zip", sep = "")
  } else {
    url <- paste(url, year, "trim", trimestre, "_", formato, ".zip", sep = "")
  }
  
  # enlaces con casos especiales
  # doble barra
  if (year == 2024 & trimestre == 2) {
    url <- sub(
      x = url,
      pattern = "/enoe_2024",
      replacement = "//enoe_2024"
    )
  } else if (year == 2020 & trimestre == 2) {
    # no existe enlace
    stop("No existe enlace para dicho periodo. Se sugiere utilizar las bases de datos de la ETOE, la cual proporciona información para los meses de abril, mayo y junio: <https://www.inegi.org.mx/investigacion/etoe/default.html#Microdatos>. Las cifras que ofrece ETOE no son estrictamente comparables con ENOE pero son una aproximación a los indicadores de la ENOE. La comparación es útil como medida de referencia.")
  }
  
  # proceso de descarga
  archivo_temp <- tempfile(fileext = ".zip")
  
  # se aumenta tiempo máximo de descarga para evitar error
  options(timeout = max(900, getOption("timeout")))
  
  download.file(
    url = url,
    destfile = archivo_temp
  )
  
  # lista de los microdatos comprimidos
  microdatos <- unzip(archivo_temp, list = TRUE)$Name
  
  # extracción
  unzip(
    zipfile = archivo_temp, 
    # modulo especifico
    files = grepv(modulo, microdatos, ignore.case = TRUE),
    exdir = tempdir()
  )
  
  # ruta para cargar archivos
  archivo_temp <- list.files(
    path = tempdir(),
    pattern = "\\.csv$|\\.dbf$|\\.dta$|\\.sav$",
    full.names = TRUE,
    ignore.case = TRUE
  )
  
  # nombre para la lista
  nombres <- basename(archivo_temp)
  
  nombres <- sub(
    x = nombres,
    pattern = "ENOE_",
    replacement = ""
  )
  
  nombres <- sub(
    x = nombres,
    pattern = "\\.csv|\\.dbf|\\.dta|\\.sav",
    replacement = "",
    ignore.case = TRUE
  )
  
  # importación según tipo de archivo
  if (formato == "csv") {
    enoe <- readr::read_csv(
      file = archivo_temp,
      col_types = cols(.default = col_character())
    )
  } else if (formato == "dbf") {
    enoe <- foreign::read.dbf(archivo_temp)
  } else if (formato == "dta") {
    enoe <- haven::read_dta(archivo_temp)
  } else if (formato == "sav") {
    enoe <- haven::read_sav(archivo_temp)
  }
  
  # eliminación de archivos descargados y extraídos
  # archivo_temp <- list.files(
  #   path = tempdir(),
  #   pattern = "\\.zip$|\\.csv$|\\.dbf$|\\.dta$|\\.sav$",
  #   full.names = TRUE,
  #   ignore.case = TRUE
  # )
  # 
  # unlink(archivo_temp)
```

Hasta aquí se tiene el objeto tibble

```{r}
enoe
```

Por su parte,

```{r}
archivo_temp
```

Antes de eliminar se crea el archivo parquet

```{r}
archivo_parquet <- basename(archivo_temp)
archivo_parquet <- sub("csv", "parquet", archivo_parquet)
directorio <- file.path(getwd(), "ENOE")

if (dir.exists(directorio) == FALSE) {
  dir.create(directorio)
} 

archivo_parquet <- file.path(directorio, archivo_parquet)
```

Y se guarda con `write_parquet`

```{r}
write_parquet(
  x = enoe,
  sink = archivo_parquet
)
```

Se carga

```{r}
enoe <- open_dataset(archivo_parquet)

enoe
```

Se hacen pruebas

```{r}
enoe |> 
  mutate(fac_tri = as.double(fac_tri)) |> 
  summarise(tot = sum(fac_tri)) |> 
  collect()
```

Ahora se eliminan archivo descargados

```{r}
  # eliminación de archivos descargados y extraídos
  archivo_temp <- list.files(
    path = tempdir(),
    pattern = "\\.zip$|\\.csv$|\\.dbf$|\\.dta$|\\.sav$",
    full.names = TRUE,
    ignore.case = TRUE
  )

  unlink(archivo_temp)
```

Se valida

```{r}
list.files(
    path = tempdir(),
    # pattern = "\\.zip$|\\.csv$|\\.dbf$|\\.dta$|\\.sav$",
    full.names = TRUE,
    ignore.case = TRUE
  )
```

Listo!

Sería así

```{r}
archivo_parquet <- basename(archivo_temp)
archivo_parquet <- sub("csv", "parquet", archivo_parquet)
directorio <- file.path(getwd(), "ENOE")

if (dir.exists(directorio) == FALSE) {
  dir.create(directorio)
} 

archivo_parquet <- file.path(directorio, archivo_parquet)

write_parquet(
  x = enoe,
  sink = archivo_parquet
)

enoe <- open_dataset(archivo_parquet)
```

Pero como está sujeto al formato especificado

```{r}
if (parquet == 1) {
  archivo_parquet <- basename(archivo_temp)
  archivo_parquet <- sub("csv", "parquet", archivo_parquet)
  directorio <- file.path(getwd(), "ENOE")
  
  if (dir.exists(directorio) == FALSE) { dir.create(directorio) } 
  
  archivo_parquet <- file.path(directorio, archivo_parquet)
  
  write_parquet(
    x = enoe,
    sink = archivo_parquet
  )
  
  enoe <- open_dataset(archivo_parquet)
}
```

Para el caso de todas las tablas

```{r}
  year <- 2026
  trimestre <- 1
  formato <- "parquet"
  
  if (formato == "parquet") {
    parquet <- 1
    formato <- "csv"
  } else {
    parquet <- 0
  }
  
  url <- "https://www.inegi.org.mx/contenidos/programas/enoe/15ymas/microdatos/"
  
  # obtener enlaces según el periodo
  if (year >= 2023) {
    url <- paste(url, "enoe_", year, "_trim", trimestre, "_", formato, ".zip", sep = "")
  } else if ((year == 2020 & trimestre >= 3 ) | (year >= 2021 & year <= 2022)) {
    url <- paste(url, "enoe_n_", year, "_trim", trimestre, "_", formato, ".zip", sep = "")
  } else {
    url <- paste(url, year, "trim", trimestre, "_", formato, ".zip", sep = "")
  }
  
  # enlaces con casos especiales
  # doble barra
  if (year == 2024 & trimestre == 2) {
    url <- sub(
      x = url,
      pattern = "/enoe_2024",
      replacement = "//enoe_2024"
    )
  } else if (year == 2020 & trimestre == 2) {
    # no existe enlace
    stop("No existe enlace para dicho periodo. Se sugiere utilizar las bases de datos de la ETOE, la cual proporciona información para los meses de abril, mayo y junio: <https://www.inegi.org.mx/investigacion/etoe/default.html#Microdatos>. Las cifras que ofrece ETOE no son estrictamente comparables con ENOE pero son una aproximación a los indicadores de la ENOE. La comparación es útil como medida de referencia.")
  }
  
  # proceso de descarga
  archivo_temp <- tempfile(fileext = ".zip")
  
  # se aumenta tiempo máximo de descarga para evitar error
  options(timeout = max(900, getOption("timeout")))
  
  download.file(
    url = url,
    destfile = archivo_temp
  )
  
  # extracción
  unzip(
    zipfile = archivo_temp,
    exdir = tempdir()
  )
  
  # ruta para cargar archivos
  archivo_temp <- list.files(
    path = tempdir(),
    pattern = "\\.csv$|\\.dbf$|\\.dta$|\\.sav$",
    full.names = TRUE,
    ignore.case = TRUE
  )
  
  # nombre para la lista
  nombres <- basename(archivo_temp)
  
  nombres <- sub(
    x = nombres,
    pattern = "ENOE_",
    replacement = ""
  )
  
  nombres <- sub(
    x = nombres,
    pattern = "\\.csv|\\.dbf|\\.dta|\\.sav",
    replacement = "",
    ignore.case = TRUE
  )
  
  # especificar formato para importación
  if (formato == "csv") {
    importar_archivo <- \(archivo_temp)
    readr::read_csv(
      file = archivo_temp,
      col_types = cols(.default = col_character())
    )
  } else if (formato == "dbf") {
    importar_archivo <- foreign::read.dbf
  } else if (formato == "dta") {
    importar_archivo <- haven::read_dta
  } else if (formato == "sav") {
    importar_archivo <- haven::read_sav
  }
  
  # La IA sugiere validar formato con una lista
  # importar_archivo <- list(
  #   csv = \(x) readr::read_csv(file = x, col_types = readr::cols(.default = readr::col_character())),
  #   dbf = foreign::read.dbf,
  #   dta = haven::read_dta,
  #   sav = haven::read_sav
  # )
  # 
  # importar_archivo <- importar_archivo[[formato]]
  
  # importación a un solo objeto tipo lista
  # fuente R for Data Science (2nd ed.), sección 26.3.4
  enoe <- archivo_temp |> 
    purrr::set_names(nm = nombres) |> 
    purrr::map(importar_archivo)
  
  # eliminación de archivos descargados y extraídos
  # archivo_temp <- list.files(
  #   path = tempdir(),
  #   pattern = "\\.zip$|\\.csv$|\\.dbf$|\\.dta$|\\.sav$",
  #   full.names = TRUE,
  #   ignore.case = TRUE
  # )
  # 
  # unlink(archivo_temp)
```

Hasta ahorita se tiene el objeto tipo lista

```{r}
names(enoe)
```

Además

```{r}
archivo_temp
```

Se crean archivos parquet

```{r}
archivo_parquet <- basename(archivo_temp)
archivo_parquet <- sub("csv", "parquet", archivo_parquet)
directorio <- file.path(getwd(), "ENOE")

if (dir.exists(directorio) == FALSE) { dir.create(directorio) }

archivo_parquet <- file.path(directorio, archivo_parquet)
```

Se guardan los archivos

```{r}
nombres
names(enoe)
archivo_parquet
```

Puedo

```{r}
nombres[[1]]

grepv(nombres[[1]], archivo_parquet)
```

Además

```{r}
enoe[[1]]
```

Así pues

```{r}
tamanio <- length(archivo_parquet)
i <- vector("integer", tamanio)

for (i in 1:tamanio) {
  write_parquet(
    x = enoe[[i]],
    sink = grepv(nombres[[i]], archivo_parquet, ignore.case = TRUE)
  )
}
```

Se valida

```{r}
file.size(archivo_parquet) / 1024**2
```

Ahora se carga

```{r}
enoe <- open_dataset(archivo_parquet)

enoe
```

Se valida

```{r}
enoe |> 
  mutate(file = add_filename()) |> 
  compute() |> 
  count(file) |> 
  collect()
```

Ejemplo

```{r}
df <- enoe |> 
  mutate(file = add_filename()) |> 
  compute() |> 
  count(file) |> 
  collect()

df
```

Se valida

```{r}
df |> 
  # filter(str_subset(file, "SDEM"))
  filter(str_detect(file, "SDEM")) # es igual a grepl
```

Entonces

```{r}
enoe |> 
  mutate(file = add_filename()) |> 
  compute() |> 
  filter(str_detect(file, "SDEM")) |>  # incluido en acero
  count() |> 
  collect()
```

Sí

Por último, se eliminan los archivos descargados

```{r}
  # eliminación de archivos descargados y extraídos
  archivo_temp <- list.files(
    path = tempdir(),
    pattern = "\\.zip$|\\.csv$|\\.dbf$|\\.dta$|\\.sav$",
    full.names = TRUE,
    ignore.case = TRUE
  )

  unlink(archivo_temp)
```

Se valida

```{r}
list.files(
    path = tempdir(),
    # pattern = "\\.zip$|\\.csv$|\\.dbf$|\\.dta$|\\.sav$",
    full.names = TRUE,
    ignore.case = TRUE
  )
```

Listo!

Por tanto, quedaría así

```{r}
archivo_parquet <- basename(archivo_temp)
archivo_parquet <- sub("csv", "parquet", archivo_parquet)
directorio <- file.path(getwd(), "ENOE")

if (dir.exists(directorio) == FALSE) { dir.create(directorio) }

archivo_parquet <- file.path(directorio, archivo_parquet)

tamanio <- length(archivo_parquet)
i <- vector("integer", tamanio)

for (i in 1:tamanio) {
  write_parquet(
    x = enoe[[i]],
    sink = grepv(nombres[[i]], archivo_parquet, ignore.case = TRUE)
  )
}

enoe <- open_dataset(archivo_parquet)
```

Si se especifico formato parquet

```{r}
if (parquet == 1) {
  archivo_parquet <- basename(archivo_temp)
  archivo_parquet <- sub("csv", "parquet", archivo_parquet)
  directorio <- file.path(getwd(), "ENOE")
  
  if (dir.exists(directorio) == FALSE) { dir.create(directorio) }
  
  archivo_parquet <- file.path(directorio, archivo_parquet)
  
  tamanio <- length(archivo_parquet)
  i <- vector("integer", tamanio)
  
  for (i in 1:tamanio) {
    write_parquet(
      x = enoe[[i]],
      sink = grepv(nombres[[i]], archivo_parquet, ignore.case = TRUE)
    )
  }
  
  enoe <- open_dataset(archivo_parquet)
}
```

Así pues las funciones quedan como sigue

`descargar_modulo`

ANTES

```{r}
# Obtener un módulo sin enlace ================================================

descargar_modulo <- function(year, trimestre, modulo = "sdem", formato = "csv")
{
  url <- "https://www.inegi.org.mx/contenidos/programas/enoe/15ymas/microdatos/"
  
  # obtener enlaces según el periodo
  if (year >= 2023) {
    url <- paste(url, "enoe_", year, "_trim", trimestre, "_", formato, ".zip", sep = "")
  } else if ((year == 2020 & trimestre >= 3 ) | (year >= 2021 & year <= 2022)) {
    url <- paste(url, "enoe_n_", year, "_trim", trimestre, "_", formato, ".zip", sep = "")
  } else {
    url <- paste(url, year, "trim", trimestre, "_", formato, ".zip", sep = "")
  }
  
  # enlaces con casos especiales
  # doble barra
  if (year == 2024 & trimestre == 2) {
    url <- sub(
      x = url,
      pattern = "/enoe_2024",
      replacement = "//enoe_2024"
    )
  } else if (year == 2020 & trimestre == 2) {
    # no existe enlace
    stop("No existe enlace para dicho periodo. Se sugiere utilizar las bases de datos de la ETOE, la cual proporciona información para los meses de abril, mayo y junio: <https://www.inegi.org.mx/investigacion/etoe/default.html#Microdatos>. Las cifras que ofrece ETOE no son estrictamente comparables con ENOE pero son una aproximación a los indicadores de la ENOE. La comparación es útil como medida de referencia.")
  }
  
  # proceso de descarga
  archivo_temp <- tempfile(fileext = ".zip")
  
  # se aumenta tiempo máximo de descarga para evitar error
  options(timeout = max(900, getOption("timeout")))
  
  download.file(
    url = url,
    destfile = archivo_temp
  )
  
  # lista de los microdatos comprimidos
  microdatos <- unzip(archivo_temp, list = TRUE)$Name
  
  # extracción
  unzip(
    zipfile = archivo_temp, 
    # modulo especifico
    files = grepv(modulo, microdatos, ignore.case = TRUE),
    exdir = tempdir()
  )
  
  # ruta para cargar archivos
  archivo_temp <- list.files(
    path = tempdir(),
    pattern = "\\.csv$|\\.dbf$|\\.dta$|\\.sav$",
    full.names = TRUE,
    ignore.case = TRUE
  )
  
  # nombre para la lista
  nombres <- basename(archivo_temp)
  
  nombres <- sub(
    x = nombres,
    pattern = "ENOE_",
    replacement = ""
  )
  
  nombres <- sub(
    x = nombres,
    pattern = "\\.csv|\\.dbf|\\.dta|\\.sav",
    replacement = "",
    ignore.case = TRUE
  )
  
  # importación según tipo de archivo
  if (formato == "csv") {
    enoe <- readr::read_csv(
      file = archivo_temp,
      col_types = cols(.default = col_character())
    )
  } else if (formato == "dbf") {
    enoe <- foreign::read.dbf(archivo_temp)
  } else if (formato == "dta") {
    enoe <- haven::read_dta(archivo_temp)
  } else if (formato == "sav") {
    enoe <- haven::read_sav(archivo_temp)
  }
  
  # eliminación de archivos descargados y extraídos
  archivo_temp <- list.files(
    path = tempdir(),
    pattern = "\\.zip$|\\.csv$|\\.dbf$|\\.dta$|\\.sav$",
    full.names = TRUE,
    ignore.case = TRUE
  )
  
  unlink(archivo_temp)
  
  return(enoe)
}
```

AHORA

```{r}
# Obtener un módulo sin enlace ================================================

descargar_modulo <- function(year, trimestre, modulo = "sdem", formato = "csv")
{
  if (formato != "parquet") {
    parquet <- 0
  } else {
    formato <- "csv"
    parquet <- 1
  }
  
  url <- "https://www.inegi.org.mx/contenidos/programas/enoe/15ymas/microdatos/"
  
  # obtener enlaces según el periodo
  if (year >= 2023) {
    url <- paste(url, "enoe_", year, "_trim", trimestre, "_", formato, ".zip", sep = "")
  } else if ((year == 2020 & trimestre >= 3 ) | (year >= 2021 & year <= 2022)) {
    url <- paste(url, "enoe_n_", year, "_trim", trimestre, "_", formato, ".zip", sep = "")
  } else {
    url <- paste(url, year, "trim", trimestre, "_", formato, ".zip", sep = "")
  }
  
  # enlaces con casos especiales
  # doble barra
  if (year == 2024 & trimestre == 2) {
    url <- sub(
      x = url,
      pattern = "/enoe_2024",
      replacement = "//enoe_2024"
    )
  } else if (year == 2020 & trimestre == 2) {
    # no existe enlace
    stop("No existe enlace para dicho periodo. Se sugiere utilizar las bases de datos de la ETOE, la cual proporciona información para los meses de abril, mayo y junio: <https://www.inegi.org.mx/investigacion/etoe/default.html#Microdatos>. Las cifras que ofrece ETOE no son estrictamente comparables con ENOE pero son una aproximación a los indicadores de la ENOE. La comparación es útil como medida de referencia.")
  }
  
  # proceso de descarga
  archivo_temp <- tempfile(fileext = ".zip")
  
  # se aumenta tiempo máximo de descarga para evitar error
  options(timeout = max(900, getOption("timeout")))
  
  download.file(
    url = url,
    destfile = archivo_temp
  )
  
  # lista de los microdatos comprimidos
  microdatos <- unzip(archivo_temp, list = TRUE)$Name
  
  # extracción
  unzip(
    zipfile = archivo_temp, 
    # modulo especifico
    files = grepv(modulo, microdatos, ignore.case = TRUE),
    exdir = tempdir()
  )
  
  # ruta para cargar archivos
  archivo_temp <- list.files(
    path = tempdir(),
    pattern = "\\.csv$|\\.dbf$|\\.dta$|\\.sav$",
    full.names = TRUE,
    ignore.case = TRUE
  )
  
  # importación según tipo de archivo
  if (formato == "csv") {
    enoe <- readr::read_csv(
      file = archivo_temp,
      col_types = cols(.default = col_character())
    )
  } else if (formato == "dbf") {
    enoe <- foreign::read.dbf(archivo_temp)
  } else if (formato == "dta") {
    enoe <- haven::read_dta(archivo_temp)
  } else if (formato == "sav") {
    enoe <- haven::read_sav(archivo_temp)
  }
  
  if (parquet == 1) {
    # archivos de salida
    archivo_parquet <- basename(archivo_temp)
    archivo_parquet <- sub("csv", "parquet", archivo_parquet)
    directorio <- file.path(getwd(), "ENOE")
    
    if (dir.exists(directorio) == FALSE) { dir.create(directorio) } 
    
    archivo_parquet <- file.path(directorio, archivo_parquet)
    
    # guardar/exportar
    write_parquet(
      x = enoe,
      sink = archivo_parquet
    )
    
    # carga
    enoe <- open_dataset(archivo_parquet)
  }
  
  # eliminación de archivos descargados y extraídos
  archivo_temp <- list.files(
    path = tempdir(),
    pattern = "\\.zip$|\\.csv$|\\.dbf$|\\.dta$|\\.sav$",
    full.names = TRUE,
    ignore.case = TRUE
  )
  
  unlink(archivo_temp)
  
  return(enoe)
}
```

Se valida

```{r}
descargar_modulo(2026, 1, "sdem", "parquet")
```

Archivos descargados

```{r}
list.files(
    path = tempdir(),
    # pattern = "\\.zip$|\\.csv$|\\.dbf$|\\.dta$|\\.sav$",
    full.names = TRUE,
    ignore.case = TRUE
  )
```

Sí!

Mientras que, 

`descargar_enoe`

ANTES

```{r}
# Obtener todos los módulos sin enlace ========================================
# arregla la función `importinegi::enoe`

descargar_enoe <- function(year, trimestre, formato = "csv")
{
  url <- "https://www.inegi.org.mx/contenidos/programas/enoe/15ymas/microdatos/"
  
  # obtener enlaces según el periodo
  if (year >= 2023) {
    url <- paste(url, "enoe_", year, "_trim", trimestre, "_", formato, ".zip", sep = "")
  } else if ((year == 2020 & trimestre >= 3 ) | (year >= 2021 & year <= 2022)) {
    url <- paste(url, "enoe_n_", year, "_trim", trimestre, "_", formato, ".zip", sep = "")
  } else {
    url <- paste(url, year, "trim", trimestre, "_", formato, ".zip", sep = "")
  }
  
  # enlaces con casos especiales
  # doble barra
  if (year == 2024 & trimestre == 2) {
    url <- sub(
      x = url,
      pattern = "/enoe_2024",
      replacement = "//enoe_2024"
    )
  } else if (year == 2020 & trimestre == 2) {
    # no existe enlace
    stop("No existe enlace para dicho periodo. Se sugiere utilizar las bases de datos de la ETOE, la cual proporciona información para los meses de abril, mayo y junio: <https://www.inegi.org.mx/investigacion/etoe/default.html#Microdatos>. Las cifras que ofrece ETOE no son estrictamente comparables con ENOE pero son una aproximación a los indicadores de la ENOE. La comparación es útil como medida de referencia.")
  }
  
  # proceso de descarga
  archivo_temp <- tempfile(fileext = ".zip")
  
  # se aumenta tiempo máximo de descarga para evitar error
  options(timeout = max(900, getOption("timeout")))
  
  download.file(
    url = url,
    destfile = archivo_temp
  )
  
  # extracción
  unzip(
    zipfile = archivo_temp,
    exdir = tempdir()
  )
  
  # ruta para cargar archivos
  archivo_temp <- list.files(
    path = tempdir(),
    pattern = "\\.csv$|\\.dbf$|\\.dta$|\\.sav$",
    full.names = TRUE,
    ignore.case = TRUE
  )
  
  # nombre para la lista
  nombres <- basename(archivo_temp)
  
  nombres <- sub(
    x = nombres,
    pattern = "ENOE_",
    replacement = ""
  )
  
  nombres <- sub(
    x = nombres,
    pattern = "\\.csv|\\.dbf|\\.dta|\\.sav",
    replacement = "",
    ignore.case = TRUE
  )
  
  # especificar formato para importación
  if (formato == "csv") {
    importar_archivo <- \(archivo_temp)
    readr::read_csv(
      file = archivo_temp,
      col_types = cols(.default = col_character())
    )
  } else if (formato == "dbf") {
    importar_archivo <- foreign::read.dbf
  } else if (formato == "dta") {
    importar_archivo <- haven::read_dta
  } else if (formato == "sav") {
    importar_archivo <- haven::read_sav
  }
  
  # La IA sugiere validar formato con una lista
  # importar_archivo <- list(
  #   csv = \(x) readr::read_csv(file = x, col_types = readr::cols(.default = readr::col_character())),
  #   dbf = foreign::read.dbf,
  #   dta = haven::read_dta,
  #   sav = haven::read_sav
  # )
  # 
  # importar_archivo <- importar_archivo[[formato]]
  
  # importación a un solo objeto tipo lista
  # fuente R for Data Science (2nd ed.), sección 26.3.4
  enoe <- archivo_temp |> 
    purrr::set_names(nm = nombres) |> 
    purrr::map(importar_archivo)
  
  # eliminación de archivos descargados y extraídos
  archivo_temp <- list.files(
    path = tempdir(),
    pattern = "\\.zip$|\\.csv$|\\.dbf$|\\.dta$|\\.sav$",
    full.names = TRUE,
    ignore.case = TRUE
  )
  
  unlink(archivo_temp)
  
  return(enoe)
}
```

AHORA

```{r}
# Obtener todos los módulos sin enlace ========================================
# arregla la función `importinegi::enoe`

descargar_enoe <- function(year, trimestre, formato = "csv")
{
  if (formato != "parquet") {
    parquet <- 0
  } else {
    formato <- "csv"
    parquet <- 1
  }
  
  url <- "https://www.inegi.org.mx/contenidos/programas/enoe/15ymas/microdatos/"
  
  # obtener enlaces según el periodo
  if (year >= 2023) {
    url <- paste(url, "enoe_", year, "_trim", trimestre, "_", formato, ".zip", sep = "")
  } else if ((year == 2020 & trimestre >= 3 ) | (year >= 2021 & year <= 2022)) {
    url <- paste(url, "enoe_n_", year, "_trim", trimestre, "_", formato, ".zip", sep = "")
  } else {
    url <- paste(url, year, "trim", trimestre, "_", formato, ".zip", sep = "")
  }
  
  # enlaces con casos especiales
  # doble barra
  if (year == 2024 & trimestre == 2) {
    url <- sub(
      x = url,
      pattern = "/enoe_2024",
      replacement = "//enoe_2024"
    )
  } else if (year == 2020 & trimestre == 2) {
    # no existe enlace
    stop("No existe enlace para dicho periodo. Se sugiere utilizar las bases de datos de la ETOE, la cual proporciona información para los meses de abril, mayo y junio: <https://www.inegi.org.mx/investigacion/etoe/default.html#Microdatos>. Las cifras que ofrece ETOE no son estrictamente comparables con ENOE pero son una aproximación a los indicadores de la ENOE. La comparación es útil como medida de referencia.")
  }
  
  # proceso de descarga
  archivo_temp <- tempfile(fileext = ".zip")
  
  # se aumenta tiempo máximo de descarga para evitar error
  options(timeout = max(900, getOption("timeout")))
  
  download.file(
    url = url,
    destfile = archivo_temp
  )
  
  # extracción
  unzip(
    zipfile = archivo_temp,
    exdir = tempdir()
  )
  
  # ruta para cargar archivos
  archivo_temp <- list.files(
    path = tempdir(),
    pattern = "\\.csv$|\\.dbf$|\\.dta$|\\.sav$",
    full.names = TRUE,
    ignore.case = TRUE
  )
  
  # nombre para la lista
  nombres <- basename(archivo_temp)
  
  nombres <- sub(
    x = nombres,
    pattern = "ENOE_",
    replacement = ""
  )
  
  nombres <- sub(
    x = nombres,
    pattern = "\\.csv|\\.dbf|\\.dta|\\.sav",
    replacement = "",
    ignore.case = TRUE
  )
  
  # especificar formato para importación
  if (formato == "csv") {
    importar_archivo <- \(archivo_temp)
    readr::read_csv(
      file = archivo_temp,
      col_types = cols(.default = col_character())
    )
  } else if (formato == "dbf") {
    importar_archivo <- foreign::read.dbf
  } else if (formato == "dta") {
    importar_archivo <- haven::read_dta
  } else if (formato == "sav") {
    importar_archivo <- haven::read_sav
  }
  
  # La IA sugiere validar formato con una lista
  # importar_archivo <- list(
  #   csv = \(x) readr::read_csv(file = x, col_types = readr::cols(.default = readr::col_character())),
  #   dbf = foreign::read.dbf,
  #   dta = haven::read_dta,
  #   sav = haven::read_sav
  # )
  # 
  # importar_archivo <- importar_archivo[[formato]]
  
  # importación a un solo objeto tipo lista
  # fuente R for Data Science (2nd ed.), sección 26.3.4
  enoe <- archivo_temp |> 
    purrr::set_names(nm = nombres) |> 
    purrr::map(importar_archivo)
  
  if (parquet == 1) {
    # archivos de salida
    archivo_parquet <- basename(archivo_temp)
    archivo_parquet <- sub("csv", "parquet", archivo_parquet)
    directorio <- file.path(getwd(), "ENOE")
    
    if (dir.exists(directorio) == FALSE) { dir.create(directorio) }
    
    archivo_parquet <- file.path(directorio, archivo_parquet)
    
    # exportación 
    tamanio <- length(archivo_parquet)
    i <- vector("integer", tamanio)
    
    for (i in 1:tamanio) {
      write_parquet(
        x = enoe[[i]],
        sink = grepv(nombres[[i]], archivo_parquet, ignore.case = TRUE)
      )
    }
    
    # carga
    enoe <- open_dataset(archivo_parquet)
  }
  
  # eliminación de archivos descargados y extraídos
  archivo_temp <- list.files(
    path = tempdir(),
    pattern = "\\.zip$|\\.csv$|\\.dbf$|\\.dta$|\\.sav$",
    full.names = TRUE,
    ignore.case = TRUE
  )
  
  unlink(archivo_temp)
  
  return(enoe)
}
```

Se valida

```{r}
descargar_enoe(2026, 1, "parquet")
```

Listo!

Para eliminar los archivos previamente exportados

```{r}
# objeto_dataset$file
directorio <- file.path(getwd(), "ENOE")
directorio <- list.files(directorio, "\\.parquet$", full.names = TRUE)
file.remove(directorio)
```

Eso tiene que pasar como argumento opcional, según yo es con `...`

Pero `archivo_parquet` solo llama los archivos descargados, aunque existan otros

```{r}
sdem_2026t1 <- descargar_modulo(2026, 1, "sdem", "parquet")
```

```{r}
sdem_2026t1$files
```

Se prueba con otro periodo

```{r}
sdem_2025t4 <- descargar_modulo(2025, 1, "sdem", "parquet")
sdem_2025t4$files
```

Se observa que solo contiene el archivo especificado, aunque existan otros tipo parquet

```{r}
list.files(file.path(getwd(), "ENOE"))
```

Lo contrario a `basename` es `dirname`

```{r}
dirname(sdem_2025t4$files)
```

Ya se añadieron las líneas de código correspondientes al formato parquet al script de funciones. Se valida

```{r}
sdem <- descargar_modulo(2005, 4, "sdem", "parquet")
sdem$files
```

Se valida

```{r}
sdem |> 
  count() |> 
  collect()
```

Para el caso de todas las tablas

```{r}
enoe <- descargar_enoe(2013, 1, "parquet")
enoe$files
```

Se valida

```{r}
enoe |> 
  mutate(file = add_filename()) |> 
  compute() |> 
  count(file) |> 
  collect()
```

Otro ejemplo

```{r}
enoe <- descargar_enoe(2025, 2, "parquet")
enoe$files
```

Se valida

```{r}
enoe |> 
  mutate(file = add_filename()) |> 
  compute() |> 
  count(file) |> 
  collect()
```

Listo! Se guardan cambios



