---
date: "06-08-2026"
format: 
  gfm:
    execute:
      warning: false
      message: false
---

```{r}
#| label: setup

library(tidyverse)
library(here)
library(haven)
library(foreign)
library(importinegi)
```


Hola! Espero que te encuentres bien. Hay un error de la función `importinegi::enoe` el cual no permite descargar los microdatos de la ENOE:

```{{r}}
# library(importinegi)

importinegi::enoe(2023, "trim2")
```

Error:

```
probando la URL 'https://www.inegi.org.mx/contenidos/programas/enoe/15ymas/microdatos/enoe_n_2023_trim2_dbf.zip'
Content type 'text/html' length 2263 bytes
downloaded 2263 bytes

simpleWarning in utils::unzip(temp.enoe, exdir = zipdir): error 1 al extraer del archivo zip

named list()
```

Este error se debe a que el INEGI volvió a actualizar los enlaces posteriores a 2022. En el repositorio del INEGI, la liga correspondiente a ENOE 2T-2023 es: <https://www.inegi.org.mx/contenidos/programas/enoe/15ymas/microdatos/enoe_2023_trim2_dbf.zip>

Mientras que con la función `importinegi::enoe` el enlace generado es: <https://www.inegi.org.mx/contenidos/programas/enoe/15ymas/microdatos/enoe_n_2023_trim2_dbf.zip> 

Pude corregir este error, añadiendo otro operador IF. Además, añadí otro argumento que especifica el tipo de formato a descargar y reducí el código que crea la lista de los objetos descargados y extraídos, tomando como referencia el código de Wickham y otros (2023, sección 26.3.4).

La función modificada queda de la siguiente manera:

```{r}
descargar_enoe <- function(year, trimestre, formato = "csv")
{
  url <- "https://www.inegi.org.mx/contenidos/programas/enoe/15ymas/microdatos/"
  
  # obtener enlaces según el periodo
  if (year >= 2023) {
    url <- paste(url, "enoe_", year, "_trim", trimestre, "_", formato, ".zip", sep = "")
  } else if ((year == 2020 & trimestre >= 3 ) | (year >= 2021 & year <= 2022)) {
    url <- paste(url, "enoe_n_", year, "_trim", trimestre, "_", formato, ".zip", sep = "")
  } else {
    url <- paste(url, year, "trim", trimestre, "_", formato, ".zip", sep = "")
  }
  
  # enlaces con casos especiales
  # doble barra
  if (year == 2024 & trimestre == 2) {
    url <- sub(
      x = url,
      pattern = "/enoe_2024",
      replacement = "//enoe_2024"
    )
  } else if (year == 2020 & trimestre == 2) {
    # no existe enlace
    stop("No existe enlace para dicho periodo. Se sugiere utilizar las bases de datos de la ETOE, la cual proporciona información para los meses de abril, mayo y junio: <https://www.inegi.org.mx/investigacion/etoe/default.html#Microdatos>. Las cifras que ofrece ETOE no son estrictamente comparables con ENOE pero son una aproximación a los indicadores de la ENOE. La comparación es útil como medida de referencia.")
  }
  
  # proceso de descarga
  archivo_temp <- tempfile(fileext = ".zip")
  
  # se aumenta tiempo máximo de descarga para evitar error
  options(timeout = max(900, getOption("timeout")))
  
  download.file(
    url = url,
    destfile = archivo_temp
  )
  
  # extracción
  unzip(
    zipfile = archivo_temp,
    exdir = tempdir()
  )
  
  # ruta para cargar archivos
  archivo_temp <- list.files(
    path = tempdir(),
    pattern = "\\.csv$|\\.dbf$|\\.dta$|\\.sav$",
    full.names = TRUE,
    ignore.case = TRUE
  )
  
  # nombre para la lista
  nombres <- basename(archivo_temp)
  
  nombres <- sub(
    x = nombres,
    pattern = "ENOE_",
    replacement = ""
  )
  
  nombres <- sub(
    x = nombres,
    pattern = "\\.csv|\\.dbf|\\.dta|\\.sav",
    replacement = "",
    ignore.case = TRUE
  )
  
  # especificar formato para importación
  if (formato == "csv") {
    importar_archivo <- \(archivo_temp)
    readr::read_csv(
      file = archivo_temp,
      col_types = cols(.default = col_character())
    )
  } else if (formato == "dbf") {
    importar_archivo <- foreign::read.dbf
  } else if (formato == "dta") {
    importar_archivo <- haven::read_dta
  } else if (formato == "sav") {
    importar_archivo <- haven::read_sav
  }
  
  # importación a un solo objeto tipo lista
  # fuente R for Data Science (2nd ed.), sección 26.3.4
  enoe <- archivo_temp |> 
    purrr::set_names(nm = nombres) |> 
    purrr::map(importar_archivo)
  
  # eliminación de archivos descargados y extraídos
  archivo_temp <- list.files(
    path = tempdir(),
    pattern = "\\.zip$|\\.csv$|\\.dbf$|\\.dta$|\\.sav$",
    full.names = TRUE,
    ignore.case = TRUE
  )
  
  unlink(archivo_temp)
  
  return(enoe)
}
```

Como se observa, esta función considera casos especiales como la ENOE 2022-2T. Adicionalmente, añade la opción que aumenta el tiempo máximo de descarga (por defecto de 1 minuto) para evitar posibles errores. También está `curl::multi_download`, pero en mi experiencia solamente descarga un archivo la primera vez que se ejecuta.

Por ejemplo, si se desea obtener los microdatos de la ENOE 2005-3T.

```{r}
enoe <- descargar_enoe(2026, 1)

class(enoe)
names(enoe)
```

Los objetos de la lista se pueden extraer o desempaquetar con `list2env` o con el paquete `zeallot`

```{r}
list2env(enoe, .GlobalEnv)
objects(pattern = "T126")
```

De este modo, ya pueden manipularse los microdatos

```{r}
SDEMT126
```

Por otro lado, también cree la función `descargar_modulo(year, trimestre, modulo = "sdem", formato = "csv")` que permite descargar un solo módulo o tabla. Esto porque a veces solamente se requiere trabajar con los campos de una sola tabla, por ejemplo, con los campos precodificados ubicados en el módulo SDEM.

```{r}
descargar_modulo <- function(year, trimestre, modulo = "sdem", formato = "csv")
{
  url <- "https://www.inegi.org.mx/contenidos/programas/enoe/15ymas/microdatos/"
  
  # obtener enlaces según el periodo
  if (year >= 2023) {
    url <- paste(url, "enoe_", year, "_trim", trimestre, "_", formato, ".zip", sep = "")
  } else if ((year == 2020 & trimestre >= 3 ) | (year >= 2021 & year <= 2022)) {
    url <- paste(url, "enoe_n_", year, "_trim", trimestre, "_", formato, ".zip", sep = "")
  } else {
    url <- paste(url, year, "trim", trimestre, "_", formato, ".zip", sep = "")
  }
  
  # enlaces con casos especiales
  # doble barra
  if (year == 2024 & trimestre == 2) {
    url <- sub(
      x = url,
      pattern = "/enoe_2024",
      replacement = "//enoe_2024"
    )
  } else if (year == 2020 & trimestre == 2) {
    # no existe enlace
    stop("No existe enlace para dicho periodo. Se sugiere utilizar las bases de datos de la ETOE, la cual proporciona información para los meses de abril, mayo y junio: <https://www.inegi.org.mx/investigacion/etoe/default.html#Microdatos>. Las cifras que ofrece ETOE no son estrictamente comparables con ENOE pero son una aproximación a los indicadores de la ENOE. La comparación es útil como medida de referencia.")
  }
  
  # proceso de descarga
  archivo_temp <- tempfile(fileext = ".zip")
  
  # se aumenta tiempo máximo de descarga para evitar error
  options(timeout = max(900, getOption("timeout")))
  
  download.file(
    url = url,
    destfile = archivo_temp
  )
  
  # lista de los microdatos comprimidos
  microdatos <- unzip(archivo_temp, list = TRUE)$Name
  
  # extracción
  unzip(
    zipfile = archivo_temp, 
    # modulo especifico
    files = grepv(modulo, microdatos, ignore.case = TRUE),
    exdir = tempdir()
  )
  
  # ruta para cargar archivos
  archivo_temp <- list.files(
    path = tempdir(),
    pattern = "\\.csv$|\\.dbf$|\\.dta$|\\.sav$",
    full.names = TRUE,
    ignore.case = TRUE
  )
  
  # nombre para la lista
  nombres <- basename(archivo_temp)
  
  nombres <- sub(
    x = nombres,
    pattern = "ENOE_",
    replacement = ""
  )
  
  nombres <- sub(
    x = nombres,
    pattern = "\\.csv|\\.dbf|\\.dta|\\.sav",
    replacement = "",
    ignore.case = TRUE
  )
  
  # importación según tipo de archivo
  if (formato == "csv") {
    enoe <- readr::read_csv(
      file = archivo_temp,
      col_types = cols(.default = col_character())
    )
  } else if (formato == "dbf") {
    enoe <- foreign::read.dbf(archivo_temp)
  } else if (formato == "dta") {
    enoe <- haven::read_dta(archivo_temp)
  } else if (formato == "sav") {
    enoe <- haven::read_sav(archivo_temp)
  }
  
  # eliminación de archivos descargados y extraídos
  archivo_temp <- list.files(
    path = tempdir(),
    pattern = "\\.zip$|\\.csv$|\\.dbf$|\\.dta$|\\.sav$",
    full.names = TRUE,
    ignore.case = TRUE
  )
  
  unlink(archivo_temp)
  
  return(enoe)
}
```

Por ejemplo, se requiere descargar la tabla SDEM de la ENOE 2014-2T en formato SAV

```{r}
descargar_modulo(2014, 2, "sdem", "sav")
```

Estas funciones se encuentran desarrolladas en el repositorio: <https://github.com/ramon-gc30/descargar_enoe> 

Espero puedas validar estas funciones, y si lo consideras pertinente integrarlas al paquete que desarrollaste. 

Gracias por tu atención.

Referencias

Wickham, H.; Cetinkaya-Rundel, M.; y Grolemund, G. (2023). R para la Ciencia de Datos (2a ed.) [versión en español, trad. Díaz Rodríguez, D.]. <https://davidrsch.github.io/r4ds-es/>