---
date: "26-07-2026"
format: gfm
---

En este documento se tratará de mejorar la función `descargar_enoe`

```{r}
library(tidyverse)
library(here)

source(here::here("0_funciones.R"))
url <- "https://www.inegi.org.mx/contenidos/programas/enoe/15ymas/microdatos/enoe_2026_trim1_csv.zip"
```

Actualmente, la función realiza lo siguiente

```{r}
  # Datos de entrada ----
  
  # Almacena la ruta del directorio temporal
  dir_temp <- tempdir(check = TRUE)
  
  # Crea un archivo temporal que contendrá el archivo descargado
  archivo_temp <- tempfile(tmpdir = dir_temp, fileext = ".zip")
  
  # Proceso de descarga ----
  
  # tiempo máximo de descarga 15 min
  options(timeout = max(900, getOption("timeout")))
  
  download.file(url, destfile = archivo_temp) # descarga
  
  # ruta del archivo comprimido
  archivo_temp <- list.files(dir_temp, pattern = "\\.zip$", full.names = TRUE)
  
  # proceso de extracción ----
  
  # lo almacena en el directorio temporal
  unzip(zipfile = archivo_temp, exdir = dir_temp)
  
  # proceso de carga ----
  
  # ruta de los archivos extraídos
  enoe <- list.files(dir_temp, pattern = "\\.csv", full.names = TRUE)
```

Donde `enoe` contiene la ruta de todos los archivos descomprimidos, es decir, en formato csv

```{r}
enoe
```

Después cargo cada archivo según la posición del elemento

```{{r}}
# cuestionario de ocupación y empleo 1
  coe1 <- read_csv(
    enoe[grepl("COE1", enoe)],
    col_types = cols(.default = col_character())
  )
```

Donde

```{r}
enoe[grepl("COE1", enoe)]
```

O bien, puede ser así

```{r}
grepv("coe1", enoe, ignore.case = TRUE)
```

Se realiza dicha modificación en el script correspondiente y se vuelve a ejecutar, pero antes se eliminan los archivos previamente descargados

```{r}
  archivo_temp <- list.files(
    dir_temp, 
    pattern = "\\.zip$|\\.csv$", 
    full.names = TRUE
  )
  
  # eliminación de archivos descargados
  unlink(archivo_temp) 
```

Ahora sí se vuelve a ejecutar

```{r}
enoe <- descargar_enoe(url)

enoe
```

Listo!

Para llamar cada cuestionario

```{r}
enoe$viv
```

Además, se hace en un paso anterior crear el objeto que contiene la lista. Se valida

```{r}
enoe <- descargar_enoe(url)

enoe
```

Para seleccionar un cuestionario

```{r}
enoe$sdem
```

