---
date: "28-07-2026"
format: gfm
---

```{r}
#| label: setup
#| warning: false
#| message: false

library(tidyverse)
library(pacman)
library(here)
library(foreign)
library(haven)

source(here::here("scripts", "0_funciones.R"))
```


Se continua revisando la función `importinegi::enoe`

La versión actual de la función es la siguiente

```{{r}}
enoe = function(year = NA, trimestre = NA, integrar = FALSE){
  if (is.na(year) & is.na(trimestre)) {shell.exec("https://www.inegi.org.mx/programas/enoe/15ymas/")}
  # Temp files
  temp.enoe = tempfile()
  zipdir     = tempdir()
  formato = "dbf"

  # Descargar
  if (year >= 2020 & !(year == 2020 & trimestre == 'trim1')) {
    url.base = paste("https://www.inegi.org.mx/contenidos/programas/enoe/15ymas/microdatos/enoe_n",year,trimestre,paste0(formato,".zip"), sep = "_")
  } else {
    url.base = paste0("http://www.inegi.org.mx/contenidos/programas/enoe/15ymas/microdatos/", year, trimestre,  "_", formato, ".zip")
  }
  utils::download.file(url.base, temp.enoe)
  utils::unzip(temp.enoe, exdir = zipdir)
  list_dataraw = list.files(zipdir, pattern = paste0(formato,'$'), full.names = T)
  list_names = basename(tools::file_path_sans_ext(list_dataraw))
  # Read all files in the folder
  output = lapply(list_dataraw, rio::import)
  names(output) = list_names

  # INTEGRAR - TRUE  FALSE
  if (integrar == TRUE) {
    output = Reduce(function(x, y) merge(x,y, all= TRUE), output)
  }

  # Return Object
  return(output)
}
# Fin de la funcion
```

En `bitacora/1_validando_importinegi_enoe.qmd` se encontró que el error está relacionado al enlace generado. Por tanto, se intentará modificar dicha cuestión con `case_when`.

Primero, solamente trabajemos con dicha cuestión

```{r}
enoe <-  function(year = NA, trimestre = NA, integrar = FALSE)
{
  # if (is.na(year) & is.na(trimestre)) {shell.exec("https://www.inegi.org.mx/programas/enoe/15ymas/")}
  # Temp files
  temp.enoe = tempfile()
  zipdir     = tempdir()
  formato = "dbf"

  # Descargar
  if (year >= 2020 & !(year == 2020 & trimestre == 'trim1')) {
    url.base = paste("https://www.inegi.org.mx/contenidos/programas/enoe/15ymas/microdatos/enoe_n",year,trimestre,paste0(formato,".zip"), sep = "_")
  } else {
    url.base = paste0("http://www.inegi.org.mx/contenidos/programas/enoe/15ymas/microdatos/", year, trimestre,  "_", formato, ".zip")
  }
  
  return(url.base)
}
```

Validamos

```{r}
enoe(2026, "trim1")
```

Sabemos que el enlace oficial es:

<https://www.inegi.org.mx/contenidos/programas/enoe/15ymas/microdatos/enoe_2026_trim1_csv.zip> 

Es decir, se tiene que modificar dicha cuestion.

El resto de enlaces oficiales es el siguiente:

https://www.inegi.org.mx/contenidos/programas/enoe/15ymas/microdatos/enoe_2026_trim1_csv.zip
https://www.inegi.org.mx/contenidos/programas/enoe/15ymas/microdatos/enoe_2025_trim4_csv.zip
https://www.inegi.org.mx/contenidos/programas/enoe/15ymas/microdatos/enoe_2025_trim3_csv.zip
https://www.inegi.org.mx/contenidos/programas/enoe/15ymas/microdatos/enoe_2025_trim2_csv.zip
https://www.inegi.org.mx/contenidos/programas/enoe/15ymas/microdatos/enoe_2025_trim1_csv.zip
https://www.inegi.org.mx/contenidos/programas/enoe/15ymas/microdatos/enoe_2024_trim4_csv.zip
https://www.inegi.org.mx/contenidos/programas/enoe/15ymas/microdatos/enoe_2024_trim3_csv.zip
https://www.inegi.org.mx/contenidos/programas/enoe/15ymas/microdatos//enoe_2024_trim2_csv.zip
https://www.inegi.org.mx/contenidos/programas/enoe/15ymas/microdatos/enoe_2024_trim1_csv.zip
https://www.inegi.org.mx/contenidos/programas/enoe/15ymas/microdatos/enoe_2023_trim4_csv.zip
https://www.inegi.org.mx/contenidos/programas/enoe/15ymas/microdatos/enoe_2023_trim3_csv.zip
https://www.inegi.org.mx/contenidos/programas/enoe/15ymas/microdatos/enoe_2023_trim2_csv.zip
https://www.inegi.org.mx/contenidos/programas/enoe/15ymas/microdatos/enoe_2023_trim1_csv.zip
https://www.inegi.org.mx/contenidos/programas/enoe/15ymas/microdatos/enoe_n_2022_trim4_csv.zip
https://www.inegi.org.mx/contenidos/programas/enoe/15ymas/microdatos/enoe_n_2022_trim3_csv.zip
https://www.inegi.org.mx/contenidos/programas/enoe/15ymas/microdatos/enoe_n_2022_trim2_csv.zip
https://www.inegi.org.mx/contenidos/programas/enoe/15ymas/microdatos/enoe_n_2022_trim1_csv.zip
https://www.inegi.org.mx/contenidos/programas/enoe/15ymas/microdatos/enoe_n_2021_trim4_csv.zip
https://www.inegi.org.mx/contenidos/programas/enoe/15ymas/microdatos/enoe_n_2021_trim1_csv.zip
https://www.inegi.org.mx/contenidos/programas/enoe/15ymas/microdatos/enoe_n_2020_trim4_csv.zip
https://www.inegi.org.mx/contenidos/programas/enoe/15ymas/microdatos/enoe_n_2020_trim3_csv.zip
2020-2T NA
https://www.inegi.org.mx/contenidos/programas/enoe/15ymas/microdatos/2020trim1_csv.zip
https://www.inegi.org.mx/contenidos/programas/enoe/15ymas/microdatos/2019trim4_csv.zip
https://www.inegi.org.mx/contenidos/programas/enoe/15ymas/microdatos/2019trim1_csv.zip
https://www.inegi.org.mx/contenidos/programas/enoe/15ymas/microdatos/2018trim4_csv.zip
https://www.inegi.org.mx/contenidos/programas/enoe/15ymas/microdatos/2018trim1_csv.zip
https://www.inegi.org.mx/contenidos/programas/enoe/15ymas/microdatos/2017trim1_csv.zip
https://www.inegi.org.mx/contenidos/programas/enoe/15ymas/microdatos/2016trim1_csv.zip
https://www.inegi.org.mx/contenidos/programas/enoe/15ymas/microdatos/2015trim1_csv.zip
https://www.inegi.org.mx/contenidos/programas/enoe/15ymas/microdatos/2014trim1_csv.zip
https://www.inegi.org.mx/contenidos/programas/enoe/15ymas/microdatos/2013trim1_csv.zip
https://www.inegi.org.mx/contenidos/programas/enoe/15ymas/microdatos/2012trim1_csv.zip
https://www.inegi.org.mx/contenidos/programas/enoe/15ymas/microdatos/2011trim1_csv.zip
https://www.inegi.org.mx/contenidos/programas/enoe/15ymas/microdatos/2010trim1_csv.zip
https://www.inegi.org.mx/contenidos/programas/enoe/15ymas/microdatos/2009trim1_csv.zip
https://www.inegi.org.mx/contenidos/programas/enoe/15ymas/microdatos/2008trim1_csv.zip
https://www.inegi.org.mx/contenidos/programas/enoe/15ymas/microdatos/2007trim1_csv.zip
https://www.inegi.org.mx/contenidos/programas/enoe/15ymas/microdatos/2006trim1_csv.zip
https://www.inegi.org.mx/contenidos/programas/enoe/15ymas/microdatos/2005trim1_csv.zip

Hay una discrepancia en el año 2020

Mi propuesta sería convertirlo en tibble para obtener el enlace según distintos valores

```{r}
year <- 2026
trimestre <- 1

url <- tibble(
  year = year,
  trimestre = trimestre
)

url
```

De ahí se aplicaría el operador condicional 

```{r}
url |> 
  mutate(
    url = case_when(
      year >= 2023 ~ 
        str_c(
          "https://www.inegi.org.mx/contenidos/programas/enoe/15ymas/microdatos/enoe_",
          year,
          "_trim",
          trimestre,
          "_csv.zip"
        ),
      TRUE ~ NA
    )
  )
```

Se convierte a función

```{r}
enoe <- function(year, trimestre)
{
  # year <- 2026
  # trimestre <- 1

  url <- tibble(
    year = year,
    trimestre = trimestre
  )
  
  url |> 
  mutate(
    url = case_when(
      year >= 2023 ~ 
        str_c(
          "https://www.inegi.org.mx/contenidos/programas/enoe/15ymas/microdatos/enoe_",
          year,
          "_trim",
          trimestre,
          "_csv.zip"
        ),
      TRUE ~ NA
    )
  )
  
}
```

Se valida

```{r}
enoe(2025, 4)
```

Está correcto! Se convierte a vector

```{r}
enoe <- function(year, trimestre)
{
  # year <- 2026
  # trimestre <- 1

  datos <- tibble(
    year = year,
    trimestre = trimestre
  )
  
  datos |> 
    mutate(
      url = case_when(
        year >= 2023 ~ 
          str_c(
            "https://www.inegi.org.mx/contenidos/programas/enoe/15ymas/microdatos/enoe_",
            year,
            "_trim",
            trimestre,
            "_csv.zip"
          ),
        TRUE ~ NA
      )
    )
    # select(url)
  
  datos <- as.vector(datos)
  
  return(datos)
}
```

Se valida

```{r}
enoe(2026, 1)
```

Se valida

```{r}
year <- 2026
trimestre <- 1

datos <- tibble(
  year = year,
  trimestre = trimestre
)

datos <- datos |> 
  mutate(
    url = case_when(
      year >= 2023 ~ 
        str_c(
          "https://www.inegi.org.mx/contenidos/programas/enoe/15ymas/microdatos/enoe_",
          year,
          "_trim",
          trimestre,
          "_csv.zip"
        ),
      TRUE ~ NA
    )
  ) |> 
  select(url)

datos2 <- as.vector(datos)

datos2
```

Se valida si se puede descargar así

```{{r}}
archivo_temp <- tempfile(fileext = ".zip")

download.file(
  url = datos2,
  destfile = archivo_temp
)
```

Arroja error

```
4.
.rs.downloadFile(url = datos2, destfile = archivo_temp)
3.
eval(call, envir = parent.frame())
2.
eval(call, envir = parent.frame())
1.
download.file(url = datos2, destfile = archivo_temp)

```

Puede evitarse si

```{r}
year <- 2026
trimestre <- 1

datos <- tibble(
  year = year,
  trimestre = trimestre
)

datos <- datos |> 
  mutate(
    url = case_when(
      year >= 2023 ~ 
        str_c(
          "https://www.inegi.org.mx/contenidos/programas/enoe/15ymas/microdatos/enoe_",
          year,
          "_trim",
          trimestre,
          "_csv.zip"
        ),
      TRUE ~ NA
    )
  ) |> 
  select(url)

datos2 <- as.vector(datos)

datos2 <- datos2$url

datos2
```

Se vuelve a intentar

```{r}
archivo_temp <- tempfile(fileext = ".zip")

download.file(
  url = datos2,
  destfile = archivo_temp
)
```

```{r}
year <- 2026
trimestre <- 1

datos <- tibble(
  year = year,
  trimestre = trimestre
)

datos <- datos |> 
  mutate(
    url = case_when(
      year >= 2023 ~ 
        str_c(
          "https://www.inegi.org.mx/contenidos/programas/enoe/15ymas/microdatos/enoe_",
          year,
          "_trim",
          trimestre,
          "_csv.zip"
        ),
      TRUE ~ NA
    )
  ) |> 
  select(url)

datos2 <- as.vector(datos)$url

datos2
```

Se valida `switch`

```{{r}}
x <- 1

switch (x,
  1 = 5
)
```

```
Error: inesperado '=' in:
"switch (x,
  1 ="
```

Arroja error. Según la IA no es una función símil de `case_when` ya que no está vectorizada. Aunque puede hacerse de ese modo, se hace más engorroso. Por tanto, se desiste de su uso.

Regresemos a nuestro ejemplo anterior, pero usando `if` y `else if`

```{r}
year <- 2026
trimestre <- 1

if (year >= 2023) {
  paste(
    "https://www.inegi.org.mx/contenidos/programas/enoe/15ymas/microdatos/enoe_",
    year, "_trim", trimestre, "_csv.zip",
    sep = ""
  )
}

```

Aumentemos la complejidad

https://www.inegi.org.mx/contenidos/programas/enoe/15ymas/microdatos/enoe_n_2022_trim4_csv.zip
https://www.inegi.org.mx/contenidos/programas/enoe/15ymas/microdatos/enoe_n_2020_trim3_csv.zip

https://www.inegi.org.mx/contenidos/programas/enoe/15ymas/microdatos/2020trim1_csv.zip

```{r}
year <- 2021
trimestre <- 1
url <- "https://www.inegi.org.mx/contenidos/programas/enoe/15ymas/microdatos/"

if (year >= 2023) {
  paste(url, "enoe_", year, "_trim", trimestre, "_csv.zip", sep = "")
} else if ((year >= 2020 & trimestre >=3 ) & year <= 2022) {
  paste(url, "enoe_n_", year, "_trim", trimestre, "_csv.zip", sep = "")
} else {
  paste(url, year, "trim", trimestre, "_csv.zip", sep = "")
}
```

El problema es la segunda condición, se añade otra ahí mismo

```{r}
year <- 2023
trimestre <- 1
url <- "https://www.inegi.org.mx/contenidos/programas/enoe/15ymas/microdatos/"

if (year >= 2023) {
  paste(url, "enoe_", year, "_trim", trimestre, "_csv.zip", sep = "")
} else if ((year == 2020 & trimestre >=3 ) | (year >= 2021 & year <= 2022)) {
  paste(url, "enoe_n_", year, "_trim", trimestre, "_csv.zip", sep = "")
} else {
  paste(url, year, "trim", trimestre, "_csv.zip", sep = "")
}
```

Listo! 

Faltan dos enlaces

https://www.inegi.org.mx/contenidos/programas/enoe/15ymas/microdatos//enoe_2024_trim2_csv.zip
2020-2T NA

En el caso de 2020-2T, el INEGI menciona que:

"Se sugiere utilizar las bases de datos de la ETOE, la cual proporciona información para los meses de abril, mayo y junio. La información a partir de julio se publicará conforme al calendario de difusión trimestral de la ENOE."

El cual dirige a la siguiente liga

<https://www.inegi.org.mx/investigacion/etoe/default.html#Microdatos>

En presentación de resultados > junio 

<https://www.inegi.org.mx/contenidos/investigacion/etoe/doc/etoe_presentacion_resultados_junio_2020.pdf>

Menciona que:

"Las cifras que ofrece ETOE no son estrictamente comparables con ENOE pero son
una aproximación a los indicadores de la ENOE. La comparación es útil como
medida de referencia." p. 9

Puedo añadirlos ahí mismo o aparte, para separar dichas cuestiones. Se decide hacerlo aparte.

Primero se definen variables

```{r}
year <- 2024
trimestre <- 2
url <- "https://www.inegi.org.mx/contenidos/programas/enoe/15ymas/microdatos/"

if (year >= 2023) {
  url <- paste(url, "enoe_", year, "_trim", trimestre, "_csv.zip", sep = "")
} else if ((year == 2020 & trimestre >=3 ) | (year >= 2021 & year <= 2022)) {
  url <- paste(url, "enoe_n_", year, "_trim", trimestre, "_csv.zip", sep = "")
} else {
  url <- paste(url, year, "trim", trimestre, "_csv.zip", sep = "")
}

url
```

Luego se añade dichas cuestiones

```{r}
if (year == 2024 & trimestre == 2) {
  sub(
    x = url,
    pattern = "/enoe_2024",
    replacement = "//enoe_2024"
  )
} else if (year == 2020 & trimestre == 2) {
  stop("Se sugiere utilizar las bases de datos de la ETOE, la cual proporciona información para los meses de abril, mayo y junio. La información a partir de julio se publicará conforme al calendario de difusión trimestral de la ENOE.")
}
```

Se valida

```{r}
year <- 2020
trimestre <- 1
url <- "https://www.inegi.org.mx/contenidos/programas/enoe/15ymas/microdatos/"

if (year >= 2023) {
  url <- paste(url, "enoe_", year, "_trim", trimestre, "_csv.zip", sep = "")
} else if ((year == 2020 & trimestre >=3 ) | (year >= 2021 & year <= 2022)) {
  url <- paste(url, "enoe_n_", year, "_trim", trimestre, "_csv.zip", sep = "")
} else {
  url <- paste(url, year, "trim", trimestre, "_csv.zip", sep = "")
}

if (year == 2024 & trimestre == 2) {
  url <- sub(
    x = url,
    pattern = "/enoe_2024",
    replacement = "//enoe_2024"
  )
} else if (year == 2020 & trimestre == 2) {
  stop("Se sugiere utilizar las bases de datos de la ETOE, la cual proporciona información para los meses de abril, mayo y junio. Las cifras que ofrece ETOE no son estrictamente comparables con ENOE pero son una aproximación a los indicadores de la ENOE. La comparación es útil como medida de referencia.")
}

url
```

Listo!

```{r}
year <- 2020
trimestre <- 2
url <- "https://www.inegi.org.mx/contenidos/programas/enoe/15ymas/microdatos/"

if (year >= 2023) {
  url <- paste(url, "enoe_", year, "_trim", trimestre, "_csv.zip", sep = "")
} else if ((year == 2020 & trimestre >=3 ) | (year >= 2021 & year <= 2022)) {
  url <- paste(url, "enoe_n_", year, "_trim", trimestre, "_csv.zip", sep = "")
} else {
  url <- paste(url, year, "trim", trimestre, "_csv.zip", sep = "")
}

if (year == 2024 & trimestre == 2) {
  url <- sub(
    x = url,
    pattern = "/enoe_2024",
    replacement = "//enoe_2024"
  )
} else if (year == 2020 & trimestre == 2) {
  stop("No existe enlace para dicho periodo. Se sugiere utilizar las bases de datos de la ETOE, la cual proporciona información para los meses de abril, mayo y junio. Las cifras que ofrece ETOE no son estrictamente comparables con ENOE pero son una aproximación a los indicadores de la ENOE. La comparación es útil como medida de referencia.")
}

url
```

Incluso se puede especificar el formato

```{r}
year <- 2020
trimestre <- 2
formato <- "dbf"
url <- "https://www.inegi.org.mx/contenidos/programas/enoe/15ymas/microdatos/"

if (year >= 2023) {
  url <- paste(url, "enoe_", year, "_trim", trimestre, "_", formato, ".zip", sep = "")
} else if ((year == 2020 & trimestre >=3 ) | (year >= 2021 & year <= 2022)) {
  url <- paste(url, "enoe_n_", year, "_trim", trimestre, "_", formato, ".zip", sep = "")
} else {
  url <- paste(url, year, "trim", trimestre, "_", formato, ".zip", sep = "")
}

if (year == 2024 & trimestre == 2) {
  url <- sub(
    x = url,
    pattern = "/enoe_2024",
    replacement = "//enoe_2024"
  )
} else if (year == 2020 & trimestre == 2) {
  stop("No existe enlace para dicho periodo. Se sugiere utilizar las bases de datos de la ETOE, la cual proporciona información para los meses de abril, mayo y junio: <https://www.inegi.org.mx/investigacion/etoe/default.html#Microdatos>. Las cifras que ofrece ETOE no son estrictamente comparables con ENOE pero son una aproximación a los indicadores de la ENOE. La comparación es útil como medida de referencia.")
}

url
```

Lo que sigue es descargar el archivo

```{r}
year <- 2026
trimestre <- 1
formato <- "csv"
url <- "https://www.inegi.org.mx/contenidos/programas/enoe/15ymas/microdatos/"

if (year >= 2023) {
  url <- paste(url, "enoe_", year, "_trim", trimestre, "_", formato, ".zip", sep = "")
} else if ((year == 2020 & trimestre >=3 ) | (year >= 2021 & year <= 2022)) {
  url <- paste(url, "enoe_n_", year, "_trim", trimestre, "_", formato, ".zip", sep = "")
} else {
  url <- paste(url, year, "trim", trimestre, "_", formato, ".zip", sep = "")
}

if (year == 2024 & trimestre == 2) {
  url <- sub(
    x = url,
    pattern = "/enoe_2024",
    replacement = "//enoe_2024"
  )
} else if (year == 2020 & trimestre == 2) {
  stop("No existe enlace para dicho periodo. Se sugiere utilizar las bases de datos de la ETOE, la cual proporciona información para los meses de abril, mayo y junio: <https://www.inegi.org.mx/investigacion/etoe/default.html#Microdatos>. Las cifras que ofrece ETOE no son estrictamente comparables con ENOE pero son una aproximación a los indicadores de la ENOE. La comparación es útil como medida de referencia.")
}

url
```

```{r}
archivo_temp <- tempfile(fileext = ".zip")

options(timeout = max(900, getOption("timeout")))

download.file(
  url = url,
  destfile = archivo_temp
)
```

Después se extrae dicho archivo

```{r}
unzip(
  zipfile = archivo_temp,
  list = TRUE
)
```

```{r}
unzip(
  zipfile = archivo_temp,
  exdir = tempdir()
)
```

Se valida

```{r}
list.files(path = tempdir())
```

Ahora se crea el objeto que contendrá la ruta de los archivos extraídos

```{r}
archivo_temp <- list.files(
  path = tempdir(),
  pattern = "\\.csv$",
  full.names = TRUE
)

archivo_temp
```

Posteriormente se crea el objeto que contendrá los nombres

```{r}
basename(archivo_temp)
```

En lo personal prefiero quitarle el prefijo `ENOE` y la extensión

```{r}
nombres <- basename(archivo_temp)

nombres <- sub(
  x = nombres,
  pattern = "ENOE_",
  replacement = ""
)

nombres <- sub(
  x = nombres,
  pattern = ".csv",
  replacement = ""
)

nombres
```

Ahora se crea la lista como se observa en R for data science (2a ed.), sección 26.3.4

```{r}
enoe <- archivo_temp |> 
  purrr::set_names(nm = nombres) |> 
  purrr::map(
    \(archivo_temp)
    readr::read_csv(
      file = archivo_temp,
      col_types = cols(.default = col_character())
    )
  )

names(enoe)
```

Así pues, el código completo sería el siguiente

```{r}
year <- 2026
trimestre <- 1
formato <- "csv"
url <- "https://www.inegi.org.mx/contenidos/programas/enoe/15ymas/microdatos/"

if (year >= 2023) {
  url <- paste(url, "enoe_", year, "_trim", trimestre, "_", formato, ".zip", sep = "")
} else if ((year == 2020 & trimestre >=3 ) | (year >= 2021 & year <= 2022)) {
  url <- paste(url, "enoe_n_", year, "_trim", trimestre, "_", formato, ".zip", sep = "")
} else {
  url <- paste(url, year, "trim", trimestre, "_", formato, ".zip", sep = "")
}

if (year == 2024 & trimestre == 2) {
  url <- sub(
    x = url,
    pattern = "/enoe_2024",
    replacement = "//enoe_2024"
  )
} else if (year == 2020 & trimestre == 2) {
  stop("No existe enlace para dicho periodo. Se sugiere utilizar las bases de datos de la ETOE, la cual proporciona información para los meses de abril, mayo y junio: <https://www.inegi.org.mx/investigacion/etoe/default.html#Microdatos>. Las cifras que ofrece ETOE no son estrictamente comparables con ENOE pero son una aproximación a los indicadores de la ENOE. La comparación es útil como medida de referencia.")
}

archivo_temp <- tempfile(fileext = ".zip")

options(timeout = max(900, getOption("timeout")))

download.file(
  url = url,
  destfile = archivo_temp
)

unzip(
  zipfile = archivo_temp,
  exdir = tempdir()
)

archivo_temp <- list.files(
  path = tempdir(),
  pattern = "\\.csv$",
  full.names = TRUE
)

nombres <- basename(archivo_temp)

nombres <- sub(
  x = nombres,
  pattern = "ENOE_",
  replacement = ""
)

nombres <- sub(
  x = nombres,
  pattern = ".csv",
  replacement = ""
)

enoe <- archivo_temp |> 
  purrr::set_names(nm = nombres) |> 
  purrr::map(
    \(archivo_temp)
    readr::read_csv(
      file = archivo_temp,
      col_types = cols(.default = col_character())
    )
  )
```

Se valida

```{r}
names(enoe)
```

Listo!

En función sería así

```{r}
descargar_enoe_n <- function(year, trimestre, formato)
{
  url <- "https://www.inegi.org.mx/contenidos/programas/enoe/15ymas/microdatos/"
  
  # obtener enlaces según el periodo
  if (year >= 2023) {
    url <- paste(url, "enoe_", year, "_trim", trimestre, "_", formato, ".zip", sep = "")
  } else if ((year == 2020 & trimestre >=3 ) | (year >= 2021 & year <= 2022)) {
    url <- paste(url, "enoe_n_", year, "_trim", trimestre, "_", formato, ".zip", sep = "")
  } else {
    url <- paste(url, year, "trim", trimestre, "_", formato, ".zip", sep = "")
  }
  
  # enlaces con casos especiales
  # doble barra
  if (year == 2024 & trimestre == 2) {
    url <- sub(
      x = url,
      pattern = "/enoe_2024",
      replacement = "//enoe_2024"
    )
  } else if (year == 2020 & trimestre == 2) {
    # no existe enlace
    stop("No existe enlace para dicho periodo. Se sugiere utilizar las bases de datos de la ETOE, la cual proporciona información para los meses de abril, mayo y junio: <https://www.inegi.org.mx/investigacion/etoe/default.html#Microdatos>. Las cifras que ofrece ETOE no son estrictamente comparables con ENOE pero son una aproximación a los indicadores de la ENOE. La comparación es útil como medida de referencia.")
  }
  
  # proceso de descarga
  archivo_temp <- tempfile(fileext = ".zip")
  
  # se aumenta tiempo máximo de descarga para evitar error
  options(timeout = max(900, getOption("timeout")))
  
  download.file(
    url = url,
    destfile = archivo_temp
  )
  
  # extracción
  unzip(
    zipfile = archivo_temp,
    exdir = tempdir()
  )
  
  # ruta para cargar archivos
  archivo_temp <- list.files(
    path = tempdir(),
    pattern = "\\.csv$",
    full.names = TRUE
  )
  
  # nombre para la lista
  nombres <- basename(archivo_temp)
  
  nombres <- sub(
    x = nombres,
    pattern = "ENOE_",
    replacement = ""
  )
  
  nombres <- sub(
    x = nombres,
    pattern = ".csv",
    replacement = ""
  )
  
  # fuente R for Data Science (2nd ed.), sección 26.3.4
  enoe <- archivo_temp |> 
    purrr::set_names(nm = nombres) |> 
    purrr::map(
      \(archivo_temp)
      readr::read_csv(
        file = archivo_temp,
        col_types = cols(.default = col_character())
      )
    )
  
  return(enoe)
}
```

Se valida

```{r}
enoe <- descargar_enoe_n(2025, 2, "csv")

names(enoe)
```

Listo!!!

```{r}
ncol(enoe$COE1T225)
ncol(enoe$COE2T225)
```

NO se puede unir

Por otro lado, existen cuatro formatos:

* CSV
* DBF: archivos bases de datos contenidos en forma de tablas
* DTA: archivos de datos generados en Stata
* SAV: archivos de datos generados en SPSS

Pérez (2015) menciona que para importar archivos como los mencionados líneas arriba se requiere el paquete `foreign`

```{r}
system.file(package = "foreign")
find.package(package = "foreign")
```

```{r}
p_version_diff("foreign")
```

Se valida documentación

Las funciones son

* DBF -> `read.dbf`
* DTA -> `read.dta`
* SAV -> `read.spss`

No permite especificar el tipo de formato a cada columna, o lo hace de forma muy general por tipo. Se valida con IA.

Para el caso de DTA y SAV:

* La IA sugieren los paquetes `haven`, también se observa en una nota personal en Pérez (2015, 122), y `rio`

En el caso de DBF

* `readxl`/`dbf`
* `sf`
* `rio`

Al validar la documentación `?read_excel`, solamente lee archivos tipo Excel.

Con respecto al paquete `haven`, actualmente el mantenimiento lo lleva a cabo Hadley Wickham así que no hay tantos inconvenientes. 

```{r}
library(haven)
```

Este paquete puede importar y exportar archivos STATA, SAS, SPSS

```{r}
find.package(package = "sf")
system.file(package = "dbf")
find.package(package = "rio")
```

No está instalado el paquete `dbf` se instala

```{r}
install.packages("dbf")
```

Al parecer no está disponible para la versión actual de R. Se valida `sf` y `rio`

```{r}
library(sf)
library(rio)
```

El paquete `sf` es para datos espaciales. Mientras que `rio` facilta la importación y exportación de datos con funciones fáciles como `export` e `import`. 

Para evitar inconvenientes, nos quedamos con `foreign::read.dbf`, con sus limitaciones y `haven` para el resto de formatos.

```{r}
library(rlang)
```

```{r}
text <- "if (5 > 2) {print(\"Sí\")}"

expresion <- parse_expr(text)

expresion
```

Ahora se añaden dichas cuestiones a la función

```{r}
descargar_enoe_n <- function(year, trimestre, formato)
{
  url <- "https://www.inegi.org.mx/contenidos/programas/enoe/15ymas/microdatos/"
  
  # obtener enlaces según el periodo
  if (year >= 2023) {
    url <- paste(url, "enoe_", year, "_trim", trimestre, "_", formato, ".zip", sep = "")
  } else if ((year == 2020 & trimestre >= 3 ) | (year >= 2021 & year <= 2022)) {
    url <- paste(url, "enoe_n_", year, "_trim", trimestre, "_", formato, ".zip", sep = "")
  } else {
    url <- paste(url, year, "trim", trimestre, "_", formato, ".zip", sep = "")
  }
  
  # enlaces con casos especiales
  # doble barra
  if (year == 2024 & trimestre == 2) {
    url <- sub(
      x = url,
      pattern = "/enoe_2024",
      replacement = "//enoe_2024"
    )
  } else if (year == 2020 & trimestre == 2) {
    # no existe enlace
    stop("No existe enlace para dicho periodo. Se sugiere utilizar las bases de datos de la ETOE, la cual proporciona información para los meses de abril, mayo y junio: <https://www.inegi.org.mx/investigacion/etoe/default.html#Microdatos>. Las cifras que ofrece ETOE no son estrictamente comparables con ENOE pero son una aproximación a los indicadores de la ENOE. La comparación es útil como medida de referencia.")
  }
  
  # proceso de descarga
  archivo_temp <- tempfile(fileext = ".zip")
  
  # se aumenta tiempo máximo de descarga para evitar error
  options(timeout = max(900, getOption("timeout")))
  
  download.file(
    url = url,
    destfile = archivo_temp
  )
  
  # extracción
  unzip(
    zipfile = archivo_temp,
    exdir = tempdir()
  )
  
  # ruta para cargar archivos
  archivo_temp <- list.files(
    path = tempdir(),
    pattern = "\\.csv$",
    full.names = TRUE
  )
  
  # nombre para la lista
  nombres <- basename(archivo_temp)
  
  nombres <- sub(
    x = nombres,
    pattern = "ENOE_",
    replacement = ""
  )
  
  nombres <- sub(
    x = nombres,
    pattern = ".csv",
    replacement = ""
  )
  
  # fuente R for Data Science (2nd ed.), sección 26.3.4
  if (formato == "csv") {
    enoe <- archivo_temp |> 
      purrr::set_names(nm = nombres) |> 
      purrr::map(
        \(archivo_temp)
        readr::read_csv(
          file = archivo_temp,
          col_types = cols(.default = col_character())
        )
      )
  } else if (formato == "dbf") {
    enoe <- archivo_temp |> 
      purrr::set_names(nm = nombres) |> 
      purrr::map(foreign::read.dbf)
  } else if (formato == "dta") {
    enoe <- archivo_temp |> 
      purrr::set_names(nm = nombres) |> 
      purrr::map(haven::read_dta)
  } else if (formato == "sav") {
    enoe <- archivo_temp |> 
      purrr::set_names(nm = nombres) |> 
      purrr::map(haven::read_sav)
  }
  
  return(enoe)
}
```

Al validar con la IA si se puede enmascarar la expresión dentro de `map` con `parse_expr`, menciona que no es posible porque aquello realiza una evaluación ordenada y lo que se búsqueda es ejecutar funciones, aquello se puede hacer (de forma rebuscada) con `rlang::as_function`.

Al mismo tiempo, menciona que una función puede existir en un objeto directamente como tal y el tipo que tendrá dicho objeto será tipo función. Por ejemplo,

```{r}
sumar <- sum

class(sumar)

sumar(1:10)
```

Entonces, se evita enmascarar dicho objeto y se define como tal como tipo función. Así

```{r}
ejemplo <- haven::read_dta

class(ejemplo)
```

Por tanto, el código quedaría como sigue

```{{r}}
# fuente R for Data Science (2nd ed.), sección 26.3.4
  if (formato == "csv") {
    importar_archivo <- \(archivo_temp)
        readr::read_csv(
          file = archivo_temp,
          col_types = cols(.default = col_character())
        )
  } else if (formato == "dbf") {
    importar_archivo <- foreign::read.dbf
  } else if (formato == "dta") {
    importar_archivo <- haven::read_dta
  } else if (formato == "sav") {
    imporar_archivo <- haven::read_sav
  }

enoe <- archivo_temp |> 
      purrr::set_names(nm = nombres) |> 
      purrr::map(importar_archivo)
```

Sin embargo, la IA menciona que este código puede simplicarse si se hace tipo lista 

```{{r}}
# 1. Mapeo de formatos a funciones
funciones <- list(
  csv = \(x) readr::read_csv(file = x, col_types = readr::cols(.default = readr::col_character())),
  dbf = foreign::read.dbf,
  dta = haven::read_dta,
  sav = haven::read_sav
)

# 2. Extraemos la función necesaria y la aplicamos
funcion_importar <- funciones[[formato]]

enoe <- archivo_temp |> 
  purrr::set_names(nm = nombres) |> 
  purrr::map(funcion_importar)

```

Aunque nos quedamos con el código `if else` ya que fue el que se me ocurrió a mí. Por tanto la función queda como sigue

```{r}
descargar_enoe_n <- function(year, trimestre, formato)
{
  url <- "https://www.inegi.org.mx/contenidos/programas/enoe/15ymas/microdatos/"
  
  # obtener enlaces según el periodo
  if (year >= 2023) {
    url <- paste(url, "enoe_", year, "_trim", trimestre, "_", formato, ".zip", sep = "")
  } else if ((year == 2020 & trimestre >= 3 ) | (year >= 2021 & year <= 2022)) {
    url <- paste(url, "enoe_n_", year, "_trim", trimestre, "_", formato, ".zip", sep = "")
  } else {
    url <- paste(url, year, "trim", trimestre, "_", formato, ".zip", sep = "")
  }
  
  # enlaces con casos especiales
  # doble barra
  if (year == 2024 & trimestre == 2) {
    url <- sub(
      x = url,
      pattern = "/enoe_2024",
      replacement = "//enoe_2024"
    )
  } else if (year == 2020 & trimestre == 2) {
    # no existe enlace
    stop("No existe enlace para dicho periodo. Se sugiere utilizar las bases de datos de la ETOE, la cual proporciona información para los meses de abril, mayo y junio: <https://www.inegi.org.mx/investigacion/etoe/default.html#Microdatos>. Las cifras que ofrece ETOE no son estrictamente comparables con ENOE pero son una aproximación a los indicadores de la ENOE. La comparación es útil como medida de referencia.")
  }
  
  # proceso de descarga
  archivo_temp <- tempfile(fileext = ".zip")
  
  # se aumenta tiempo máximo de descarga para evitar error
  options(timeout = max(900, getOption("timeout")))
  
  download.file(
    url = url,
    destfile = archivo_temp
  )
  
  # extracción
  unzip(
    zipfile = archivo_temp,
    exdir = tempdir()
  )
  
  # ruta para cargar archivos
  archivo_temp <- list.files(
    path = tempdir(),
    pattern = "\\.csv$",
    full.names = TRUE
  )
  
  # nombre para la lista
  nombres <- basename(archivo_temp)
  
  nombres <- sub(
    x = nombres,
    pattern = "ENOE_",
    replacement = ""
  )
  
  nombres <- sub(
    x = nombres,
    pattern = ".csv",
    replacement = ""
  )
  
  # especificar formato para importación
  if (formato == "csv") {
    importar_archivo <- \(archivo_temp)
        readr::read_csv(
          file = archivo_temp,
          col_types = cols(.default = col_character())
        )
  } else if (formato == "dbf") {
    importar_archivo <- foreign::read.dbf
  } else if (formato == "dta") {
    importar_archivo <- haven::read_dta
  } else if (formato == "sav") {
    importar_archivo <- haven::read_sav
  }
  
  # La IA sugiere validar formato con una lista
  # importar_archivo <- list(
  #   csv = \(x) readr::read_csv(file = x, col_types = readr::cols(.default = readr::col_character())),
  #   dbf = foreign::read.dbf,
  #   dta = haven::read_dta,
  #   sav = haven::read_sav
  # )
  # 
  # importar_archivo <- importar_archivo[[formato]]
  
  # importación a un solo objeto tipo lista
  # fuente R for Data Science (2nd ed.), sección 26.3.4
  enoe <- archivo_temp |> 
    purrr::set_names(nm = nombres) |> 
    purrr::map(importar_archivo)
  
  return(enoe)
  
}
```

Se valida

```{r}
enoe <- descargar_enoe_n(2025, 2, "csv")

names(enoe)
```

Correcto!!!

Se valida demás formatos

```{{r}}
enoe <- descargar_enoe_n(2025, 2, "dbf")

names(enoe)
```

Falta eliminar archivos descargados

```{r}
archivo_temp <- list.files(
  path = tempdir(),
  pattern = "\\.zip$|\\.csv$|\\.dbf$|\\.dta$|\\.sav$",
  full.names = TRUE
)

unlink(archivo_temp)

list.files(tempdir())
```

Se añade a la función

```{r}
descargar_enoe_n <- function(year, trimestre, formato)
{
  url <- "https://www.inegi.org.mx/contenidos/programas/enoe/15ymas/microdatos/"
  
  # obtener enlaces según el periodo
  if (year >= 2023) {
    url <- paste(url, "enoe_", year, "_trim", trimestre, "_", formato, ".zip", sep = "")
  } else if ((year == 2020 & trimestre >= 3 ) | (year >= 2021 & year <= 2022)) {
    url <- paste(url, "enoe_n_", year, "_trim", trimestre, "_", formato, ".zip", sep = "")
  } else {
    url <- paste(url, year, "trim", trimestre, "_", formato, ".zip", sep = "")
  }
  
  # enlaces con casos especiales
  # doble barra
  if (year == 2024 & trimestre == 2) {
    url <- sub(
      x = url,
      pattern = "/enoe_2024",
      replacement = "//enoe_2024"
    )
  } else if (year == 2020 & trimestre == 2) {
    # no existe enlace
    stop("No existe enlace para dicho periodo. Se sugiere utilizar las bases de datos de la ETOE, la cual proporciona información para los meses de abril, mayo y junio: <https://www.inegi.org.mx/investigacion/etoe/default.html#Microdatos>. Las cifras que ofrece ETOE no son estrictamente comparables con ENOE pero son una aproximación a los indicadores de la ENOE. La comparación es útil como medida de referencia.")
  }
  
  # proceso de descarga
  archivo_temp <- tempfile(fileext = ".zip")
  
  # se aumenta tiempo máximo de descarga para evitar error
  options(timeout = max(900, getOption("timeout")))
  
  download.file(
    url = url,
    destfile = archivo_temp
  )
  
  # extracción
  unzip(
    zipfile = archivo_temp,
    exdir = tempdir()
  )
  
  # ruta para cargar archivos
  archivo_temp <- list.files(
    path = tempdir(),
    pattern = "\\.csv$|\\.dbf$|\\.dta$|\\.sav$",
    full.names = TRUE
  )
  
  # nombre para la lista
  nombres <- basename(archivo_temp)
  
  nombres <- sub(
    x = nombres,
    pattern = "ENOE_",
    replacement = ""
  )
  
  nombres <- sub(
    x = nombres,
    pattern = ".csv",
    replacement = ""
  )
  
  # especificar formato para importación
  if (formato == "csv") {
    importar_archivo <- \(archivo_temp)
        readr::read_csv(
          file = archivo_temp,
          col_types = cols(.default = col_character())
        )
  } else if (formato == "dbf") {
    importar_archivo <- foreign::read.dbf
  } else if (formato == "dta") {
    importar_archivo <- haven::read_dta
  } else if (formato == "sav") {
    importar_archivo <- haven::read_sav
  }
  
  # La IA sugiere validar formato con una lista
  # importar_archivo <- list(
  #   csv = \(x) readr::read_csv(file = x, col_types = readr::cols(.default = readr::col_character())),
  #   dbf = foreign::read.dbf,
  #   dta = haven::read_dta,
  #   sav = haven::read_sav
  # )
  # 
  # importar_archivo <- importar_archivo[[formato]]
  
  # importación a un solo objeto tipo lista
  # fuente R for Data Science (2nd ed.), sección 26.3.4
  enoe <- archivo_temp |> 
    purrr::set_names(nm = nombres) |> 
    purrr::map(importar_archivo)
  
  # eliminación de archivos descargados y extraídos
  archivo_temp <- list.files(
    path = tempdir(),
    pattern = "\\.zip$|\\.csv$|\\.dbf$|\\.dta$|\\.sav$",
    full.names = TRUE
  )

  unlink(archivo_temp)
  
  return(enoe)
}
```


Se vuelve a validar

```{r}
enoe <- descargar_enoe_n(2025, 2, "csv")

names(enoe)
```

Listo! Se valida demás formatos

```{r}
enoe <- descargar_enoe_n(2025, 2, "dbf")

names(enoe)
```

Correcto! Se valida tipo de objeto

```{r}
enoe$SDEMT225.dbf
```

Se observa que aparece la extensión o formato, se modifica función

```{r}
descargar_enoe_n <- function(year, trimestre, formato)
{
  url <- "https://www.inegi.org.mx/contenidos/programas/enoe/15ymas/microdatos/"
  
  # obtener enlaces según el periodo
  if (year >= 2023) {
    url <- paste(url, "enoe_", year, "_trim", trimestre, "_", formato, ".zip", sep = "")
  } else if ((year == 2020 & trimestre >= 3 ) | (year >= 2021 & year <= 2022)) {
    url <- paste(url, "enoe_n_", year, "_trim", trimestre, "_", formato, ".zip", sep = "")
  } else {
    url <- paste(url, year, "trim", trimestre, "_", formato, ".zip", sep = "")
  }
  
  # enlaces con casos especiales
  # doble barra
  if (year == 2024 & trimestre == 2) {
    url <- sub(
      x = url,
      pattern = "/enoe_2024",
      replacement = "//enoe_2024"
    )
  } else if (year == 2020 & trimestre == 2) {
    # no existe enlace
    stop("No existe enlace para dicho periodo. Se sugiere utilizar las bases de datos de la ETOE, la cual proporciona información para los meses de abril, mayo y junio: <https://www.inegi.org.mx/investigacion/etoe/default.html#Microdatos>. Las cifras que ofrece ETOE no son estrictamente comparables con ENOE pero son una aproximación a los indicadores de la ENOE. La comparación es útil como medida de referencia.")
  }
  
  # proceso de descarga
  archivo_temp <- tempfile(fileext = ".zip")
  
  # se aumenta tiempo máximo de descarga para evitar error
  options(timeout = max(900, getOption("timeout")))
  
  download.file(
    url = url,
    destfile = archivo_temp
  )
  
  # extracción
  unzip(
    zipfile = archivo_temp,
    exdir = tempdir()
  )
  
  # ruta para cargar archivos
  archivo_temp <- list.files(
    path = tempdir(),
    pattern = "\\.csv$|\\.dbf$|\\.dta$|\\.sav$",
    full.names = TRUE
  )
  
  # nombre para la lista
  nombres <- basename(archivo_temp)
  
  nombres <- sub(
    x = nombres,
    pattern = "ENOE_",
    replacement = ""
  )
  
  nombres <- sub(
    x = nombres,
    pattern = "\\.csv|\\.dbf|\\.dta|\\.sav",
    replacement = ""
  )
  
  # especificar formato para importación
  if (formato == "csv") {
    importar_archivo <- \(archivo_temp)
        readr::read_csv(
          file = archivo_temp,
          col_types = cols(.default = col_character())
        )
  } else if (formato == "dbf") {
    importar_archivo <- foreign::read.dbf
  } else if (formato == "dta") {
    importar_archivo <- haven::read_dta
  } else if (formato == "sav") {
    importar_archivo <- haven::read_sav
  }
  
  # La IA sugiere validar formato con una lista
  # importar_archivo <- list(
  #   csv = \(x) readr::read_csv(file = x, col_types = readr::cols(.default = readr::col_character())),
  #   dbf = foreign::read.dbf,
  #   dta = haven::read_dta,
  #   sav = haven::read_sav
  # )
  # 
  # importar_archivo <- importar_archivo[[formato]]
  
  # importación a un solo objeto tipo lista
  # fuente R for Data Science (2nd ed.), sección 26.3.4
  enoe <- archivo_temp |> 
    purrr::set_names(nm = nombres) |> 
    purrr::map(importar_archivo)
  
  # eliminación de archivos descargados y extraídos
  archivo_temp <- list.files(
    path = tempdir(),
    pattern = "\\.zip$|\\.csv$|\\.dbf$|\\.dta$|\\.sav$",
    full.names = TRUE
  )

  unlink(archivo_temp)
  
  return(enoe)
}
```

Se vuelve a validar

```{r}
enoe <- descargar_enoe_n(2025, 2, "dbf")

names(enoe)
```

Listo!

Se valida otros formatos

```{r}
enoe <- descargar_enoe_n(2025, 2, "dta")

names(enoe)
```

```{r}
enoe$SDEMT225
```

El objeto resultante es tipo tibble

```{r}
enoe <- descargar_enoe_n(2025, 2, "sav")

names(enoe)
```

```{r}
enoe$SDEMT225
```

Listo!

```{{r}}
descargar_enoe_n(2020, 2, "csv")
```

Se valida un año muy "viejo"

```{r}
enoe <- descargar_enoe_n(2015, 4, "csv")

names(enoe)
```

```{r}
enoe$SDEMT415
```

Listo!

```{{r}}
descargar_enoe_n(2020, 2, "csv")
```

Se añade al script `funciones` y se vuelve a validar

```{r}
descargar_enoe_n(2026, 1, "dbf")
```

